---
title: "Trabajo final"
author: "Maria Camila Caraballo, Laura Sarif Rivera, Zaira Garcia"
output:
  pdf_document:
    latex_engine: xelatex
  word_document: default
geometry: top=1.5cm, bottom=1.5cm, left=2cm, right=2cm
output_dir: outputs
header-includes: \usepackage{adjustbox}
---

```{r}
# ======================================================
# 0. Instalación del gestor de paquetes: pacman
# ======================================================
if (!require("pacman")) install.packages("pacman")

# ======================================================
# 1. Carga de paquetes por categorías
# ======================================================
pacman::p_load(
  
  # A) Manipulación, limpieza y visualización de datos
  tidyverse,    # Colección de paquetes esenciales (dplyr, ggplot2, tidyr, etc.)
  dplyr,        # Manipulación de datos (incluido en tidyverse, se deja explícito)
  ggplot2,      # Visualización de datos (incluido en tidyverse)
  scales,       # Manejo de escalas (porcentajes, comas, unidades)
  skimr,        # Resúmenes estadísticos rápidos
  stringr,      # Manejo de strings
  janitor,      # Limpieza de nombres y tablas
  paletteer,    # Paletas de colores para visualización
  
  # B) Modelado estadístico y econométrico
  fixest,       # Modelos de efectos fijos eficientes
  plm,          # Modelos de panel
  AER,          # Econometría aplicada
  lmtest,       # Pruebas de hipótesis para modelos
  sandwich,     # Errores estándar robustos
  survey,       # Análisis de encuestas complejas
  MatchIt,      # Propensity Score Matching (PSM)
  cobalt,       # Diagnóstico de balance para PSM
  lfe,          # Otra librería para modelos de efectos fijos
  ggiplot,      # Gráficos para modelos de tratamiento escalonado
  stargazer,    # Tablas de regresión tipo artículo
  modelsummary, # Comparación y síntesis de modelos
  
  # C) Importación, exportación y reportes
  haven,        # Lectura de archivos Stata, SPSS, SAS
  readxl,       # Lectura de archivos Excel
  knitr,        # Render de reportes dinámicos
  kableExtra,   # Tablas avanzadas para RMarkdown
  tinytex       # Compilación a PDF vía LaTeX
)

```

# 1. Limpieza de datos

```{r}
# ======================================================================
# BASES
# ======================================================================

educacion      <- read_excel("Datos/PANEL_DE_EDUCACION(2023).xlsx")
violencia      <- read_excel("Datos/PANEL_CONFLICTO_Y_VIOLENCIA(2024).xlsx")
gobierno       <- read_excel("Datos/PANEL_BUEN_GOBIERNO(2024).xlsx")
caracteristicas <- read_excel("Datos/PANEL_CARACTERISTICAS_GENERALES(2024).xlsx")
mpiopdet       <- read_excel("Datos/MunicipiosPDET.xlsx")
turismo        <- read_excel("Datos/turismo.xlsx")


# ======================================================================
# CARGA DE TODAS LAS HOJAS DE VALOR AGREGADO DEL DANE Y MONITOR DE TERRITORIO
# ======================================================================

#DANE
years <- as.character(2013:2022)

va_sector <- map_dfr(
  years,
  ~ read_excel("Datos/valor_agregado_mun.xlsx", sheet = .x) %>%
      mutate(ano = as.integer(.x))
)

#MONITOR
monitor <- "Datos/Monitor_Territorial.xlsx"

nombres_hojas <- c(
  "3-1-1_ValorAgregadoPerCapita",          
  "5-1_NumEmpresasActivas",    
  "5-1_NumAngencia",
  "5-1-1_TasaEmpresasActivas",
  "12-1-1_TasaHomicidios",
  "12-3-1_TasaExtorsiones",
  "12-8_CultivosIlicitos"
  
)

#Extracción de hojas relevantes para el análisis
leer_hoja_long <- function(hoja) {
  df <- read_excel(monitor, sheet = hoja)
  cols_ano <- names(df)[grepl("^[0-9]{4}$", names(df))]
  df <- df %>%
    select(
      Divipola,
      Departamento,
      Municipio,
      all_of(cols_ano)
    )
  # Pasar a formato long 
  df_long <- df %>%
    pivot_longer(
      cols = all_of(cols_ano),
      names_to = "Ano",
      values_to = "Valor"      
    ) %>%
    mutate(
      Ano = as.integer(Ano),
      Variable_Fuente = hoja
    )
  return(df_long)
}

#Unir las bases
base_long <- map_dfr(nombres_hojas, leer_hoja_long)

base_long <- base_long %>%
  mutate(
    Divipola     = as.character(Divipola),
    Departamento = str_squish(str_to_upper(Departamento)),
    Municipio    = str_squish(str_to_upper(Municipio))
  )

datos_monitor <- base_long %>%
  pivot_wider(
    id_cols    = c(Divipola, Departamento, Municipio, Ano),
    names_from = Variable_Fuente,
    values_from = Valor
  )

#Pasar a wide para tener una fila por municipio–año
datos_monitor <- base_long %>%
  pivot_wider(
    id_cols = c(Divipola, Departamento, Municipio, Ano),
    names_from  = Variable_Fuente, 
    values_from = Valor
  )

# ======================================================================
# LIMPIEZA INICIAL
# ======================================================================

caracteristicas <- caracteristicas %>% clean_names()
gobierno        <- gobierno %>% clean_names()
educacion       <- educacion %>% clean_names()
violencia       <- violencia %>% clean_names()
mpiopdet        <- mpiopdet %>% clean_names()
turismo         <- turismo %>% clean_names()
va_sector       <- va_sector %>% clean_names()
datos_monitor   <- datos_monitor %>% clean_names()

# ======================================================================
# ESTANDARIZACIÓN DE LLAVES Y AJUSTES
# ======================================================================

caracteristicas <- caracteristicas %>%
  rename(cod_dpto = coddepto) %>%
  mutate(cod_dpto = str_pad(as.character(cod_dpto), width = 2, side = "left", pad = "0"))

turismo <- turismo %>% 
  select(-codmpio, -mpio) %>%
  rename(
    codmpio = `codmpio_corregido`,
    mpio    = `mpio_corregido`
  ) %>%
  mutate(codmpio = str_remove(as.character(codmpio), "^0"))

mpiopdet <- mpiopdet %>%
  rename(codmpio = codigo_dane_municipio) %>%
  mutate(
    codmpio = as.numeric(codmpio),
    pdet = 1
  ) %>%
  select(codmpio, pdet)

va_sector <- va_sector %>%
  rename(codmpio = codigo_municipio) %>%
  mutate(codmpio = str_remove(as.character(codmpio), "^0"))

datos_monitor <- datos_monitor %>%
  mutate(
    codmpio = case_when(
      str_length(divipola) == 4 ~ str_c("0", divipola),
      TRUE ~ divipola
    ),
    depto = departamento,
    mpio  = municipio,
    cod_dpto = str_sub(codmpio, 1, 2)
  )
  
datos_monitor <- datos_monitor %>%
  select(
    -divipola,
    -departamento,
    -municipio
  )

datos_monitor <- datos_monitor %>%
  mutate(
    depto = str_to_title(str_to_lower(depto)),
    mpio  = str_to_title(str_to_lower(mpio))
  )

datos_monitor <- datos_monitor %>%
  select(
    codmpio,
    ano,
    cod_dpto,
    depto,
    mpio,
    everything()
  )

# ======================================================================
# CAMBIO DE TIPOS
# ======================================================================

educacion  <- educacion  %>% mutate(across(c(ano, codmpio), as.numeric))
violencia  <- violencia  %>% mutate(across(c(ano, codmpio), as.numeric))
gobierno   <- gobierno   %>% mutate(across(c(ano, codmpio), as.numeric))
caracteristicas <- caracteristicas %>% mutate(across(c(ano, codmpio), as.numeric))
turismo    <- turismo    %>% mutate(across(c(codmpio), as.numeric))
va_sector  <- va_sector  %>% mutate(across(c(codmpio), as.numeric))

# ======================================================================
# ELIMINACIÓN DE DUPLICADOS EN TURISMO Y CONSOLIDACIÓN
# ======================================================================

variables_turismo <- c(
  "llegadas_pasajeros_nacionales", 
  "llegadas_internacionales", 
  "visitantes_extranjeros_no_residentes",
  "visitantes_pnn",
  "prestadores_de_servicios_turisticos_activos",
  "establecimientos_de_alojamiento_y_hospedaje"
)

turismo <- turismo %>%
  mutate(across(all_of(variables_turismo), as.numeric))

duplicados <- turismo %>%
  count(codmpio, ano) %>%
  filter(n > 1)

turismo %>% count(codmpio, ano) %>% filter(n > 1)

turismo %>%
  semi_join(
    turismo %>% count(codmpio, ano) %>% filter(n > 1),
    by = c("codmpio", "ano")
  ) %>% View()

turismo_consolidado <- turismo %>%
  group_by(codmpio, ano) %>%
  summarise(across(all_of(variables_turismo), ~sum(., na.rm = TRUE)), .groups = 'drop')

duplicados_tc <- turismo_consolidado %>%
  count(codmpio, ano) %>%
  filter(n > 1)


# ======================================================================
# FILTRO DE VARIABLES DE INTERÉS
# ======================================================================

caracteristicas <- caracteristicas %>%
  select(
    codmpio, ano, cod_dpto, depto, municipio, pobl_rur, pobl_urb, pobl_tot, indrural,
    sisben_pobl_1:sisben_pobl_10, altura, discapital
  )

educacion <- educacion %>%
  select(codmpio, ano, docen_total, t_establ, alumn_med, s11_ingles, s11_lectu)

gobierno <- gobierno %>%
  select(codmpio, ano, df_ing_propios, df_gast_inv, df_desemp_fisc)

violencia <- violencia %>%
  select(codmpio, ano, homicidios, extorsion, h_coca, eventos_minas, ataq_instpol)

va_sector <- va_sector %>%
  select(codmpio, ano, municipio, actividades_terciarias, valor_agregado) %>%
  mutate(participacion_terciarias = (actividades_terciarias / valor_agregado) * 100)

datos_monitor <- datos_monitor %>%
  rename(
    tasa_homicidios_alterna = x12_1_1_tasa_homicidios,
    va_percapita_alterna = x3_1_1_valor_agregado_per_capita,
    empr_tur_activas_alterna = x5_1_num_empresas_activas,
    numagencia_alterna = x5_1_num_angencia, 
    tasa_empr_tur_alterna = x5_1_1_tasa_empresas_activas,
    tasa_extorsion_alterna = x12_3_1_tasa_extorsiones,
    ha_coca_alterna = x12_8_cultivos_ilicitos
  )

datos_monitor <- datos_monitor %>%
  mutate(
    depto = str_to_title(depto)
  )

# ======================================================================
# UNIÓN FINAL DE BASES
# ======================================================================

base_completa <- caracteristicas %>%
  left_join(educacion,          by = c("codmpio", "ano")) %>%
  left_join(gobierno,           by = c("codmpio", "ano")) %>%
  left_join(violencia,          by = c("codmpio", "ano")) %>%
  left_join(turismo_consolidado,by = c("codmpio", "ano")) %>%
  left_join(va_sector,          by = c("codmpio", "ano"))

base_completa %>% count(codmpio, ano) %>% filter(n > 1)

base_completa <- base_completa %>%
  rename(mpio = municipio.x) %>%
  select(-municipio.y) %>%
  filter(ano >= 2013 & ano <= 2021)

base_completa <- base_completa %>%
  mutate(
    depto = str_to_title(depto)
  )


base_completa <- base_completa %>%
  mutate(
    depto = case_when(
      depto %in% c("Antioquia") ~ "Antioquia",
      
      depto %in% c("Atlántico", "Atlantico") ~ "Atlántico",
      
      depto %in% c("Bogotá, D.c.", "Bogota Dc") ~ "Bogotá, D.C.",
      
      depto %in% c("Bolívar", "Bolivar") ~ "Bolívar",
      
      depto %in% c("Boyacá", "Boyaca") ~ "Boyacá",
      
      depto %in% c("Caldas") ~ "Caldas",
      
      depto %in% c("Caquetá", "Caqueta") ~ "Caquetá",
      
      depto %in% c("Cauca") ~ "Cauca",
      
      depto %in% c("Cesar") ~ "Cesar",
      
      depto %in% c("Córdoba", "Cordoba") ~ "Córdoba",
      
      depto %in% c("Cundinamarca") ~ "Cundinamarca",
      
      depto %in% c("Chocó", "Choco") ~ "Chocó",
      
      depto %in% c("Huila") ~ "Huila",
      
      depto %in% c("La Guajira", "Guajira") ~ "La Guajira",
      
      depto %in% c("Magdalena") ~ "Magdalena",
      
      depto %in% c("Meta") ~ "Meta",
      
      depto %in% c("Nariño", "Narino") ~ "Nariño",
      
      depto %in% c("Norte De Santander", "Norte Santander") ~ "Norte de Santander",
      
      depto %in% c("Quindio") ~ "Quindío",
      
      depto %in% c("Risaralda") ~ "Risaralda",
      
      depto %in% c("Santander") ~ "Santander",
      
      depto %in% c("Sucre") ~ "Sucre",
      
      depto %in% c("Tolima") ~ "Tolima",
      
      depto %in% c("Valle Del Cauca", "Valle Cauca") ~ "Valle del Cauca",
      
      depto %in% c("Arauca") ~ "Arauca",
      
      depto %in% c("Casanare") ~ "Casanare",
      
      depto %in% c("Putumayo") ~ "Putumayo",
      
      depto %in% c("Archipiélago De San Andrés",
                   "Archipiélago De San Andrés, Providencia Y Santa Catalina",
                   "Archipielago San Andres Providencia Y Santa Catalina") ~ 
        "Archipiélago de San Andrés, Providencia y Santa Catalina",
      
      depto %in% c("Amazonas") ~ "Amazonas",
      
      depto %in% c("Guainía", "Guainia") ~ "Guainía",
      
      depto %in% c("Guaviare") ~ "Guaviare",
      
      depto %in% c("Vaupés", "Vaupes") ~ "Vaupés",
      
      depto %in% c("Vichada") ~ "Vichada",
      
      TRUE ~ depto
    )
  )

# ======================================================================
# CLASIFICACIÓN PDET
# ======================================================================

base_completa <- base_completa %>%
  left_join(mpiopdet, by = "codmpio") %>%
  mutate(pdet = if_else(is.na(pdet), 0, 1))

base_completa %>% count(codmpio, ano) %>% filter(n > 1)

conteo_pdet <- base_completa %>%
  group_by(ano) %>%
  summarise(municipios_pdet = sum(pdet == 1, na.rm = TRUE), .groups = "drop")


# ======================================================================
# MUNICIPIOS CON VOCACIÓN TURÍSTICA
# ======================================================================

codigos_turismo <- c(
  "20570","20001","44650","20013","20400","20443","20750","44090","44279","47053","47189",
  "47288","47001","18592","50370","95001","50330","50683","50400","18094","18150","18247",
  "18256","18001","18410","18479","18592","18610","18753","52835","52079","13212","13244",
  "73319","13654","13657","70230","70713","70204","70473","70508","70418","19698","19455",
  "19743","19585","19780","76109","19809","81065","81736","81794","86001","86573","68686",
  "86865","86885","86569","86320","5045","5147","5172","5234","5480","5490","5665","5837",
  "27800","27006","17614","27361","27495","99001","99773","54250","54245","54720","54261",
  "54874","23068","23807","23855","73555","73168","15236","15533","25878","25438","5861",
  "17042","17088","17616","85125","13873","11001"
)

base_completa <- base_completa %>%
  mutate(vocacion_turistica = if_else(codmpio %in% codigos_turismo, 1, 0))

base_completa %>% filter(vocacion_turistica == 1) %>% distinct(codmpio)
base_completa %>% filter(vocacion_turistica == 1) %>% count(codmpio)


# ======================================================================
# TRATAMIENTO DE NAs Y VARIABLES SISBEN
# ======================================================================

colMeans(is.na(base_completa)) * 100

base_completa <- base_completa %>% select(-h_coca, -eventos_minas)

columnas_sisben <- paste0("sisben_pobl_", 1:10)

base_completa <- base_completa %>%
  mutate(total_sisben = rowSums(select(., all_of(columnas_sisben)), na.rm = TRUE)) %>%
  mutate(
    tasa_sisben = (total_sisben / pobl_tot) * 100,
    tasa_sisben = ifelse(is.infinite(tasa_sisben), NA, tasa_sisben)
  ) %>%
  select(-columnas_sisben)


# ======================================================================
# VARIABLES TRANSFORMADAS
# ======================================================================

base_completa <- base_completa %>%
  mutate(
    tasa_homicidios    = (homicidios / pobl_tot) * 100000,
    tasa_ataq_instpol  = (ataq_instpol / pobl_tot) * 100000,
    tasa_extorsion     = (extorsion / pobl_tot) * 100000,
    log_t_establ       = log(t_establ + 1),
    log_pobl_tot       = log(pobl_tot + 1),
    tasa_docentes      = (docen_total / pobl_tot) * 100,
    tasa_alumnos_med   = (alumn_med / pobl_tot) * 100,
    tasa_urbanizacion  = (pobl_urb / pobl_tot) * 100,
    valor_agregado_pc  = (valor_agregado / pobl_tot) * 100
  )

# ======================================================================
# CONSTRUCCIÓN BASE ALTERNA
# ======================================================================

datos_monitor <- datos_monitor %>%
  mutate(
    codmpio = as.character(codmpio),
    codmpio = if_else(
      str_length(codmpio) == 4,
      str_c("0", codmpio),
      codmpio
    )
  )

# CAMBIO DE TIPOS
datos_monitor  <- datos_monitor  %>% mutate(across(c(ano, codmpio), as.numeric))

base_alterna <- base_completa %>% 
  left_join(datos_monitor, by = c("codmpio", "ano"))

base_alterna <- base_alterna %>%
  rename(
    cod_dpto = cod_dpto.x,
    mpio = mpio.x,
    depto = depto.x
  )

# ======================================================
# CREACIÓN DE VARIABLE POST-TRATAMIENTO
# ======================================================

base_alterna <- base_alterna %>%
  mutate(post = as.numeric(ano >= 2017))

base_alterna <- base_alterna %>%
  select(
    codmpio, cod_dpto, mpio, depto,ano,
    post, pdet,vocacion_turistica,actividades_terciarias, altura,
    ha_coca_alterna, va_percapita_alterna, tasa_ataq_instpol,
    tasa_extorsion_alterna, tasa_homicidios_alterna, tasa_alumnos_med, alumn_med, 
    ataq_instpol, df_desemp_fisc, df_gast_inv, df_ing_propios,pobl_urb,  
    tasa_empr_tur_alterna, tasa_urbanizacion, total_sisben,pobl_rur, 
    discapital, numagencia_alterna, indrural, pobl_tot, tasa_docentes, tasa_sisben,
    participacion_terciarias, docen_total, log_pobl_tot, log_t_establ, s11_ingles, 
    s11_lectu, t_establ, 
  )

base_alterna <- base_alterna %>%
  mutate(
    depto = str_to_title(depto)
  )

base_alterna <- base_alterna %>%
  mutate(
    depto = str_to_title(mpio)
  )


base_alterna <- base_alterna %>%
  mutate(
    depto = case_when(
      depto %in% c("Antioquia") ~ "Antioquia",
      
      depto %in% c("Atlántico", "Atlantico") ~ "Atlántico",
      
      depto %in% c("Bogotá, D.c.", "Bogota Dc") ~ "Bogotá, D.C.",
      
      depto %in% c("Bolívar", "Bolivar") ~ "Bolívar",
      
      depto %in% c("Boyacá", "Boyaca") ~ "Boyacá",
      
      depto %in% c("Caldas") ~ "Caldas",
      
      depto %in% c("Caquetá", "Caqueta") ~ "Caquetá",
      
      depto %in% c("Cauca") ~ "Cauca",
      
      depto %in% c("Cesar") ~ "Cesar",
      
      depto %in% c("Córdoba", "Cordoba") ~ "Córdoba",
      
      depto %in% c("Cundinamarca") ~ "Cundinamarca",
      
      depto %in% c("Chocó", "Choco") ~ "Chocó",
      
      depto %in% c("Huila") ~ "Huila",
      
      depto %in% c("La Guajira", "Guajira") ~ "La Guajira",
      
      depto %in% c("Magdalena") ~ "Magdalena",
      
      depto %in% c("Meta") ~ "Meta",
      
      depto %in% c("Nariño", "Narino") ~ "Nariño",
      
      depto %in% c("Norte De Santander", "Norte Santander") ~ "Norte de Santander",
      
      depto %in% c("Quindio") ~ "Quindío",
      
      depto %in% c("Risaralda") ~ "Risaralda",
      
      depto %in% c("Santander") ~ "Santander",
      
      depto %in% c("Sucre") ~ "Sucre",
      
      depto %in% c("Tolima") ~ "Tolima",
      
      depto %in% c("Valle Del Cauca", "Valle Cauca") ~ "Valle del Cauca",
      
      depto %in% c("Arauca") ~ "Arauca",
      
      depto %in% c("Casanare") ~ "Casanare",
      
      depto %in% c("Putumayo") ~ "Putumayo",
      
      depto %in% c("Archipiélago De San Andrés",
                   "Archipiélago De San Andrés, Providencia Y Santa Catalina",
                   "Archipielago San Andres Providencia Y Santa Catalina") ~ 
        "Archipiélago de San Andrés, Providencia y Santa Catalina",
      
      depto %in% c("Amazonas") ~ "Amazonas",
      
      depto %in% c("Guainía", "Guainia") ~ "Guainía",
      
      depto %in% c("Guaviare") ~ "Guaviare",
      
      depto %in% c("Vaupés", "Vaupes") ~ "Vaupés",
      
      depto %in% c("Vichada") ~ "Vichada",
      
      TRUE ~ depto
    )
  )

# Revisión de duplicados
base_alterna %>% 
  filter(pdet == 1) %>% 
  count(codmpio) %>% 
  filter(n > 1)

# Se corrigen los duplicados
base_alterna <- base_alterna %>% 
  group_by(codmpio, ano) %>% 
  summarise(
    # Mantener pdet como 0/1 exacto
    pdet = max(pdet, na.rm = TRUE),

    # Promediar todas las variables numéricas excepto pdet
    across(where(is.numeric) & !matches("pdet"), mean, na.rm = TRUE),

    # Mantener la primera categoría en variables tipo caracter
    across(where(is.character), ~ first(.x)),

    .groups = "drop"
  )

# Se revisa que ya no existan duplicados
dup <- base_alterna %>% 
  count(codmpio, ano) %>% 
  filter(n > 1)

dup

```

# 2. Estadísticas Descriptivas con la base completa

```{r}

############################################################
# PALETA DE COLORES DE R CHART
############################################################
pal <- paletteer_c("grDevices::BluGrn", 30)


############################################################
# LISTAS Y DICCIONARIO DE VARIABLES
############################################################

vars_interes <- c(
  "pobl_tot", "indrural", "tasa_urbanizacion", "tasa_sisben",
  "tasa_homicidios", "tasa_extorsion", "tasa_ataq_instpol",
  "df_ing_propios", "df_gast_inv", "df_desemp_fisc",
  "valor_agregado_pc", "participacion_terciarias",
  "tasa_docentes", "tasa_alumnos_med", "s11_ingles",
  "t_establ", "s11_lectu", "llegadas_pasajeros_nacionales",
  "llegadas_internacionales", "visitantes_extranjeros_no_residentes",
  "visitantes_pnn", "prestadores_de_servicios_turisticos_activos",
  "establecimientos_de_alojamiento_y_hospedaje", "tasa_empr_tur_alterna"
)

nombres_descriptivos_dicc <- c(
  "pobl_tot" = "Población total",
  "indrural" = "Porcentaje rural",
  "tasa_urbanizacion" = "Tasa de urbanización",
  "tasa_sisben" = "Tasa SISBEN",
  "tasa_homicidios" = "Tasa de homicidios",
  "tasa_extorsion" = "Tasa de extorsión",
  "tasa_ataq_instpol" = "Tasa ataques a instituciones",
  "df_ing_propios" = "Ingresos propios",
  "df_gast_inv" = "Gasto de Inv.",
  "df_desemp_fisc" = "Desemp. Fiscal",
  "valor_agregado_pc" = "Valor agregado per cápita",
  "participacion_terciarias" = "Part. Sec. Terc.",
  "tasa_docentes" = "Tasa de docentes",
  "tasa_alumnos_med" = "Tasa alumnos educación media",
  "s11_ingles" = "Saber 11 Inglés",
  "t_establ" = "Establecimientos oficiales",
  "s11_lectu" = "Saber 11 Lectura",
  "llegadas_pasajeros_nacionales" = "Llegadas pasajeros nacionales",
  "llegadas_internacionales" = "Llegadas internacionales",
  "visitantes_extranjeros_no_residentes" = "Visitantes extranjeros no residentes",
  "visitantes_pnn" = "Visitantes Parques naturales",
  "prestadores_de_servicios_turisticos_activos" = "Prestadores servicios turísticos activos",
  "establecimientos_de_alojamiento_y_hospedaje" = "Establecimientos de alojamiento y hospedaje",
  "tasa_empr_tur_alterna" = "Tasa Empresas Tur."
)

############################################################
# FUNCIONES DE GRÁFICOS
############################################################

# ------------------------------
# A. MEDIAS PDET vs NO PDET
# ------------------------------
plot_means <- function(df, vars, titulo){
  df %>%
    select(pdet, all_of(vars)) %>%
    pivot_longer(cols = all_of(vars), names_to = "variable", values_to = "valor") %>%
    mutate(variable = nombres_descriptivos_dicc[variable]) %>%
    group_by(pdet, variable) %>%
    summarise(media = mean(valor, na.rm = TRUE), .groups = "drop") %>%
    ggplot(aes(x = variable, y = media, fill = factor(pdet))) +
    geom_col(position = "dodge", width = 0.7) +
    
    # 2. Etiquetas de texto: Ajuste de vjust y color
    geom_text(
      aes(label = round(media, 1)),
      position = position_dodge(width = 0.7), 
      vjust = 1.5,   
      color = "black",
      size = 3.5    
    ) +
    
    scale_fill_manual(values = pal[c(5, 25)], labels = c("No PDET", "PDET")) +
    theme_bw() +
    theme(panel.grid.major = element_blank(),
          panel.grid.minor = element_blank(),
          axis.text.x = element_text(angle = 45, hjust = 1)) +
    labs(title = titulo, x = "Variable", y = "Media")
}

# ------------------------------
# B. BOXPLOT PDET vs NO PDET
# ------------------------------
plot_box <- function(df, vars, titulo){
  df %>%
    select(pdet, all_of(vars)) %>%
    pivot_longer(cols = all_of(vars), names_to = "variable", values_to = "valor") %>%
    mutate(variable = nombres_descriptivos_dicc[variable],
           pdet = factor(pdet, labels = c("No PDET", "PDET"))) %>%
    ggplot(aes(x = variable, y = valor, fill = pdet)) +
    geom_boxplot(alpha = 0.7, outlier.size = 1.5) +
    scale_y_continuous(labels = comma) +
    scale_fill_manual(values = pal[c(5,25)]) +
    theme_bw() +
    theme(panel.grid.major = element_blank(),
          panel.grid.minor = element_blank(),
          axis.text.x = element_text(angle = 45, hjust = 1)) +
    labs(title = titulo, x = "Variable", y = "Valor", fill = "Grupo")
}

# ------------------------------
# C. MEDIAS SOLO PDET
# ------------------------------
plot_means_pdet <- function(df, vars, titulo){
  df %>%
    filter(pdet == 1) %>%
    select(all_of(vars)) %>%
    pivot_longer(cols = everything(), names_to = "variable", values_to = "valor") %>%
    mutate(variable = nombres_descriptivos_dicc[variable]) %>%
    group_by(variable) %>%
    summarise(media = mean(valor, na.rm = TRUE), .groups = "drop") %>%
    ggplot(aes(x = variable, y = media)) +
    geom_col(fill = pal[20]) +
    theme_bw() +
    theme(panel.grid.major = element_blank(),
          panel.grid.minor = element_blank(),
          axis.text.x = element_text(angle = 45, hjust = 1)) +
    labs(title = titulo, x = "Variable", y = "Media")
}

# ------------------------------
# D. BOXPLOT SOLO PDET
# ------------------------------
plot_box_pdet <- function(df, vars, titulo){
  df %>%
    filter(pdet == 1) %>%
    select(all_of(vars)) %>%
    pivot_longer(cols = everything(), names_to = "variable", values_to = "valor") %>%
    mutate(variable = nombres_descriptivos_dicc[variable]) %>%
    ggplot(aes(x = variable, y = valor)) +
    geom_boxplot(fill = pal[20], alpha = 0.7, outlier.size = 1.5) +
    scale_y_continuous(labels = comma) +
    theme_bw() +
    theme(panel.grid.major = element_blank(),
          panel.grid.minor = element_blank(),
          axis.text.x = element_text(angle = 45, hjust = 1)) +
    labs(title = titulo, x = "Variable", y = "Valor")
}


############################################################
# GRÁFICOS POR CATEGORÍA
############################################################
theme_horizontal_labels <- theme(
  axis.text.x = element_text(angle = 0, hjust = 0.5)
)

graf_violencia <- plot_means(base_completa,
           c("tasa_homicidios","tasa_extorsion"),
           "Variables de Violencia") + theme_horizontal_labels

graf_econo <- plot_means(base_completa,
           c("df_ing_propios","df_gast_inv","df_desemp_fisc", "participacion_terciarias"),
           "Variables Económicas") + theme_horizontal_labels

graf_social <- plot_means(base_completa,
           c("tasa_urbanizacion","tasa_sisben"),
           "Variables Sociales") + theme_horizontal_labels

graf_turismo1 <- plot_means(base_completa,
           c("llegadas_internacionales",
             "visitantes_extranjeros_no_residentes"),
           "Variables de Turismo") + theme_horizontal_labels

graf_turismo2 <- plot_means(base_alterna,
           c("tasa_empr_tur_alterna"),
           "Variables de Turismo") + theme_horizontal_labels

# BOXPLOTS
graf_box_violencia <- plot_box(base_completa,
           c("tasa_homicidios","tasa_extorsion"),
           "Distribución de Variables de Violencia") + theme_horizontal_labels

graf_box_econo <- plot_box(base_completa,
           c("df_ing_propios","df_gast_inv","df_desemp_fisc", "participacion_terciarias"),
           "Distribución de Variables Económicas") + theme_horizontal_labels

graf_box_social <- plot_box(base_completa,
           c("tasa_urbanizacion","tasa_sisben"),
           "Distribución de Variables Sociales") + theme_horizontal_labels

############################################################
# LISTA PARA GUARDAR GRÁFICOS
############################################################

graficos_estadisticas <- list(
  graf_econo, graf_social, graf_turismo2,
  graf_box_violencia, graf_box_econo, graf_box_social
)

nombres_archivo <- c(
  "Graficos-tablas/grafico_barras_economicas.png",
  "Graficos-tablas/grafico_barras_sociales.png",
  "Graficos-tablas/grafico_barras_empresasturismo.png",  
  "Graficos-tablas/grafico_boxplot_violencia.png",
  "Graficos-tablas/grafico_boxplot_economicas.png",
  "Graficos-tablas/grafico_boxplot_sociales.png"
)


############################################################
# GUARDAR TODOS LOS GRÁFICOS
############################################################

for(i in seq_along(graficos_estadisticas)){
  ggsave(
    filename = nombres_archivo[i],
    plot = graficos_estadisticas[[i]],
    width = 10, height = 7, dpi = 300
  )
}


############################################################
# TABLA ESTADÍSTICAS DESCRIPTIVAS (PDET vs No PDET)
############################################################

vars_graficos <- c(
  "df_ing_propios",
  "df_gast_inv",
  "df_desemp_fisc",
  "tasa_urbanizacion","tasa_sisben",
  "participacion_terciarias",
  "tasa_empr_tur_alterna"
)

nombres_descriptivos_tabla <- nombres_descriptivos_dicc[vars_graficos]

tabla_aer <- base_alterna %>%
  filter(pdet %in% c(0,1)) %>%
  select(pdet, all_of(vars_graficos)) %>%
  pivot_longer(cols = all_of(vars_graficos), names_to = "variable", values_to = "valor") %>%
  group_by(pdet, variable) %>%
  summarise(
    Min = min(valor, na.rm = TRUE),
    Q1 = quantile(valor, 0.25, na.rm = TRUE),
    Promedio = mean(valor, na.rm = TRUE),
    Mediana = median(valor, na.rm = TRUE),
    Q3 = quantile(valor, 0.75, na.rm = TRUE),
    Max = max(valor, na.rm = TRUE),
    Desviacion = sd(valor, na.rm = TRUE),
    .groups = "drop"
  ) %>%
  pivot_wider(
    names_from = pdet,
    values_from = c(Min, Q1, Promedio, Mediana, Q3, Max, Desviacion),
    names_prefix = "pdet_"
  ) %>%
  mutate(variable = nombres_descriptivos_tabla)

nombres_subcolumnas <- c(
  "Min", "Q1", "Promedio", "Mediana", "Q3", "Max", "Desv."
)

nombres_finales <- c(
  "Variable",
  nombres_subcolumnas, # 7 nombres para No PDET
  nombres_subcolumnas  # 7 nombres para PDET
)


tabla_html <- tabla_aer %>%
  kable(
    caption = "Estadísticas descriptivas por municipio PDET y No PDET",
    digits = 2, 
    format = "html",
    col.names = nombres_finales 
  ) %>%
  
  add_header_above(
    c(" " = 1,                 
      "No PDET" = 7,           # Agrupa 7 columnas
      "PDET" = 7               # Agrupa 7 columnas
    )
  ) %>%
  kable_classic(full_width = FALSE, html_font = "Cambria")

save_kable(tabla_html, "Graficos-tablas/tabla_final_estadisticas_graficos.html")

############################################################
# PROPORCIÓN MUNICIPIOS PDET CON VOCACIÓN TURÍSTICA
############################################################

conteo_municipios <- base_completa %>%
  select(codmpio, pdet, vocacion_turistica) %>%
  distinct() 

proporcion_pdet_turismo <- conteo_municipios %>%
  summarise(
    pdet_con_turismo = sum(pdet == 1 & vocacion_turistica == 1, na.rm = TRUE),
    total_pdet = sum(pdet == 1, na.rm = TRUE)
  ) %>%
  mutate(proporcion_final = (pdet_con_turismo / total_pdet) * 100)

tabla_pdet_turismo <- proporcion_pdet_turismo %>%
  rename(
    "Municipios PDET con vocación turística" = pdet_con_turismo,
    "Total Municipios PDET" = total_pdet,
    "Proporción (%)" = proporcion_final
  ) %>%
  kable(caption = "Proporción de municipios PDET con vocación turística",
        digits = 2, format = "html") %>%
  kable_classic(full_width = FALSE, html_font = "Cambria")

save_kable(tabla_pdet_turismo, "Graficos-tablas/tabla_proporcion_pdet_turismo.html")


# Tabla para LATEX

nombres_subcolumnas <- c("Min", "Q1", "Promedio", "Mediana", "Q3", "Max", "Desv.")

nombres_finales <- c(
  "Variable",
  nombres_subcolumnas, # 7 No PDET
  nombres_subcolumnas  # 7 PDET
)

align_spec <- "l | ccccccc || ccccccc" 

tabla_latex_final <- kbl(
    tabla_aer, 
    format = "latex", 
    col.names = nombres_finales,
    align = align_spec, 
    booktabs = TRUE,
    caption = "Estadísticas descriptivas por municipio PDET y No PDET",
    digits = 2
)

tabla_latex_final <- tabla_latex_final %>%
    add_header_above(c(" " = 1, "No PDET" = 7, "PDET" = 7))

cat(tabla_latex_final)

```

# 3. Visitantes extranjeros

La estrategia de identificación se basa en un modelo de diferencias en diferencias (DiD) que compara la evolución del turismo internacional entre municipios PDET y no PDET antes y después de 2017. La asignación de los 170 municipios PDET fue definida por criterios exógenos establecidos en el Decreto Ley 893 de 2017, lo que respalda la validez del diseño.

Los tres modelos estiman el efecto del tratamiento sobre los **visitantes extranjeros no residentes**, usando la metodología de Difference-in-Differences (DiD) con efectos fijos por municipio y año

1)  El Modelo 1 restringe la muestra únicamente a los municipios PDET y compara aquellos con vocación turística frente a los que no la tienen. Es un análisis interno dentro de los PDET para evaluar si la vocación turística amplifica el efecto posterior a 2017.

2)  El Modelo 2 compara los municipios PDET turísticos con los municipios No PDET, evaluando si los PDET con vocación turística presentan un crecimiento diferencial en turismo después de 2017 frente a municipios sin intervención PDET.

3)  El Modelo 3 utiliza la muestra completa y compara los municipios PDET con los municipios No PDET, estimando el efecto promedio del programa PDET después de 2017, sin considerar la vocación turística.

#### 3.1 Tendencias Paralelas sin PSM

Como primer paso, realizamos un estudio de eventos para evaluar el supuesto fundamental del enfoque DiD: las tendencias paralelas sin PSM, según el cual ambos grupos habrían seguido trayectorias similares en ausencia del programa.

Los valores del gráfico representan la distancia temporal respecto al año del tratamiento: –4 corresponde a cuatro años antes (2013), –3 a tres años antes (2014), –2 a dos años antes (2015) y –1 al año inmediatamente anterior (2016). El valor 0 indica el año del tratamiento (2017). Los valores positivos reflejan el período posterior: +1 equivale a un año después (2018), +2 a dos años después (2019), +3 a tres años después (2020) y +4 a cuatro años después (2021).

```{r}
# ======================================================
# CREAR AÑO DE TRATAMIENTO
# ======================================================

base_total_event <- base_completa %>%
  mutate(
    treat_year = if_else(pdet == 1, 2017, Inf)
  )

# Declarar panel 
base_total_event <- panel(
  base_total_event,
  ~ codmpio + ano
)

# ======================================================
# ESTIMAR MODELO 
# ======================================================

modelo_sunab <- feols(
  log1p(visitantes_extranjeros_no_residentes) ~ 
    sunab(treat_year, ano) +
    l(log_pobl_tot, 1) +             
    l(tasa_urbanizacion, 1) +        
    l(participacion_terciarias, 1) + 
    l(tasa_sisben, 1)   | 
    codmpio + ano,
  data = base_total_event,
  cluster = ~ cod_dpto
)

etable(modelo_sunab, fitstat = c("n", "r2"))


# ======================================================
# GRÁFICO ESTUDIO DE EVENTO
# ======================================================

# Paleta
pal <- paletteer_c("grDevices::BluGrn", 30)
col_evento <- pal[1]

# Gráfico 
iplot(
  modelo_sunab,
  xlab = "Años relativos al tratamiento (Año base: 2017)",
  ylab = "Variación en Visitantes Extranjeros",
  main = "Impacto del PDET sobre Visitantes Extranjeros",
  col = col_evento,
  ref.line = 0,
  pt.pch = 20,
  ci.lty = 2,
  grid = TRUE
)

# Guardar el mismo gráfico
p <- recordPlot()

png("Graficos-tablas/tenparalelassinpsm.png", width = 2400, height = 1600, res = 300)
replayPlot(p)
dev.off()

```

#### 3.2 Modelo sin PSM con nuevas variables y aproximación comparada

```{r}
# ======================================================
# ESTANDARIZACIÓN DE LLAVES
# ======================================================

base_completa <- base_completa %>%
  mutate(
    codmpio  = str_pad(as.character(codmpio), 5, pad = "0"),
    cod_dpto = as.character(cod_dpto)
  )


# ======================================================
# CREACIÓN DE VARIABLE POST-TRATAMIENTO
# ======================================================

base_completa <- base_completa %>%
  mutate(post = as.numeric(ano >= 2017))


# ======================================================
# CREACIÓN DE CONTROLES CON LAG POR MUNICIPIO
# ======================================================
base_lags <- base_completa %>%
  arrange(codmpio, ano) %>%
  group_by(codmpio) %>%
  mutate(
    l_log_pobl_tot   = lag(log_pobl_tot, 1),
    l_tasa_urbanizacion = lag(tasa_urbanizacion, 1),
    l_tasa_sisben    = lag(tasa_sisben, 1),

    # Economía
    l_participacion_terciarias = lag(participacion_terciarias, 1),

  ) %>%
  ungroup()


# Volvemos a definir post (por consistencia)
base_lags <- base_lags %>% mutate(post = as.numeric(ano >= 2017))

# Eliminamos NA de los lags
base_lags <- base_lags %>% filter(!is.na(l_log_pobl_tot))

# ======================================================
# CREACIÓN DE VARIABLE tratado_tur
# ======================================================

base_lags <- base_lags %>%
  mutate(
    tratado_tur = if_else(pdet == 1 & vocacion_turistica == 1, 1L, 0L)
  )

muestra_modelo2 <- base_lags %>%
  filter(pdet == 0 | (pdet == 1 & vocacion_turistica == 1)) %>%
  mutate(
    tratado_tur = if_else(pdet == 1 & vocacion_turistica == 1, 1L, 0L)
  )


# ==============================================================================
# ESTIMACIONES DiD (SIN PSM)
# ==============================================================================

# Modelo 1: Dentro de PDET (Turístico vs No Turístico) 
muestra_modelo1 <- base_lags %>%
  filter(pdet == 1) %>% 
  mutate(
    pdet_tur_dummy = if_else(vocacion_turistica == 1, 1L, 0L)
  )


model_1_nopsm <- felm(
  log1p(visitantes_extranjeros_no_residentes) ~ 
    pdet_tur_dummy:post +
    l_log_pobl_tot + 
    l_tasa_urbanizacion + 
    l_tasa_sisben +
    l_participacion_terciarias
  | codmpio + ano | 0 | cod_dpto,
  data = muestra_modelo1
)


# Modelo 2: PDET Turístico vs No PDET 
model_2_nopsm <- felm(
  log1p(visitantes_extranjeros_no_residentes) ~ 
    tratado_tur:post +
    l_log_pobl_tot + 
    l_tasa_urbanizacion + 
    l_tasa_sisben +
    l_participacion_terciarias
  | codmpio + ano | 0 | cod_dpto,
  data = muestra_modelo2
)



# Modelo 3: PDET vs No PDET 
model_3_nopsm <- felm(
  log1p(visitantes_extranjeros_no_residentes) ~ 
    pdet:post +
    l_log_pobl_tot + 
    l_tasa_urbanizacion + 
    l_tasa_sisben +
    l_participacion_terciarias
  | codmpio + ano | 0 | cod_dpto,
  data = base_lags
)

```

#### 3.3 Tabla comparación modelos sin PSM

```{r}
model_1_nopsm
model_2_nopsm
model_3_nopsm

# ==============================================================================
# RESULTADOS EN LATEX COMPARACIÓN DE MODELOS
# ==============================================================================

coef_map <- c(
  # Dummies principales por modelo
  "pdet_tur_dummy"               = "PDET turístico (M1)",
  "tratado_tur"                  = "Tratado turístico (M2)",
  "pdet"                         = "PDET (Tratamiento M3)",

  # Interacciones DiD
  "pdet_tur_dummy:post"          = "PDET turístico × Post (M1)",
  "tratado_tur:post"             = "Tratado turístico × Post (M2)",
  "pdet:post"                    = "PDET × Post (M3)",

  # Controles
  "l_log_pobl_tot"               = "Lag log población total",
  "l_tasa_urbanizacion"          = "Lag tasa urbanización",
  "l_tasa_sisben"                = "Lag tasa SISBEN",
  "l_participacion_terciarias"   = "Lag participación terciarias"
)

modelsummary(
  list(
    "M1: Entre municipios PDET (Turísticos vs. No turísticos)" = model_1_nopsm,
    "M2: Entre municipios turísticos (PDET vs. No PDET)" = model_2_nopsm,
    "M3: PDET vs. No PDET (general)" = model_3_nopsm
  ),
  estimate  = "{estimate}{stars}",
  statistic = "({std.error})",
  coef_map  = coef_map,
  vcov      = function(x) x$clustervcv,
  title     = "Resultados DiD: Comparación Sin PSM",
  output    = "latex_tabular"
)


```

#### 3.4 Tendencias Parelalas con PSM

En esta sección, realizamos un estudio de evento más consistente debido a que usamos el Propensity Score Matching (PSM) usando el año 2016 como periodo pretratamiento con el fin de comparar municipios PDET y no PDET que sean similares antes del tratamiento

```{r}
# ======================================================
# PSM PREVIO AL EVENT STUDY (Año pretratamiento 2016)
# ======================================================

psm_event_extran <- matchit(
  pdet ~ log_pobl_tot + tasa_urbanizacion + tasa_sisben + participacion_terciarias,
  data = base_completa %>% filter(ano == 2016),
  method = "nearest",
  ratio = 1
)

# Municipios emparejados
matched_ids_extran <- match.data(psm_event_extran) %>% pull(codmpio)

# Panel filtrado solo para matched
base_total_matched <- base_completa %>%
  filter(codmpio %in% matched_ids_extran)


# ======================================================
# CREAR AÑO DE TRATAMIENTO PARA EL PANEL EMPAREJADO
# ======================================================

base_total_event_psm <- base_total_matched %>%
  mutate(
    treat_year = if_else(pdet == 1, 2017, Inf)
  )

# Declarar panel
base_total_event_psm <- panel(
  base_total_event_psm,
  ~ codmpio + ano
)


# ======================================================
# ESTIMAR MODELO EVENT STUDY CON PSM
# ======================================================

modelo_sunab_psm <- feols(
  log1p(visitantes_extranjeros_no_residentes) ~ 
    sunab(treat_year, ano) +
    l(tasa_sisben, 1) +
    l(tasa_homicidios, 1) | 
    codmpio + ano,
  data = base_total_event_psm,
  cluster = ~ cod_dpto
)

etable(modelo_sunab_psm, fitstat = c("n", "r2"))


# ======================================================
# GRÁFICO EVENT STUDY (con PSM)
# ======================================================

# Paleta de color
pal <- paletteer_c("grDevices::BluGrn", 30)
col_evento <- pal[1]

# Graficar en pantalla
iplot(
  modelo_sunab_psm,
  xlab = "Años relativos al tratamiento (Año base: 2017)",
  ylab = "Variación en visitantes extranjeros",
  main = "Test de Tendencias Paralelas (PDET vs No PDET) – Con PSM",
  col = col_evento,
  ref.line = 0,
  pt.pch = 20,
  ci.lty = 2,
  grid = TRUE
)

# Guardar el gráfico
p <- recordPlot()

png("Graficos-tablas/modelo_extranjeros_psm_iplot.png",
    width = 2400, height = 1600, res = 300)
replayPlot(p)
dev.off()

```

#### 3.5 Modelo con PSM

El objetivo es mejorar la validez del diseño cuasiexperimental haciendo comparables los municipios tratados y no tratados antes del tratamiento (año 2016) y usar esos pesos en una estimación DID con efectos fijos para eso usamos una combinación de PSM con DiD.

Replicamos los tres modelos explicados anteriormente.

```{r}
# ==============================================================================
# PSM MUNICIPIO (AÑO 2016) + DID PONDERADOS
# ==============================================================================

# Covariables del matching 
covariables_psm <- c(
  "codmpio", "pdet",
  "l_log_pobl_tot", 
  "l_tasa_urbanizacion",
  "l_tasa_sisben", 
  "l_participacion_terciarias"
)

# Base del matching 2016
base_matching_2016 <- base_lags %>%
  filter(ano == 2016) %>%
  select(all_of(covariables_psm)) %>%
  na.omit()

# -------------------------------------------------------------------------
# MATCHING MODELO 1: Dentro de PDET (Turístico vs No Turístico)
# -------------------------------------------------------------------------

# Construcción de la base del modelo
base_matching_m1 <- base_lags %>%
  filter(ano == 2016 & pdet == 1) %>%
  select(
    codmpio, 
    vocacion_turistica, 
    l_log_pobl_tot,
    l_tasa_urbanizacion, 
    l_tasa_sisben,
    l_participacion_terciarias
  ) %>%
  na.omit()

# Matching
set.seed(789)
match_out_m1 <- matchit(
  vocacion_turistica ~ l_log_pobl_tot + l_tasa_urbanizacion +
    l_tasa_sisben + l_participacion_terciarias,
  data = base_matching_m1,
  method="nearest", distance="logit", ratio=1, replace=FALSE
)

summary(match_out_m1)
bal_m1 <- bal.tab(match_out_m1, un=TRUE)
print(bal_m1)
love.plot(bal_m1, threshold=.1, main="Love plot: M1")

# Construcción del panel ponderado
datos_matched_m1 <- match.data(match_out_m1) %>%
  select(codmpio, weights) %>%
  distinct(codmpio, .keep_all = TRUE)

base_panel_psm_m1 <- base_lags %>%
  filter(codmpio %in% datos_matched_m1$codmpio) %>%
  left_join(datos_matched_m1, by="codmpio")

stopifnot(sum(is.na(base_panel_psm_m1$weights))==0)

muestra_modelo1_psm <- base_panel_psm_m1 %>%
  filter(pdet == 1) %>%  
  mutate(
    tratado_tur = if_else(vocacion_turistica == 1, 1L, 0L)
  )

# Estimación DID ponderado
modelo_1_psm <- felm(
  log1p(visitantes_extranjeros_no_residentes) ~ 
    tratado_tur:post + 
    l_log_pobl_tot + l_tasa_urbanizacion + l_tasa_sisben +
    l_participacion_terciarias
  | codmpio + ano | 0 | cod_dpto,
  data = muestra_modelo1_psm,
  weights = muestra_modelo1_psm$weights
)


# -------------------------------------------------------------------------
# MATCHING MODELO 2: PDET TURÍSTICO vs No PDET
# -------------------------------------------------------------------------

# Construcción de la base del modelo
base_matching_m2 <- base_lags %>%
  filter(ano == 2016) %>%
  mutate(tratamiento_m2 = if_else(pdet == 1 & vocacion_turistica == 1, 1L, 0L)) %>%
  select(
    codmpio, tratamiento_m2, l_log_pobl_tot, l_tasa_urbanizacion, l_tasa_sisben, l_participacion_terciarias
  ) %>%
  na.omit()

# Matching
set.seed(456)
match_out_m2 <- matchit(
  tratamiento_m2 ~ l_log_pobl_tot + l_tasa_urbanizacion +
    l_tasa_sisben + l_participacion_terciarias,
  data = base_matching_m2,
  method = "nearest", distance="logit", ratio=1, replace=FALSE
)

summary(match_out_m2)
bal_m2 <- bal.tab(match_out_m2, un=TRUE)
print(bal_m2)
love.plot(bal_m2, threshold=.1, main="Love plot: M2")

# Construcción del panel ponderado
datos_matched_m2 <- match.data(match_out_m2) %>%
  select(codmpio, weights) %>%
  distinct(codmpio, .keep_all = TRUE)

base_panel_psm_m2 <- base_lags %>%
  filter(codmpio %in% datos_matched_m2$codmpio) %>%
  left_join(datos_matched_m2, by="codmpio")

stopifnot(sum(is.na(base_panel_psm_m2$weights))==0)

# Estimación DID ponderado
modelo_2_psm <- felm(
  log1p(visitantes_extranjeros_no_residentes) ~ 
    tratado_tur:post + 
    l_log_pobl_tot + l_tasa_urbanizacion + l_tasa_sisben +
    l_participacion_terciarias
  | codmpio + ano | 0 | cod_dpto,
  data = base_panel_psm_m2,
  weights = base_panel_psm_m2$weights
)


# -------------------------------------------------------------------------
# MATCHING MODELO 3: PDET vs No PDET
# -------------------------------------------------------------------------

# Matching
set.seed(123)
match_out_m3 <- matchit(
  formula = pdet ~
    l_log_pobl_tot + l_tasa_urbanizacion + l_tasa_sisben +
    l_participacion_terciarias,
  data = base_matching_2016,
  method = "nearest",
  distance = "logit",
  ratio = 1,
  replace = FALSE
)

summary(match_out_m3)
bal_m3 <- bal.tab(match_out_m3, un = TRUE)
print(bal_m3)
love.plot(bal_m3, threshold = .1, main = "Love plot: M3 (PDET vs No PDET)")

# Construcción del panel ponderado 
datos_matched_m3 <- match.data(match_out_m3) %>%
  select(codmpio, weights) %>%
  distinct(codmpio, .keep_all = TRUE)

base_panel_psm_m3 <- base_lags %>%
  filter(codmpio %in% datos_matched_m3$codmpio) %>%
  left_join(datos_matched_m3, by="codmpio")

stopifnot(sum(is.na(base_panel_psm_m3$weights))==0)

# Estimación DID ponderado
modelo_3_psm <- felm(
  log1p(visitantes_extranjeros_no_residentes) ~ 
    pdet:post +
    l_log_pobl_tot + l_tasa_urbanizacion + l_tasa_sisben +
    l_participacion_terciarias
  | codmpio + ano | 0 | cod_dpto,
  data = base_panel_psm_m3,
  weights = base_panel_psm_m3$weights
)

```

#### 3.6 Tabla comparación con PSM

```{r}
modelo_1_psm
modelo_2_psm
modelo_3_psm

# ==============================================================================
# RESULTADOS EN LATEX COMPARACIÓN DE MODELOS
# ==============================================================================

coef_map <- c(
  # Interacciones del tratamiento
  "tratado_tur:post"            = "Tratado turístico × Post (M1–M2)",
  "pdet:post"                   = "PDET × Post (M3)",

  # Controles
  "l_log_pobl_tot"              = "Lag log población total",
  "l_tasa_urbanizacion"         = "Lag tasa urbanización",
  "l_tasa_sisben"               = "Lag tasa SISBEN",
  "l_participacion_terciarias"  = "Lag participación terciarias"
)

modelsummary(
  list(
    "M1 (DiD + PSM) Entre PDET (Turísticos vs No turísticos)" = modelo_1_psm,
    "M2 (DiD + PSM) Entre turísticos (PDET vs No PDET)" = modelo_2_psm,
    "M3 (DiD + PSM) PDET vs No PDET (general)" = modelo_3_psm
  ),
  estimate  = "{estimate}{stars}",
  statistic = "({std.error})",
  coef_map  = coef_map,
  vcov      = function(x) x$clustervcv,
  title     = "Resultados DiD con PSM: Comparación de Modelos",
  output    = "latex_tabular"
)

```

\

# 4 Tasa de empresas turísticas

Como se explicó en la sesión 3, la estrategia de identificación se basa en un modelo de diferencias en diferencias (DiD), pero en este apartado se cambia la variable dependiente por la tasa de empresas turísticas y se corren los tres modelos explicados anteriormente.

#### 4.1 Tendencias Paralelas sin PSM

Los valores del gráfico representan la distancia temporal respecto al año del tratamiento: –4 corresponde a cuatro años antes (2013), –3 a tres años antes (2014), –2 a dos años antes (2015) y –1 al año inmediatamente anterior (2016). El valor 0 indica el año del tratamiento (2017). Los valores positivos reflejan el período posterior: +1 equivale a un año después (2018), +2 a dos años después (2019), +3 a tres años después (2020) y +4 a cuatro años después (2021).

```{r}
# ======================================================
# 1. CREAR AÑO DE TRATAMIENTO
# ======================================================
base_alterna_event <- base_alterna %>%
  mutate(
    treat_year = if_else(pdet == 1, 2017, Inf)
  )

# Panel
base_alterna_event <- panel(base_alterna_event, ~ codmpio + ano)

# ======================================================
# 2. ESTIMAR MODELO 
# ======================================================
modelo_alterno <- feols(
  (tasa_empr_tur_alterna) ~ 
    sunab(treat_year, ano) +
    l(log_pobl_tot, 1) +             
    l(tasa_urbanizacion, 1) +        
    l(participacion_terciarias, 1) + 
    l(tasa_sisben, 1)   | 
    codmpio + ano,
  data = base_alterna_event,
  cluster = ~ cod_dpto
)

etable(modelo_alterno, fitstat = c("n", "r2"))


# ======================================================
# 3. GRÁFICO EVENT STUDY 
# ======================================================
# Paleta
pal <- paletteer_c("grDevices::BluGrn", 30)
col_evento <- pal[1]

# Gráfico en pantalla
iplot(
  modelo_alterno,
  xlab = "Años relativos al tratamiento (Año base: 2017)",
  ylab = "Variación en Tasa de empresas turísticas",
  main = "Test de Tendencias Paralelas (PDET vs No PDET)",
  col = col_evento,
  ref.line = 0,
  pt.pch = 20,
  ci.lty = 2,
  grid = TRUE
)

# --- Guardar el mismo gráfico, SIN repetir iplot ---
p <- recordPlot()  # captura lo que ya se dibujó en pantalla

png("Graficos-tablas/modelo_alterno_iplot.png", width = 2400, height = 1600, res = 300)
replayPlot(p)      # reproduce el gráfico capturado
dev.off()

```

#### 4.2 Modelo sin PSM con nuevas variables

```{r}

base_alterna <- base_alterna %>%
  mutate(
    tasanumagencia_alterna    = (numagencia_alterna / pobl_tot) * 100000)

##### MODELO 1: Diferencias en Diferencias – Municipios PDET vs No PDET

# ======================================================
# ESTANDARIZACIÓN DE LLAVES
# ======================================================

base_alterna <- base_alterna %>%
  mutate(
    codmpio  = str_pad(as.character(codmpio), 5, pad = "0"),
    cod_dpto = as.character(cod_dpto)
  )

# ======================================================
# CREACIÓN DE CONTROLES CON LAG POR MUNICIPIO
# ======================================================

base_lags_alterna <- base_alterna %>%
  arrange(codmpio, ano) %>%
  group_by(codmpio) %>%
  mutate(
    tasanumagencia_alterna,
    l_log_pobl_tot   = lag(log_pobl_tot, 1),
    l_tasa_urbanizacion = lag(tasa_urbanizacion, 1),
    l_tasa_sisben    = lag(tasa_sisben, 1),

    # Economía
    l_participacion_terciarias = lag(participacion_terciarias, 1),

  ) %>%
  ungroup()

# Volvemos a definir post (por consistencia)
base_lags_alterna <- base_lags_alterna %>% mutate(post = as.numeric(ano >= 2017))

# Eliminamos NA de los lags
base_lags_alterna <- base_lags_alterna %>% filter(!is.na(l_log_pobl_tot))

##### MODELO 1: DID – PDET Turístico vs PDET No Turístico

# ======================================================
# CREACIÓN DE MUESTRA PARA MODELO 1
# ======================================================

muestra_modelo1a <- base_lags_alterna %>%
  filter(pdet == 1) %>%  
  mutate(
    tratado_tur = if_else(vocacion_turistica == 1, 1L, 0L)
  )

# ======================================================
# MODELO 1 – DID: entre municipios PDET (sin PSM)
# ======================================================
modelo_1a_nopsm <- felm(
 tasanumagencia_alterna ~ 
    tratado_tur:post  +
    l_log_pobl_tot +
    l_tasa_urbanizacion +
    l_tasa_sisben +
    l_participacion_terciarias 
  | codmpio + ano
  | 0 
  | cod_dpto,
  data = muestra_modelo1a
)

stargazer(
  modelo_1a_nopsm,
  title = "Modelo 1 – DiD: PDET con vocación turística vs PDET sin vocación turística (sin PSM)",
  type  = "text",   
  dep.var.labels = "tasa de empresas turísticas",
  
covariate.labels = c(
  "Lag log población total",
  "Lag tasa urbanización",
  "Lag tasa SISBEN",
  "Lag participación sector terciario",
  "Tratado_tur × Post"
),
keep = c(
  "l_log_pobl_tot",
  "l_tasa_urbanizacion",
  "l_tasa_sisben",
  "l_participacion_terciarias",
  "tratado_tur:post"
)
,
  omit.stat = c("f", "ser", "rsq"),
  no.space = TRUE
)



##### MODELO 2: DID – PDET Turístico vs No PDET

# ======================================================
# CREACIÓN DE VARIABLE tratado_tur
# ======================================================

base_lags_alterna <- base_lags_alterna %>%
  mutate(
    tratado_tur = if_else(pdet == 1 & vocacion_turistica == 1, 1L, 0L)
  )

muestra_modelo2a <- base_lags_alterna %>%
  filter(pdet == 0 | (pdet == 1 & vocacion_turistica == 1)) %>%
  mutate(
    tratado_tur = if_else(pdet == 1 & vocacion_turistica == 1, 1L, 0L)
  )


# ======================================================
# MODELO 2 – DID: PDET Turístico vs No PDET (sin PSM)
# ======================================================

modelo_2a_nopsm <- felm(
 tasanumagencia_alterna ~ 
    tratado_tur:post  +
    l_log_pobl_tot +
    l_tasa_urbanizacion +
    l_tasa_sisben +
    l_participacion_terciarias 
  | codmpio + ano
  | 0 
  | cod_dpto,
  data = muestra_modelo2a
)

stargazer(
  modelo_2a_nopsm,
  title = "Modelo 2 – DiD: PDET con vocación turística vs No PDET (sin PSM)",
  type  = "text",   
  dep.var.labels = "tasa de empresas turísticas",
  
covariate.labels = c(
  "Lag log población total",
  "Lag tasa urbanización",
  "Lag tasa SISBEN",
  "Lag participación sector terciario",
  "Tratado_tur × Post"
),

keep = c(
  "l_log_pobl_tot",
  "l_tasa_urbanizacion",
  "l_tasa_sisben",
  "l_participacion_terciarias",
  "tratado_tur:post"
)
,
  omit.stat = c("f", "ser", "rsq"),
  no.space = TRUE
)



# ======================================================
# MODELO 3 – DID: PDET vs No PDET (sin PSM)
# ======================================================

modelo_3a_nopsm <- felm(
 tasanumagencia_alterna ~ 
    pdet:post +
    l_log_pobl_tot +
    l_tasa_urbanizacion +
    l_tasa_sisben +
    l_participacion_terciarias 
  | codmpio + ano
  | 0 
  | cod_dpto,
  data = base_lags_alterna
)

stargazer(
  modelo_3a_nopsm,
  title = "Modelo 3 – DiD PDET vs No PDET (sin PSM)",
  type  = "text",
  dep.var.labels = "tasa de empresas turísticas",
  
  covariate.labels = c(
    "Lag log población total",
    "Lag tasa urbanización",
    "Lag tasa SISBEN",
    "Lag participación sector terciario",
    "PDET × Post"
  ),

  keep = c(
    "l_log_pobl_tot",
    "l_tasa_urbanizacion",
    "l_tasa_sisben",
    "l_participacion_terciarias",
    "pdet:post"
  ),

  omit.stat = c("f", "ser", "rsq"),
  no.space = TRUE
)
```

#### 4.3 Tabla de comparación sin PSM

```{r}
modelo_1a_nopsm
modelo_2a_nopsm
modelo_3a_nopsm
# ==============================================================================
# RESULTADOS EN LATEX – COMPARACIÓN DE MODELOS (SIN PSM)
# ==============================================================================
coef_map_alt <- c(
  # Interacciones DiD
  "tratado_tur:post"             = "Tratado turístico × Post (M1 y M2)",
  "pdet:post"                    = "PDET × Post (M3)",

  # Controles
  "l_log_pobl_tot"               = "Lag log población total",
  "l_tasa_urbanizacion"          = "Lag tasa urbanización",
  "l_tasa_sisben"                = "Lag tasa SISBEN",
  "l_participacion_terciarias"   = "Lag participación terciarias"
)

modelsummary(
  list(
    "M1: PDET turísticos vs PDET no turísticos" = modelo_1a_nopsm,
    "M2: PDET turísticos vs No PDET"            = modelo_2a_nopsm,
    "M3: PDET vs No PDET (general)"             = modelo_3a_nopsm
  ),
  estimate  = "{estimate}{stars}",
  statistic = "({std.error})",
  coef_map  = coef_map_alt,
  vcov      = function(x) x$clustervcv,
  title     = "Resultados DiD – Tasa de empresas turísticas (sin PSM)",
  output    = "latex_tabular"
)

```

#### 4.4 Tendencias Parelalas con PSM

```{r}
# ======================================================
# PSM PREVIO AL EVENT STUDY
# ======================================================

# Usamos el año pretratamiento (2016)
psm_event <- matchit(
  pdet ~ log_pobl_tot + tasa_urbanizacion + tasa_sisben + participacion_terciarias,
  data = base_alterna %>% filter(ano == 2016),
  method = "nearest",
  ratio = 1
)

# Obtener municipios emparejados
matched_ids_event <- match.data(psm_event) %>% pull(codmpio)

# Filtramos todo el panel para esos municipios
base_alterna_matched <- base_alterna %>%
  filter(codmpio %in% matched_ids_event)

# ======================================================
# CREAR AÑO DE TRATAMIENTO (USANDO BASE EMPAREJAD
# ======================================================
base_alterna_event <- base_alterna_matched %>%
  mutate(
    treat_year = if_else(pdet == 1, 2017, Inf)
  )

# Declarar panel
base_alterna_event <- panel(base_alterna_event, ~ codmpio + ano)

# ======================================================
# CREAR AÑO DE TRATAMIENTO
# ======================================================
base_alterna_event <- base_alterna_matched %>%
  mutate(
    treat_year = if_else(pdet == 1, 2017, Inf)
  )

# Declarar panel
base_alterna_event <- panel(base_alterna_event, ~ codmpio + ano)

# ======================================================
# ESTIMAR MODELO EVENT STUDY CON PSM
# ======================================================
modelo_alterno_psm <- feols(
  tasa_empr_tur_alterna ~ 
    sunab(treat_year, ano) +
    l(log_pobl_tot, 1) +             
    l(tasa_urbanizacion, 1) +        
    l(participacion_terciarias, 1) + 
    l(tasa_sisben, 1)   | 
    codmpio + ano,
  data = base_alterna_event,
  cluster = ~ cod_dpto
)

etable(modelo_alterno_psm, fitstat = c("n", "r2"))

# ======================================================
# GRÁFICO EVENT STUDY (con PSM)
# ======================================================
# Paleta
pal <- paletteer_c("grDevices::BluGrn", 30)
col_evento <- pal[1]

# Gráfico en pantalla
iplot(
  modelo_alterno_psm,
  xlab = "Años relativos al tratamiento (Año base: 2017)",
  ylab = "Variación en Tasa de empresas turísticas",
  main = "Test de Tendencias Paralelas (PDET vs No PDET) - Con PSM",
  col = col_evento,
  ref.line = 0,
  pt.pch = 20,
  ci.lty = 2,
  grid = TRUE
)

# Guardar el gráfico
p <- recordPlot()

png("Graficos-tablas/modelo_alterno_psm_iplot.png",
    width = 2400, height = 1600, res = 300)
replayPlot(p)
dev.off()


```

#### 4.5 Modelo con PSM, nuevas variables y aproximación comparada

En este código se implementa Propensity Score Matching (PSM) para construir un grupo de control comparable usando las características basales de los municipios, se obtienen los pesos generados por el emparejamiento y se incorporan a un modelo de Diferencias en Diferencias estimado con felm(), manteniendo efectos fijos por municipio y año. Además, se evalúa el balance antes y después del matching con cobalt y finalmente se generan tablas de resultados con stargazer, replicando tus modelos previos pero ahora ajustados por PSM.

```{r}
# ======================================================
# VARIABLES DE INTERÉS
# ======================================================
vars_psm <- c(
  "log_pobl_tot",
  "tasa_urbanizacion",
  "tasa_sisben",
  "participacion_terciarias"
)


# ======================================================
# PSM PARA MODELO 1
# ======================================================
muestra1_pre <- base_lags_alterna %>%
  filter(pdet == 1, ano == 2016) %>%
  mutate(tur = vocacion_turistica)

psm_mod1 <- matchit(
  tur ~ log_pobl_tot + tasa_urbanizacion + tasa_sisben + participacion_terciarias,
  data = muestra1_pre,
  method = "nearest",
  ratio = 1
)

matched_ids1 <- match.data(psm_mod1) %>% pull(codmpio)

muestra_modelo1a_psm <- base_lags_alterna %>%
  filter(codmpio %in% matched_ids1)

# ======================================================
# DID CON BASE EMPAREJADA – MODELO 1
# ======================================================

modelo_1a_psm <- felm(
  tasanumagencia_alterna ~ 
    tratado_tur:post +
    l_log_pobl_tot +
    l_tasa_urbanizacion +
    l_tasa_sisben +
    l_participacion_terciarias 
  | codmpio + ano
  | 0 
  | cod_dpto,
  data = muestra_modelo1a_psm
)

stargazer(
  modelo_1a_psm,
  title = "Modelo 1 – PDET turístico vs PDET no turístico (con PSM)",
  type = "text",
  dep.var.labels = "tasa de empresas turísticas",
  covariate.labels = c(
    "Lag log población total",
    "Lag tasa urbanización",
    "Lag tasa SISBEN",
    "Lag participación sector terciario",
    "Tratado_tur × Post"
  ),
  keep = c(
    "l_log_pobl_tot",
    "l_tasa_urbanizacion",
    "l_tasa_sisben",
    "l_participacion_terciarias",
    "tratado_tur:post"
  ),
  omit.stat = c("f", "ser", "rsq"),
  no.space = TRUE
)

# ======================================================
# PSM PARA MODELO 2
# ======================================================
base_lags_alterna <- base_lags_alterna %>%
  mutate(
    tratado_tur = if_else(pdet == 1 & vocacion_turistica == 1, 1L, 0L)
  )

psm_mod2 <- matchit(
  tratado_tur ~ log_pobl_tot + tasa_urbanizacion + tasa_sisben + participacion_terciarias,
  data = base_lags_alterna %>% filter(ano == 2016),
  method = "nearest",
  ratio = 1
)

matched_ids2 <- match.data(psm_mod2) %>% pull(codmpio)

muestra_modelo2a_psm <- base_lags_alterna %>%
  filter(codmpio %in% matched_ids2)

# ======================================================
# DID CON BASE EMPAREJADA – MODELO 2
# ======================================================
modelo_2a_psm <- felm(
  tasanumagencia_alterna ~ 
    tratado_tur:post +
    l_log_pobl_tot +
    l_tasa_urbanizacion +
    l_tasa_sisben +
    l_participacion_terciarias 
  | codmpio + ano
  | 0 
  | cod_dpto,
  data = muestra_modelo2a_psm
)

stargazer(
  modelo_2a_psm,
  title = "Modelo 2 – PDET turístico vs No PDET (con PSM)",
  type = "text",
  dep.var.labels = "tasa de empresas turísticas",
  covariate.labels = c(
    "Lag log población total",
    "Lag tasa urbanización",
    "Lag tasa SISBEN",
    "Lag participación sector terciario",
    "Tratado_tur × Post"
  ),
  keep = c(
    "l_log_pobl_tot",
    "l_tasa_urbanizacion",
    "l_tasa_sisben",
    "l_participacion_terciarias",
    "tratado_tur:post"
  ),
  omit.stat = c("f", "ser", "rsq"),
  no.space = TRUE
)

# ======================================================
# PSM
# ======================================================
psm_mod3 <- matchit(
  pdet ~ log_pobl_tot + tasa_urbanizacion + tasa_sisben + participacion_terciarias,
  data = base_lags_alterna %>% filter(ano == 2016),   # año PRE
  method = "nearest",
  ratio = 1
)

# Obtener matched IDs
matched_ids3 <- match.data(psm_mod3) %>% pull(codmpio)

# Filtrar todo el panel solo para esos municipios
base_matched3a <- base_lags_alterna %>%
  filter(codmpio %in% matched_ids3)

# ======================================================
# DID CON BASE EMPAREJADA – MODELO 3
# ======================================================

modelo_3a_psm <- felm(
  tasanumagencia_alterna ~ 
    pdet:post +
    l_log_pobl_tot +
    l_tasa_urbanizacion +
    l_tasa_sisben +
    l_participacion_terciarias 
  | codmpio + ano
  | 0 
  | cod_dpto,
  data = base_matched3a
)

stargazer(
  modelo_3a_psm,
  title = "Modelo 3 – DiD PDET vs No PDET (con PSM)",
  type = "text",
  dep.var.labels = "tasa de empresas turísticas",
  covariate.labels = c(
    "Lag log población total",
    "Lag tasa urbanización",
    "Lag tasa SISBEN",
    "Lag participación sector terciario",
    "PDET × Post"
  ),
  keep = c(
    "l_log_pobl_tot",
    "l_tasa_urbanizacion",
    "l_tasa_sisben",
    "l_participacion_terciarias",
    "pdet:post"
  ),
  omit.stat = c("f", "ser", "rsq"),
  no.space = TRUE
)


```

#### 4.6 Tabla de comparación con PSM

```{r}

# ==============================================================================
# TABLA LATEX – COMPARACIÓN DE MODELOS (CON PSM)
# ==============================================================================
coef_map_psm <- c(
  # Interacciones DiD
  "tratado_tur:post"             = "Tratado turístico × Post (M1 y M2)",
  "pdet:post"                    = "PDET × Post (M3)",

  # Controles
  "l_log_pobl_tot"               = "Lag log población total",
  "l_tasa_urbanizacion"          = "Lag tasa urbanización",
  "l_tasa_sisben"                = "Lag tasa SISBEN",
  "l_participacion_terciarias"   = "Lag participación terciarias"
)

modelsummary(
  list(
    "M1: PDET turísticos vs PDET no turísticos (con PSM)" = modelo_1a_psm,
    "M2: PDET turísticos vs No PDET (con PSM)"            = modelo_2a_psm,
    "M3: PDET vs No PDET (con PSM)"                       = modelo_3a_psm
  ),
  estimate  = "{estimate}{stars}",
  statistic = "({std.error})",
  coef_map  = coef_map_psm,
  vcov      = function(x) x$clustervcv,
  title     = "Resultados DiD – Tasa de empresas turísticas (con PSM)",
  output    = "latex_tabular"
)

```

# 5. Pruebas de robustez

## 5.1 Tendencias paralelas modelo final

```{r}

# Seleccionan variables
covariables_psm <- c(
  "log_pobl_tot", "tasa_urbanizacion", "tasa_sisben", "participacion_terciarias"
)
formula_psm <- as.formula(paste("tratado_tur ~ ", paste(covariables_psm, collapse = " + ")))

variable_dependiente <- "tasanumagencia_alterna"


# ======================================================
# 1. PSM PREVIO AL EVENT STUDY
# ======================================================
# Usamos los datos de 2016 (periodo pre-tratamiento) para el matching.
psm_event <- matchit(
  formula_psm,
  data = muestra_modelo1a_psm %>% filter(ano == 2016),
  method = "full" 
)

# Obtener los datos emparejados (con pesos)
df_matched_event <- match.data(psm_event)
df_event_study <- muestra_modelo1a_psm %>%
  left_join(df_matched_event %>% select(codmpio, weights), 
            by = "codmpio") %>%
  mutate(weights = ifelse(is.na(weights), 1, weights))

# ======================================================
# 2. CREAR AÑO DE TRATAMIENTO
# ======================================================
df_event_study <- df_event_study %>%
  mutate(
    treat_year = if_else(tratado_tur == 1, 2017, Inf) 
  )

# ======================================================
# 3. ESTIMAR MODELO EVENT STUDY CON PESOS
# ======================================================
modelo_event_study <- feols(
  tasanumagencia_alterna ~ 
    sunab(treat_year, ano, ref.p = -1) + 
    l(log_pobl_tot, 1) +           
    l(tasa_urbanizacion, 1) +      
    l(participacion_terciarias, 1) +
    l(tasa_sisben, 1) | 
    codmpio + ano,
  data = df_event_study,
  panel.id = ~ codmpio + ano,
  weights = ~ weights,
  cluster = ~ cod_dpto
)

etable(modelo_event_study, fitstat = c("n", "r2"))

# ======================================================
# 4. GRÁFICO EVENT STUDY
# ======================================================
iplot(
  modelo_event_study,
  xlab = "Años relativos al tratamiento (Año base: 2017)",
  ylab = "Variación en Tasa de empresas turísticas",
  main = "Test de Tendencias Paralelas (PDET Turístico vs No Turístico)",
  ref.line = 0,
  pt.pch = 20,
  ci.lty = 2,
  grid = TRUE
)

# Guardar 
robustez_1 <- recordPlot()

png("Graficos-tablas/modelo_pdet_turistico_robustez_1.png",
    width = 2400, height = 1600, res = 300)
replayPlot(robustez_1)
dev.off()
```

## 5.2 Robustez del Propensity Score Matching (PSM) modelo final

```{r}
# Definición de las covariables de control
covariables_psm <- c(
  "l_log_pobl_tot",
  "l_tasa_urbanizacion",
  "l_tasa_sisben",
  "l_participacion_terciarias"
)

# Variable de tratamiento
variable_tratamiento <- "tratado_tur"

# Variable dependiente
variable_dependiente <- "tasanumagencia_alterna"

formula_psm <- as.formula(paste(variable_tratamiento, " ~ ", paste(covariables_psm, collapse = " + ")))
formula_did_completa <- as.formula(paste(variable_dependiente, " ~ tratado_tur:post + ", paste(covariables_psm, collapse = " + ")))

# ======================================================
# Robustez del Propensity Score Matching (PSM)
# ======================================================

# Matching 
m.out.full <- matchit(formula_psm,
                        data = muestra_modelo1a_psm,
                        method = "full")

# Aplicar DiD con E.F. y Comparar ATT
df_full <- match.data(m.out.full)

modelo_full_felm <- felm(tasanumagencia_alterna ~ tratado_tur:post + l_log_pobl_tot + l_tasa_urbanizacion + l_tasa_sisben + l_participacion_terciarias | codmpio + ano | 0 | cod_dpto, 
                         data = df_full, 
                         weights = df_full$weights) 


# Tabla de balance para el matching full matching 
bal.tab(m.out.full, un = TRUE, stats = c("m", "sd", "ks"), binary = "std")

# Guardar gráfica
png("Graficos-tablas/robustez_2_psm_full_matching.png", 
    width = 800, 
    height = 600) 

love.plot(m.out.full, 
          stats = "mean.diffs", 
          threshold = 0.1,
          wrap = 50, 
          abs = TRUE,
          size = 4, 
          themes = theme(text = element_text(size = 12),
                         axis.title = element_text(size = 12),
                         axis.text = element_text(size = 12),
                         legend.text = element_text(size = 12),
                         legend.title = element_text(size = 12))
)
dev.off()
```
