---
title: "Trabajo final"
author: "Maria Camila Caraballo, Laura Sarif Rivera, Zaira Garcia"
output:
  pdf_document:
    latex_engine: xelatex
  word_document: default
geometry: top=1.5cm, bottom=1.5cm, left=2cm, right=2cm
output_dir: outputs
header-includes: \usepackage{adjustbox}
---

```{r setup, include= FALSE, echo=FALSE, message=FALSE, warning=FALSE}
knitr::opts_chunk$set(
  echo = FALSE,
  message = FALSE,
  warning = FALSE
)
knitr::opts_knit$set(root.dir = "C:/1. MECA/2025/EVALUACIACÓN DE IMPACTO- Raachid Raaj/Trabajo final/Trabajo-Final--Evaluaci-n-de-impacto")

tinytex::tlmgr_update(self = TRUE, all = TRUE)

if (!requireNamespace("tinytex", quietly = TRUE)) {
  install.packages("tinytex")
}
# Verificar si TinyTeX está instalado
if (tinytex::is_tinytex()) {
  message("TinyTeX detectado. Actualizando instalación...")

  # Actualizar gestor de paquetes (self) y todos los paquetes
  tinytex::tlmgr_update(self = TRUE, all = TRUE)

  message("✅ TinyTeX actualizado correctamente.")
} else {
  message("No se detecta TinyTeX. Si usas MikTeX o TeX Live, actualiza manualmente.")
}
```

```{r results='asis', echo=FALSE}
# Cargar liberias y paquetes

# Instalando pacman si se requiere
if (!require("pacman")) install.packages("pacman")

# Cargando los paquetes usando pacman
pacman::p_load(
  
  # A) Manipulación, limpieza y visualización de datos
  tidyverse,    # Colección de paquetes esenciales (incluye dplyr, ggplot2, etc.)
  dplyr,        # Manipulación de datos (ya incluido en tidyverse, pero lo dejamos explícito).
  ggplot2,      # Visualización de datos (incluido en tidyverse).
  scales,       # Manejo de escalas (ej. porcentajes, comas).
  skimr,        # Resúmenes estadísticos rápidos de data.frames.
  
  # B) Modelado y análisis estadístico/econométrico
  fixest,       # Modelos de efectos fijos de alto rendimiento.
  plm,          # Modelos para datos de panel.
  AER,          # Herramientas de econometría aplicada.
  lmtest,       # Pruebas de hipótesis para modelos de regresión.
  sandwich,     # Errores estándar robustos.
  survey,       # Análisis de encuestas complejas.
  MatchIt,      # Propensity Score Matching
  cobalt,
  lfe,
  ggiplot,
  fixest,
  stringr,
  stargazer,
  paletteer,
  
  # C) Importación, exportación y generación de reportes
  haven,        # Lectura/escritura de Stata, SAS, SPSS.
  stargazer,    # Tablas de regresión con formato publicable.
  knitr,        # Reportes dinámicos en RMarkdown.
  modelsummary, # Tablas y resúmenes comparativos de modelos.
  tinytex,      # Soporte para compilar a PDF con LaTeX en RMarkdown.
  readxl,
  kableExtra,
  janitor       #clean names
)
```

## 1. Limpieza de datos

```{r}
# ======================================================================
# BASES
# ======================================================================

educacion      <- read_excel("Datos/PANEL_DE_EDUCACION(2023).xlsx")
violencia      <- read_excel("Datos/PANEL_CONFLICTO_Y_VIOLENCIA(2024).xlsx")
gobierno       <- read_excel("Datos/PANEL_BUEN_GOBIERNO(2024).xlsx")
caracteristicas <- read_excel("Datos/PANEL_CARACTERISTICAS_GENERALES(2024).xlsx")
mpiopdet       <- read_excel("Datos/MunicipiosPDET.xlsx")
turismo        <- read_excel("Datos/turismo.xlsx")
#empresas_turisticas <- read_excel("Datos/empresas_activas_turismo.xlsx")
#indicadores_demo <- read_excel("Datos/indicadores_demograficos.xlsx")
#indicadores_econ <- read_excel("Datos/indicadores_econ.xlsx")
#indicadores_seg <- read_excel("Datos/indicadores_seguridad.xlsx")


# ======================================================================
# CARGA DE TODAS LAS HOJAS DE VALOR AGREGADO DEL DANE Y MONITOR DE TERRITORIO
# ======================================================================

#DANE
years <- as.character(2013:2022)

va_sector <- map_dfr(
  years,
  ~ read_excel("Datos/valor_agregado_mun.xlsx", sheet = .x) %>%
      mutate(ano = as.integer(.x))
)

#MONITOR
monitor <- "Datos/Monitor_Territorial.xlsx"

nombres_hojas <- c(
  "3-1-1_ValorAgregadoPerCapita",          
  "5-1_NumEmpresasActivas",    
  "5-1_NumAngencia",
  "5-1-1_TasaEmpresasActivas",
  "12-1-1_TasaHomicidios",
  "12-3-1_TasaExtorsiones",
  "12-8_CultivosIlicitos"
  
)

#Extracción de hojas relevantes para el análisis
leer_hoja_long <- function(hoja) {
  df <- read_excel(monitor, sheet = hoja)
  cols_ano <- names(df)[grepl("^[0-9]{4}$", names(df))]
  df <- df %>%
    select(
      Divipola,
      Departamento,
      Municipio,
      all_of(cols_ano)
    )
  # Pasar a formato long 
  df_long <- df %>%
    pivot_longer(
      cols = all_of(cols_ano),
      names_to = "Ano",
      values_to = "Valor"      
    ) %>%
    mutate(
      Ano = as.integer(Ano),
      Variable_Fuente = hoja
    )
  return(df_long)
}

#Unir las bases
base_long <- map_dfr(nombres_hojas, leer_hoja_long)

base_long <- base_long %>%
  mutate(
    Divipola     = as.character(Divipola),
    Departamento = str_squish(str_to_upper(Departamento)),
    Municipio    = str_squish(str_to_upper(Municipio))
  )

datos_monitor <- base_long %>%
  pivot_wider(
    id_cols    = c(Divipola, Departamento, Municipio, Ano),
    names_from = Variable_Fuente,
    values_from = Valor
  )

#Pasar a wide para tener una fila por municipio–año
datos_monitor <- base_long %>%
  pivot_wider(
    id_cols = c(Divipola, Departamento, Municipio, Ano),
    names_from  = Variable_Fuente, 
    values_from = Valor
  )

# ======================================================================
# LIMPIEZA INICIAL
# ======================================================================

caracteristicas <- caracteristicas %>% clean_names()
gobierno        <- gobierno %>% clean_names()
educacion       <- educacion %>% clean_names()
violencia       <- violencia %>% clean_names()
mpiopdet        <- mpiopdet %>% clean_names()
turismo         <- turismo %>% clean_names()
va_sector       <- va_sector %>% clean_names()
datos_monitor   <- datos_monitor %>% clean_names()

# ======================================================================
# ESTANDARIZACIÓN DE LLAVES Y AJUSTES
# ======================================================================

caracteristicas <- caracteristicas %>%
  rename(cod_dpto = coddepto) %>%
  mutate(cod_dpto = str_pad(as.character(cod_dpto), width = 2, side = "left", pad = "0"))

turismo <- turismo %>% 
  select(-codmpio, -mpio) %>%
  rename(
    codmpio = `codmpio_corregido`,
    mpio    = `mpio_corregido`
  ) %>%
  mutate(codmpio = str_remove(as.character(codmpio), "^0"))

mpiopdet <- mpiopdet %>%
  rename(codmpio = codigo_dane_municipio) %>%
  mutate(
    codmpio = as.numeric(codmpio),
    pdet = 1
  ) %>%
  select(codmpio, pdet)

va_sector <- va_sector %>%
  rename(codmpio = codigo_municipio) %>%
  mutate(codmpio = str_remove(as.character(codmpio), "^0"))

datos_monitor <- datos_monitor %>%
  mutate(
    codmpio = case_when(
      str_length(divipola) == 4 ~ str_c("0", divipola),
      TRUE ~ divipola
    ),
    depto = departamento,
    mpio  = municipio,
    cod_dpto = str_sub(codmpio, 1, 2)
  )
  
datos_monitor <- datos_monitor %>%
  select(
    -divipola,
    -departamento,
    -municipio
  )

datos_monitor <- datos_monitor %>%
  mutate(
    depto = str_to_title(str_to_lower(depto)),
    mpio  = str_to_title(str_to_lower(mpio))
  )

datos_monitor <- datos_monitor %>%
  select(
    codmpio,
    ano,
    cod_dpto,
    depto,
    mpio,
    everything()
  )

# ======================================================================
# CAMBIO DE TIPOS
# ======================================================================

educacion  <- educacion  %>% mutate(across(c(ano, codmpio), as.numeric))
violencia  <- violencia  %>% mutate(across(c(ano, codmpio), as.numeric))
gobierno   <- gobierno   %>% mutate(across(c(ano, codmpio), as.numeric))
caracteristicas <- caracteristicas %>% mutate(across(c(ano, codmpio), as.numeric))
turismo    <- turismo    %>% mutate(across(c(codmpio), as.numeric))
va_sector  <- va_sector  %>% mutate(across(c(codmpio), as.numeric))

# ======================================================================
# ELIMINACIÓN DE DUPLICADOS EN TURISMO Y CONSOLIDACIÓN
# ======================================================================

variables_turismo <- c(
  "llegadas_pasajeros_nacionales", 
  "llegadas_internacionales", 
  "visitantes_extranjeros_no_residentes",
  "visitantes_pnn",
  "prestadores_de_servicios_turisticos_activos",
  "establecimientos_de_alojamiento_y_hospedaje"
)

turismo <- turismo %>%
  mutate(across(all_of(variables_turismo), as.numeric))

duplicados <- turismo %>%
  count(codmpio, ano) %>%
  filter(n > 1)

turismo %>% count(codmpio, ano) %>% filter(n > 1)

turismo %>%
  semi_join(
    turismo %>% count(codmpio, ano) %>% filter(n > 1),
    by = c("codmpio", "ano")
  ) %>% View()

turismo_consolidado <- turismo %>%
  group_by(codmpio, ano) %>%
  summarise(across(all_of(variables_turismo), ~sum(., na.rm = TRUE)), .groups = 'drop')

duplicados_tc <- turismo_consolidado %>%
  count(codmpio, ano) %>%
  filter(n > 1)


# ======================================================================
# FILTRO DE VARIABLES DE INTERÉS
# ======================================================================

caracteristicas <- caracteristicas %>%
  select(
    codmpio, ano, cod_dpto, depto, municipio, pobl_rur, pobl_urb, pobl_tot, indrural,
    sisben_pobl_1:sisben_pobl_10, altura, discapital
  )

educacion <- educacion %>%
  select(codmpio, ano, docen_total, t_establ, alumn_med, s11_ingles, s11_lectu)

gobierno <- gobierno %>%
  select(codmpio, ano, df_ing_propios, df_gast_inv, df_desemp_fisc)

violencia <- violencia %>%
  select(codmpio, ano, homicidios, extorsion, h_coca, eventos_minas, ataq_instpol)

va_sector <- va_sector %>%
  select(codmpio, ano, municipio, actividades_terciarias, valor_agregado) %>%
  mutate(participacion_terciarias = (actividades_terciarias / valor_agregado) * 100)

datos_monitor <- datos_monitor %>%
  rename(
    tasa_homicidios_alterna = x12_1_1_tasa_homicidios,
    va_percapita_alterna = x3_1_1_valor_agregado_per_capita,
    empr_tur_activas_alterna = x5_1_num_empresas_activas,
    numagencia_alterna = x5_1_num_angencia, 
    tasa_empr_tur_alterna = x5_1_1_tasa_empresas_activas,
    tasa_extorsion_alterna = x12_3_1_tasa_extorsiones,
    ha_coca_alterna = x12_8_cultivos_ilicitos
  )

datos_monitor <- datos_monitor %>%
  mutate(
    depto = str_to_title(depto)
  )

# ======================================================================
# UNIÓN FINAL DE BASES
# ======================================================================

base_completa <- caracteristicas %>%
  left_join(educacion,          by = c("codmpio", "ano")) %>%
  left_join(gobierno,           by = c("codmpio", "ano")) %>%
  left_join(violencia,          by = c("codmpio", "ano")) %>%
  left_join(turismo_consolidado,by = c("codmpio", "ano")) %>%
  left_join(va_sector,          by = c("codmpio", "ano"))

base_completa %>% count(codmpio, ano) %>% filter(n > 1)

base_completa <- base_completa %>%
  rename(mpio = municipio.x) %>%
  select(-municipio.y) %>%
  filter(ano >= 2013 & ano <= 2021)

base_completa <- base_completa %>%
  mutate(
    depto = str_to_title(depto)
  )


base_completa <- base_completa %>%
  mutate(
    depto = case_when(
      depto %in% c("Antioquia") ~ "Antioquia",
      
      depto %in% c("Atlántico", "Atlantico") ~ "Atlántico",
      
      depto %in% c("Bogotá, D.c.", "Bogota Dc") ~ "Bogotá, D.C.",
      
      depto %in% c("Bolívar", "Bolivar") ~ "Bolívar",
      
      depto %in% c("Boyacá", "Boyaca") ~ "Boyacá",
      
      depto %in% c("Caldas") ~ "Caldas",
      
      depto %in% c("Caquetá", "Caqueta") ~ "Caquetá",
      
      depto %in% c("Cauca") ~ "Cauca",
      
      depto %in% c("Cesar") ~ "Cesar",
      
      depto %in% c("Córdoba", "Cordoba") ~ "Córdoba",
      
      depto %in% c("Cundinamarca") ~ "Cundinamarca",
      
      depto %in% c("Chocó", "Choco") ~ "Chocó",
      
      depto %in% c("Huila") ~ "Huila",
      
      depto %in% c("La Guajira", "Guajira") ~ "La Guajira",
      
      depto %in% c("Magdalena") ~ "Magdalena",
      
      depto %in% c("Meta") ~ "Meta",
      
      depto %in% c("Nariño", "Narino") ~ "Nariño",
      
      depto %in% c("Norte De Santander", "Norte Santander") ~ "Norte de Santander",
      
      depto %in% c("Quindio") ~ "Quindío",
      
      depto %in% c("Risaralda") ~ "Risaralda",
      
      depto %in% c("Santander") ~ "Santander",
      
      depto %in% c("Sucre") ~ "Sucre",
      
      depto %in% c("Tolima") ~ "Tolima",
      
      depto %in% c("Valle Del Cauca", "Valle Cauca") ~ "Valle del Cauca",
      
      depto %in% c("Arauca") ~ "Arauca",
      
      depto %in% c("Casanare") ~ "Casanare",
      
      depto %in% c("Putumayo") ~ "Putumayo",
      
      depto %in% c("Archipiélago De San Andrés",
                   "Archipiélago De San Andrés, Providencia Y Santa Catalina",
                   "Archipielago San Andres Providencia Y Santa Catalina") ~ 
        "Archipiélago de San Andrés, Providencia y Santa Catalina",
      
      depto %in% c("Amazonas") ~ "Amazonas",
      
      depto %in% c("Guainía", "Guainia") ~ "Guainía",
      
      depto %in% c("Guaviare") ~ "Guaviare",
      
      depto %in% c("Vaupés", "Vaupes") ~ "Vaupés",
      
      depto %in% c("Vichada") ~ "Vichada",
      
      TRUE ~ depto
    )
  )

# ======================================================================
# CLASIFICACIÓN PDET
# ======================================================================

base_completa <- base_completa %>%
  left_join(mpiopdet, by = "codmpio") %>%
  mutate(pdet = if_else(is.na(pdet), 0, 1))

base_completa %>% count(codmpio, ano) %>% filter(n > 1)

conteo_pdet <- base_completa %>%
  group_by(ano) %>%
  summarise(municipios_pdet = sum(pdet == 1, na.rm = TRUE), .groups = "drop")


# ======================================================================
# MUNICIPIOS CON VOCACIÓN TURÍSTICA
# ======================================================================

codigos_turismo <- c(
  "20570","20001","44650","20013","20400","20443","20750","44090","44279","47053","47189",
  "47288","47001","18592","50370","95001","50330","50683","50400","18094","18150","18247",
  "18256","18001","18410","18479","18592","18610","18753","52835","52079","13212","13244",
  "73319","13654","13657","70230","70713","70204","70473","70508","70418","19698","19455",
  "19743","19585","19780","76109","19809","81065","81736","81794","86001","86573","68686",
  "86865","86885","86569","86320","5045","5147","5172","5234","5480","5490","5665","5837",
  "27800","27006","17614","27361","27495","99001","99773","54250","54245","54720","54261",
  "54874","23068","23807","23855","73555","73168","15236","15533","25878","25438","5861",
  "17042","17088","17616","85125","13873","11001"
)

base_completa <- base_completa %>%
  mutate(vocacion_turistica = if_else(codmpio %in% codigos_turismo, 1, 0))

base_completa %>% filter(vocacion_turistica == 1) %>% distinct(codmpio)
base_completa %>% filter(vocacion_turistica == 1) %>% count(codmpio)


# ======================================================================
# TRATAMIENTO DE NAs Y VARIABLES SISBEN
# ======================================================================

colMeans(is.na(base_completa)) * 100

base_completa <- base_completa %>% select(-h_coca, -eventos_minas)

columnas_sisben <- paste0("sisben_pobl_", 1:10)

base_completa <- base_completa %>%
  mutate(total_sisben = rowSums(select(., all_of(columnas_sisben)), na.rm = TRUE)) %>%
  mutate(
    tasa_sisben = (total_sisben / pobl_tot) * 100,
    tasa_sisben = ifelse(is.infinite(tasa_sisben), NA, tasa_sisben)
  ) %>%
  select(-columnas_sisben)


# ======================================================================
# VARIABLES TRANSFORMADAS
# ======================================================================

base_completa <- base_completa %>%
  mutate(
    tasa_homicidios    = (homicidios / pobl_tot) * 100000,
    tasa_ataq_instpol  = (ataq_instpol / pobl_tot) * 100000,
    tasa_extorsion     = (extorsion / pobl_tot) * 100000,
    log_t_establ       = log(t_establ + 1),
    log_pobl_tot       = log(pobl_tot + 1),
    tasa_docentes      = (docen_total / pobl_tot) * 100,
    tasa_alumnos_med   = (alumn_med / pobl_tot) * 100,
    tasa_urbanizacion  = (pobl_urb / pobl_tot) * 100,
    valor_agregado_pc  = (valor_agregado / pobl_tot) * 100
  )

# ======================================================================
# CONSTRUCCIÓN BASE ALTERNA
# ======================================================================

datos_monitor <- datos_monitor %>%
  mutate(
    codmpio = as.character(codmpio),
    codmpio = if_else(
      str_length(codmpio) == 4,
      str_c("0", codmpio),
      codmpio
    )
  )

# CAMBIO DE TIPOS
datos_monitor  <- datos_monitor  %>% mutate(across(c(ano, codmpio), as.numeric))

base_alterna <- base_completa %>% 
  left_join(datos_monitor, by = c("codmpio", "ano"))

base_alterna <- base_alterna %>%
  rename(
    cod_dpto = cod_dpto.x,
    mpio = mpio.x,
    depto = depto.x
  )

# ======================================================
# CREACIÓN DE VARIABLE POST-TRATAMIENTO
# ======================================================

base_alterna <- base_alterna %>%
  mutate(post = as.numeric(ano >= 2017))

base_alterna <- base_alterna %>%
  select(
    codmpio, cod_dpto, mpio, depto,ano,
    post, pdet,vocacion_turistica,actividades_terciarias, altura,
    ha_coca_alterna, va_percapita_alterna, tasa_ataq_instpol,
    tasa_extorsion_alterna, tasa_homicidios_alterna, tasa_alumnos_med, alumn_med, 
    ataq_instpol, df_desemp_fisc, df_gast_inv, df_ing_propios,pobl_urb,  
    tasa_empr_tur_alterna, tasa_urbanizacion, total_sisben,pobl_rur, 
    discapital, numagencia_alterna, indrural, pobl_tot, tasa_docentes, tasa_sisben,
    participacion_terciarias, docen_total, log_pobl_tot, log_t_establ, s11_ingles, 
    s11_lectu, t_establ, 
  )

base_alterna <- base_alterna %>%
  mutate(
    depto = str_to_title(depto)
  )

base_alterna <- base_alterna %>%
  mutate(
    depto = str_to_title(mpio)
  )


base_alterna <- base_alterna %>%
  mutate(
    depto = case_when(
      depto %in% c("Antioquia") ~ "Antioquia",
      
      depto %in% c("Atlántico", "Atlantico") ~ "Atlántico",
      
      depto %in% c("Bogotá, D.c.", "Bogota Dc") ~ "Bogotá, D.C.",
      
      depto %in% c("Bolívar", "Bolivar") ~ "Bolívar",
      
      depto %in% c("Boyacá", "Boyaca") ~ "Boyacá",
      
      depto %in% c("Caldas") ~ "Caldas",
      
      depto %in% c("Caquetá", "Caqueta") ~ "Caquetá",
      
      depto %in% c("Cauca") ~ "Cauca",
      
      depto %in% c("Cesar") ~ "Cesar",
      
      depto %in% c("Córdoba", "Cordoba") ~ "Córdoba",
      
      depto %in% c("Cundinamarca") ~ "Cundinamarca",
      
      depto %in% c("Chocó", "Choco") ~ "Chocó",
      
      depto %in% c("Huila") ~ "Huila",
      
      depto %in% c("La Guajira", "Guajira") ~ "La Guajira",
      
      depto %in% c("Magdalena") ~ "Magdalena",
      
      depto %in% c("Meta") ~ "Meta",
      
      depto %in% c("Nariño", "Narino") ~ "Nariño",
      
      depto %in% c("Norte De Santander", "Norte Santander") ~ "Norte de Santander",
      
      depto %in% c("Quindio") ~ "Quindío",
      
      depto %in% c("Risaralda") ~ "Risaralda",
      
      depto %in% c("Santander") ~ "Santander",
      
      depto %in% c("Sucre") ~ "Sucre",
      
      depto %in% c("Tolima") ~ "Tolima",
      
      depto %in% c("Valle Del Cauca", "Valle Cauca") ~ "Valle del Cauca",
      
      depto %in% c("Arauca") ~ "Arauca",
      
      depto %in% c("Casanare") ~ "Casanare",
      
      depto %in% c("Putumayo") ~ "Putumayo",
      
      depto %in% c("Archipiélago De San Andrés",
                   "Archipiélago De San Andrés, Providencia Y Santa Catalina",
                   "Archipielago San Andres Providencia Y Santa Catalina") ~ 
        "Archipiélago de San Andrés, Providencia y Santa Catalina",
      
      depto %in% c("Amazonas") ~ "Amazonas",
      
      depto %in% c("Guainía", "Guainia") ~ "Guainía",
      
      depto %in% c("Guaviare") ~ "Guaviare",
      
      depto %in% c("Vaupés", "Vaupes") ~ "Vaupés",
      
      depto %in% c("Vichada") ~ "Vichada",
      
      TRUE ~ depto
    )
  )

# Revisión de duplicados
base_alterna %>% 
  filter(pdet == 1) %>% 
  count(codmpio) %>% 
  filter(n > 1)

# Se corrigen los duplicados
base_alterna <- base_alterna %>% 
  group_by(codmpio, ano) %>% 
  summarise(
    # Mantener pdet como 0/1 exacto
    pdet = max(pdet, na.rm = TRUE),

    # Promediar todas las variables numéricas excepto pdet
    across(where(is.numeric) & !matches("pdet"), mean, na.rm = TRUE),

    # Mantener la primera categoría en variables tipo caracter
    across(where(is.character), ~ first(.x)),

    .groups = "drop"
  )

# Se revisa que ya no existan duplicados
dup <- base_alterna %>% 
  count(codmpio, ano) %>% 
  filter(n > 1)

dup

```

## 2. Estadísticas Descriptivas con la base completa (Falta)

```{r}

############################################################
# PALETA DE COLORES DE R CHART
############################################################
pal <- paletteer_c("grDevices::BluGrn", 30)


############################################################
# LISTAS Y DICCIONARIO DE VARIABLES
############################################################

vars_interes <- c(
  "pobl_tot", "indrural", "tasa_urbanizacion", "tasa_sisben",
  "tasa_homicidios", "tasa_extorsion", "tasa_ataq_instpol",
  "df_ing_propios", "df_gast_inv", "df_desemp_fisc",
  "valor_agregado_pc", "participacion_terciarias",
  "tasa_docentes", "tasa_alumnos_med", "s11_ingles",
  "t_establ", "s11_lectu", "llegadas_pasajeros_nacionales",
  "llegadas_internacionales", "visitantes_extranjeros_no_residentes",
  "visitantes_pnn", "prestadores_de_servicios_turisticos_activos",
  "establecimientos_de_alojamiento_y_hospedaje"
)

nombres_descriptivos_dicc <- c(
  "pobl_tot" = "Población total",
  "indrural" = "Porcentaje rural",
  "tasa_urbanizacion" = "Tasa de urbanización",
  "tasa_sisben" = "Tasa SISBEN",
  "tasa_homicidios" = "Tasa de homicidios",
  "tasa_extorsion" = "Tasa de extorsión",
  "tasa_ataq_instpol" = "Tasa ataques a instituciones",
  "df_ing_propios" = "Ingresos propios",
  "df_gast_inv" = "Gasto de inversión",
  "df_desemp_fisc" = "Desempeño fiscal",
  "valor_agregado_pc" = "Valor agregado per cápita",
  "participacion_terciarias" = "Participación sector terciario",
  "tasa_docentes" = "Tasa de docentes",
  "tasa_alumnos_med" = "Tasa alumnos educación media",
  "s11_ingles" = "Saber 11 Inglés",
  "t_establ" = "Establecimientos oficiales",
  "s11_lectu" = "Saber 11 Lectura",
  "llegadas_pasajeros_nacionales" = "Llegadas pasajeros nacionales",
  "llegadas_internacionales" = "Llegadas internacionales",
  "visitantes_extranjeros_no_residentes" = "Visitantes extranjeros no residentes",
  "visitantes_pnn" = "Visitantes Parques naturales",
  "prestadores_de_servicios_turisticos_activos" = "Prestadores servicios turísticos activos",
  "establecimientos_de_alojamiento_y_hospedaje" = "Establecimientos de alojamiento y hospedaje"
)


############################################################
# FUNCIONES DE GRÁFICOS
############################################################

# ------------------------------
# A. MEDIAS PDET vs NO PDET
# ------------------------------
plot_means <- function(df, vars, titulo){
  df %>%
    select(pdet, all_of(vars)) %>%
    pivot_longer(cols = all_of(vars), names_to = "variable", values_to = "valor") %>%
    mutate(variable = nombres_descriptivos_dicc[variable]) %>%
    group_by(pdet, variable) %>%
    summarise(media = mean(valor, na.rm = TRUE), .groups = "drop") %>%
    ggplot(aes(x = variable, y = media, fill = factor(pdet))) +
    geom_col(position = "dodge") +
    scale_fill_manual(values = pal[c(5, 25)], labels = c("No PDET", "PDET")) +
    theme_bw() +
    theme(panel.grid.major = element_blank(),
          panel.grid.minor = element_blank(),
          axis.text.x = element_text(angle = 45, hjust = 1)) +
    labs(title = titulo, x = "Variable", y = "Media")
}

# ------------------------------
# B. BOXPLOT PDET vs NO PDET
# ------------------------------
plot_box <- function(df, vars, titulo){
  df %>%
    select(pdet, all_of(vars)) %>%
    pivot_longer(cols = all_of(vars), names_to = "variable", values_to = "valor") %>%
    mutate(variable = nombres_descriptivos_dicc[variable],
           pdet = factor(pdet, labels = c("No PDET", "PDET"))) %>%
    ggplot(aes(x = variable, y = valor, fill = pdet)) +
    geom_boxplot(alpha = 0.7, outlier.size = 1.5) +
    scale_y_continuous(labels = comma) +
    scale_fill_manual(values = pal[c(5,25)]) +
    theme_bw() +
    theme(panel.grid.major = element_blank(),
          panel.grid.minor = element_blank(),
          axis.text.x = element_text(angle = 45, hjust = 1)) +
    labs(title = titulo, x = "Variable", y = "Valor", fill = "Grupo")
}

# ------------------------------
# C. MEDIAS SOLO PDET
# ------------------------------
plot_means_pdet <- function(df, vars, titulo){
  df %>%
    filter(pdet == 1) %>%
    select(all_of(vars)) %>%
    pivot_longer(cols = everything(), names_to = "variable", values_to = "valor") %>%
    mutate(variable = nombres_descriptivos_dicc[variable]) %>%
    group_by(variable) %>%
    summarise(media = mean(valor, na.rm = TRUE), .groups = "drop") %>%
    ggplot(aes(x = variable, y = media)) +
    geom_col(fill = pal[20]) +
    theme_bw() +
    theme(panel.grid.major = element_blank(),
          panel.grid.minor = element_blank(),
          axis.text.x = element_text(angle = 45, hjust = 1)) +
    labs(title = titulo, x = "Variable", y = "Media")
}

# ------------------------------
# D. BOXPLOT SOLO PDET
# ------------------------------
plot_box_pdet <- function(df, vars, titulo){
  df %>%
    filter(pdet == 1) %>%
    select(all_of(vars)) %>%
    pivot_longer(cols = everything(), names_to = "variable", values_to = "valor") %>%
    mutate(variable = nombres_descriptivos_dicc[variable]) %>%
    ggplot(aes(x = variable, y = valor)) +
    geom_boxplot(fill = pal[20], alpha = 0.7, outlier.size = 1.5) +
    scale_y_continuous(labels = comma) +
    theme_bw() +
    theme(panel.grid.major = element_blank(),
          panel.grid.minor = element_blank(),
          axis.text.x = element_text(angle = 45, hjust = 1)) +
    labs(title = titulo, x = "Variable", y = "Valor")
}


############################################################
# GRÁFICOS POR CATEGORÍA
############################################################

graf_violencia <- plot_means(base_completa,
           c("tasa_homicidios","tasa_extorsion","tasa_ataq_instpol"),
           "Variables de Violencia")

graf_econo <- plot_means(base_completa,
           c("df_ing_propios","df_gast_inv","df_desemp_fisc","valor_agregado_pc"),
           "Variables Económicas")

graf_social <- plot_means(base_completa,
           c("tasa_urbanizacion","tasa_sisben"),
           "Variables Sociales")

graf_turismo <- plot_means(base_completa,
           c("llegadas_pasajeros_nacionales","llegadas_internacionales",
             "visitantes_extranjeros_no_residentes","visitantes_pnn"),
           "Variables de Turismo")

# BOXPLOTS
graf_box_violencia <- plot_box(base_completa,
           c("tasa_homicidios","tasa_extorsion","tasa_ataq_instpol"),
           "Distribución de Variables de Violencia")

graf_box_econo <- plot_box(base_completa,
           c("df_ing_propios","df_gast_inv","df_desemp_fisc","valor_agregado_pc"),
           "Distribución de Variables Económicas")

graf_box_social <- plot_box(base_completa,
           c("tasa_urbanizacion","tasa_sisben"),
           "Distribución de Variables Sociales")

graf_box_turismo <- plot_box(base_completa,
           c("llegadas_pasajeros_nacionales","llegadas_internacionales",
             "visitantes_extranjeros_no_residentes","visitantes_pnn"),
           "Distribución de Variables de Turismo")


############################################################
# LISTA PARA GUARDAR GRÁFICOS
############################################################

graficos_estadisticas <- list(
  graf_violencia, graf_econo, graf_social, graf_turismo,
  graf_box_violencia, graf_box_econo, graf_box_social, graf_box_turismo
)

nombres_archivo <- c(
  "Graficos-tablas/grafico_barras_violencia.png",
  "Graficos-tablas/grafico_barras_economicas.png",
  "Graficos-tablas/grafico_barras_sociales.png",
  "Graficos-tablas/grafico_barras_turismo.png",
  "Graficos-tablas/grafico_boxplot_violencia.png",
  "Graficos-tablas/grafico_boxplot_economicas.png",
  "Graficos-tablas/grafico_boxplot_sociales.png",
  "Graficos-tablas/grafico_boxplot_turismo.png"
)


############################################################
# GUARDAR TODOS LOS GRÁFICOS
############################################################

for(i in seq_along(graficos_estadisticas)){
  ggsave(
    filename = nombres_archivo[i],
    plot = graficos_estadisticas[[i]],
    width = 10, height = 7, dpi = 300
  )
}


############################################################
# TABLA ESTADÍSTICAS DESCRIPTIVAS (PDET vs No PDET)
############################################################

vars_graficos <- c(
  "tasa_homicidios","tasa_extorsion","tasa_ataq_instpol",
  "df_ing_propios","df_gast_inv","df_desemp_fisc","valor_agregado_pc",
  "tasa_urbanizacion","tasa_sisben",
  "llegadas_pasajeros_nacionales","llegadas_internacionales",
  "visitantes_extranjeros_no_residentes","visitantes_pnn"
)

nombres_descriptivos_tabla <- nombres_descriptivos_dicc[vars_graficos]

tabla_aer <- base_completa %>%
  filter(pdet %in% c(0,1)) %>%
  select(pdet, all_of(vars_graficos)) %>%
  pivot_longer(cols = all_of(vars_graficos), names_to = "variable", values_to = "valor") %>%
  group_by(pdet, variable) %>%
  summarise(
    Min = min(valor, na.rm = TRUE),
    Q1 = quantile(valor, 0.25, na.rm = TRUE),
    Promedio = mean(valor, na.rm = TRUE),
    Mediana = median(valor, na.rm = TRUE),
    Q3 = quantile(valor, 0.75, na.rm = TRUE),
    Max = max(valor, na.rm = TRUE),
    Desviacion = sd(valor, na.rm = TRUE),
    .groups = "drop"
  ) %>%
  pivot_wider(
    names_from = pdet,
    values_from = c(Min, Q1, Promedio, Mediana, Q3, Max, Desviacion),
    names_prefix = "pdet_"
  ) %>%
  mutate(variable = nombres_descriptivos_tabla)

tabla_html <- tabla_aer %>%
  kable(
    caption = "Estadísticas descriptivas por municipio PDET y No PDET",
    digits = 2, format = "html",
    col.names = c(
      "Variable",
      "Min (No PDET)", "Q1 (No PDET)", "Promedio (No PDET)", "Mediana (No PDET)",
      "Q3 (No PDET)", "Max (No PDET)", "Desv. (No PDET)",
      "Min (PDET)", "Q1 (PDET)", "Promedio (PDET)", "Mediana (PDET)",
      "Q3 (PDET)", "Max (PDET)", "Desv. (PDET)"
    )
  ) %>%
  kable_classic(full_width = FALSE, html_font = "Cambria")

save_kable(tabla_html, "Graficos-tablas/tabla_final_estadisticas_graficos.html")

############################################################
# PROPORCIÓN MUNICIPIOS PDET CON VOCACIÓN TURÍSTICA
############################################################

conteo_municipios <- base_completa %>%
  select(codmpio, pdet, vocacion_turistica) %>%
  distinct() 

proporcion_pdet_turismo <- conteo_municipios %>%
  summarise(
    pdet_con_turismo = sum(pdet == 1 & vocacion_turistica == 1, na.rm = TRUE),
    total_pdet = sum(pdet == 1, na.rm = TRUE)
  ) %>%
  mutate(proporcion_final = (pdet_con_turismo / total_pdet) * 100)

tabla_pdet_turismo <- proporcion_pdet_turismo %>%
  rename(
    "Municipios PDET con vocación turística" = pdet_con_turismo,
    "Total Municipios PDET" = total_pdet,
    "Proporción (%)" = proporcion_final
  ) %>%
  kable(caption = "Proporción de municipios PDET con vocación turística",
        digits = 2, format = "html") %>%
  kable_classic(full_width = FALSE, html_font = "Cambria")

save_kable(tabla_pdet_turismo, "Graficos-tablas/tabla_proporcion_pdet_turismo.html")

```

## 3. Modelo empírico

#### 3.1 Tendencias Paralelas

La estrategia de identificación se basa en un modelo de diferencias en diferencias (DiD) que compara la evolución del turismo formal entre municipios PDET y no PDET antes y después de 2017. La asignación de los 170 municipios PDET fue definida por criterios exógenos establecidos en el Decreto Ley 893 de 2017, lo que respalda la validez del diseño. Como primer paso, realizamos un estudio de eventos para evaluar el supuesto fundamental del enfoque DiD: las tendencias paralelas, según el cual ambos grupos habrían seguido trayectorias similares en ausencia del programa.

Los valores del gráfico representan la distancia temporal respecto al año del tratamiento: –4 corresponde a cuatro años antes (2013), –3 a tres años antes (2014), –2 a dos años antes (2015) y –1 al año inmediatamente anterior (2016). El valor 0 indica el año del tratamiento (2017). Los valores positivos reflejan el período posterior: +1 equivale a un año después (2018), +2 a dos años después (2019), +3 a tres años después (2020) y +4 a cuatro años después (2021).

```{r}
# ======================================================
# 1. CREAR AÑO DE TRATAMIENTO
# ======================================================

base_total_event <- base_completa %>%
  mutate(
    treat_year = if_else(pdet == 1, 2017, Inf)
  )

# 1.1 Declarar panel (NECESARIO para usar l())
base_total_event <- panel(
  base_total_event,
  ~ codmpio + ano
)

# ======================================================
# 2. ESTIMAR MODELO (asegurar nombre correcto de homicidios)
# ======================================================

modelo_sunab <- feols(
  log1p(visitantes_extranjeros_no_residentes) ~ 
    sunab(treat_year, ano) +
    l(tasa_sisben, 1) +
    l(tasa_homicidios, 1) | 
    codmpio + ano,
  data = base_total_event,
  cluster = ~cod_dpto
)

etable(modelo_sunab, fitstat = c("n", "r2"))

# ======================================================
# 3. GRÁFICO EVENT STUDY (con pal, sin grillas y con eje)
# ======================================================

# Paleta creada por ti
pal <- paletteer_c("grDevices::BluGrn", 30)
col_evento <- pal[1]

# Extraer años relativos del modelo para el eje
event_data <- broom::tidy(modelo_sunab) %>%
  filter(grepl("sunab::", term)) %>%
  mutate(
    rel_year = as.numeric(gsub("sunab::", "", term))
  ) %>%
  arrange(rel_year)

# Guardar PNG
png(
  filename = "Graficos-tablas/Impacto_Visitantes_Sunab.png", 
  width = 2400,
  height = 1600,
  res = 300
)

# Parámetros del gráfico
par(bty = "l")   # limpia bordes
par(xaxs = "i", yaxs = "i")

# Gráfico principal
iplot(
  modelo_sunab,
  main = "Impacto PDET sobre Visitantes Extranjeros",
  xlab = "Años relativos al tratamiento",
  ylab = "Variación en visitantes extranjeros",
  col = col_evento,
  ref.line = 0,
  pt.pch = 20,
  grid = FALSE     # ❌ sin grillas
)

# Línea vertical en t = 0
abline(v = 0, col = "gray40", lty = 2)

# Años en el eje inferior
axis(
  1,
  at = event_data$rel_year,
  labels = event_data$rel_year
)

dev.off()

```

#### 3.2 Modelo sin PSM con nuevas variables y aproximación comparada

Los tres modelos estiman efectos causales mediante Diferencias en Diferencias, pero sobre poblaciones comparativas distintas.

1)  El Modelo 1 evalúa el impacto general de los municipios PDET frente a los no PDET, comparando ambos grupos antes y después de 2017.

2)  El Modelo 2 se centra únicamente en los PDET con vocación turística, contrastándolos con los municipios no PDET para medir si el componente turístico amplifica los efectos del programa.

3)  El Modelo 3 restringe la muestra solo a municipios PDET y compara aquellos con vocación turística frente a los que no la tienen, analizando diferencias internas.

```{r}

############ OPCIÓN A

##### MODELO 1: Diferencias en Diferencias – Municipios PDET vs No PDET

# ======================================================
# ESTANDARIZACIÓN DE LLAVES
# ======================================================

base_completa <- base_completa %>%
  mutate(
    codmpio  = str_pad(as.character(codmpio), 5, pad = "0"),
    cod_dpto = as.character(cod_dpto)
  )


# ======================================================
# CREACIÓN DE VARIABLE POST-TRATAMIENTO
# ======================================================

base_completa <- base_completa %>%
  mutate(post = as.numeric(ano >= 2017))


# ======================================================
# CREACIÓN DE CONTROLES CON LAG POR MUNICIPIO
# ======================================================

base_lags <- base_completa %>%
  arrange(codmpio, ano) %>%
  group_by(codmpio) %>%
  mutate(
    l_log_pobl_tot   = lag(log_pobl_tot, 1),
    l_indrural       = lag(indrural, 1),
    l_tasa_urbanizacion = lag(tasa_urbanizacion, 1),
    l_tasa_sisben    = lag(tasa_sisben, 1),

    # Seguridad
    l_tasa_homicidios = lag(tasa_homicidios, 1),
    l_tasa_extorsion = lag(tasa_extorsion, 1),
    l_tasa_ataq_instpol = lag(tasa_ataq_instpol, 1),

    # Finanzas públicas
    l_df_ing_propios = lag(df_ing_propios, 1),
    l_df_gast_inv    = lag(df_gast_inv, 1),
    l_df_desemp_fisc = lag(df_desemp_fisc, 1),

    # Economía
    l_valor_agregado_pc = lag(valor_agregado_pc, 1),
    l_participacion_terciarias = lag(participacion_terciarias, 1),

    # Educación
    l_tasa_docentes  = lag(tasa_docentes, 1),
    l_tasa_alumnos_med = lag(tasa_alumnos_med, 1),
    l_s11_ingles     = lag(s11_ingles, 1),
    l_s11_lectu      = lag(s11_lectu, 1),
    l_log_t_establ   = lag(log_t_establ, 1)
  ) %>%
  ungroup()


# Volvemos a definir post (por consistencia)
base_lags <- base_lags %>% mutate(post = as.numeric(ano >= 2017))

# Eliminamos NA de los lags
base_lags <- base_lags %>% filter(!is.na(l_log_pobl_tot))


# ======================================================
# MODELO 1 – DID: PDET vs No PDET (sin PSM)
# ======================================================

modelo_1_nopsm <- felm(
  log1p(visitantes_extranjeros_no_residentes) ~ 
    pdet * post +
    l_log_pobl_tot +
    l_indrural + 
    l_tasa_urbanizacion +
    l_tasa_sisben +
    l_tasa_homicidios +
    l_tasa_extorsion +
    l_tasa_ataq_instpol +
    l_df_ing_propios +
    l_df_gast_inv +
    l_df_desemp_fisc +
    l_valor_agregado_pc +
    l_participacion_terciarias +
    l_tasa_docentes +
    l_tasa_alumnos_med +
    l_s11_ingles +
    l_log_t_establ +
    l_s11_lectu
  | codmpio + ano
  | 0 
  | cod_dpto,
  data = base_lags
)

stargazer(
  modelo_1_nopsm,
  title = "Modelo 1 – DiD PDET vs No PDET (sin PSM)",
  type  = "text",   
  dep.var.labels = "log(1 + visitantes extranjeros no residentes)",
  
  covariate.labels = c(
    "PDET",
    "Post 2017",
    "PDET × Post",
    "Lag log población total",
    "Lag índice ruralidad",
    "Lag tasa urbanización",
    "Lag tasa SISBEN",
    "Lag tasa homicidios",
    "Lag tasa extorsión",
    "Lag tasa ataques institucionales",
    "Lag ingresos propios",
    "Lag gasto inversión",
    "Lag desempeño fiscal",
    "Lag valor agregado per cápita",
    "Lag participación sector terciario",
    "Lag tasa docentes",
    "Lag tasa alumnos media",
    "Lag Saber 11 inglés",
    "Lag log establecimientos educativos",
    "Lag Saber 11 lectura"
  ),

  keep = c(
    "pdet", "post", "pdet:post",
    "l_log_pobl_tot",
    "l_indrural",
    "l_tasa_urbanizacion",
    "l_tasa_sisben",
    "l_tasa_homicidios",
    "l_tasa_extorsion",
    "l_tasa_ataq_instpol",
    "l_df_ing_propios",
    "l_df_gast_inv",
    "l_df_desemp_fisc",
    "l_valor_agregado_pc",
    "l_participacion_terciarias",
    "l_tasa_docentes",
    "l_tasa_alumnos_med",
    "l_s11_ingles",
    "l_log_t_establ",
    "l_s11_lectu"
  ),

  omit.stat = c("f", "ser", "rsq"),
  no.space = TRUE
)


##### MODELO 2: DID – PDET Turístico vs No PDET

# ======================================================
# CREACIÓN DE VARIABLE tratado_tur
# ======================================================

base_lags <- base_lags %>%
  mutate(
    tratado_tur = if_else(pdet == 1 & vocacion_turistica == 1, 1L, 0L)
  )

muestra_modelo2 <- base_lags %>%
  filter(pdet == 0 | (pdet == 1 & vocacion_turistica == 1)) %>%
  mutate(
    tratado_tur = if_else(pdet == 1 & vocacion_turistica == 1, 1L, 0L)
  )


# ======================================================
# MODELO 2 – DID: PDET Turístico vs No PDET (sin PSM)
# ======================================================

modelo_2_nopsm <- felm(
  log1p(visitantes_extranjeros_no_residentes) ~ 
    tratado_tur * post +
    l_log_pobl_tot +
    l_indrural + 
    l_tasa_urbanizacion +
    l_tasa_sisben +
    l_tasa_homicidios +
    l_tasa_extorsion +
    l_tasa_ataq_instpol +
    l_df_ing_propios +
    l_df_gast_inv +
    l_df_desemp_fisc +
    l_valor_agregado_pc +
    l_participacion_terciarias +
    l_tasa_docentes +
    l_tasa_alumnos_med +
    l_s11_ingles +
    l_log_t_establ +
    l_s11_lectu
  | codmpio + ano
  | 0 
  | cod_dpto,
  data = muestra_modelo2
)

stargazer(
  modelo_2_nopsm,
  title = "Modelo 2 – DiD: PDET con vocación turística vs No PDET (sin PSM)",
  type  = "text",   
  dep.var.labels = "log(1 + visitantes extranjeros no residentes)",
  
  covariate.labels = c(
    "Tratado turístico (PDET con vocación turística)",
    "Post 2017",
    "Tratado turístico × Post",
    "Lag log población total",
    "Lag índice ruralidad",
    "Lag tasa urbanización",
    "Lag tasa SISBEN",
    "Lag tasa homicidios",
    "Lag tasa extorsión",
    "Lag tasa ataques institucionales",
    "Lag ingresos propios",
    "Lag gasto inversión",
    "Lag desempeño fiscal",
    "Lag valor agregado per cápita",
    "Lag participación sector terciario",
    "Lag tasa docentes",
    "Lag tasa alumnos media",
    "Lag Saber 11 inglés",
    "Lag log establecimientos educativos",
    "Lag Saber 11 lectura"
  ),
  
  keep = c(
    "tratado_tur", "post", "tratado_tur:post",
    "l_log_pobl_tot",
    "l_indrural",
    "l_tasa_urbanizacion",
    "l_tasa_sisben",
    "l_tasa_homicidios",
    "l_tasa_extorsion",
    "l_tasa_ataq_instpol",
    "l_df_ing_propios",
    "l_df_gast_inv",
    "l_df_desemp_fisc",
    "l_valor_agregado_pc",
    "l_participacion_terciarias",
    "l_tasa_docentes",
    "l_tasa_alumnos_med",
    "l_s11_ingles",
    "l_log_t_establ",
    "l_s11_lectu"
  ),
  
  omit.stat = c("f", "ser", "rsq"),
  no.space = TRUE
)


##### MODELO 3: DID – PDET Turístico vs PDET No Turístico

# ======================================================
# CREACIÓN DE MUESTRA PARA MODELO 3
# ======================================================

muestra_modelo3 <- base_lags %>%
  filter(pdet == 1) %>%  
  mutate(
    tratado_tur = if_else(vocacion_turistica == 1, 1L, 0L)
  )


# ======================================================
# MODELO 3 – DID: entre municipios PDET (sin PSM)
# ======================================================

modelo_3_nopsm <- felm(
  log1p(visitantes_extranjeros_no_residentes) ~ 
    tratado_tur * post +
    l_log_pobl_tot +
    l_indrural + 
    l_tasa_urbanizacion +
    l_tasa_sisben +
    l_tasa_homicidios +
    l_tasa_extorsion +
    l_tasa_ataq_instpol +
    l_df_ing_propios +
    l_df_gast_inv +
    l_df_desemp_fisc +
    l_valor_agregado_pc +
    l_participacion_terciarias +
    l_tasa_docentes +
    l_tasa_alumnos_med +
    l_s11_ingles +
    l_log_t_establ +
    l_s11_lectu
  | codmpio + ano          
  | 0 
  | cod_dpto,             
  data = muestra_modelo3
)

stargazer(
  modelo_3_nopsm,
  title = "Modelo 3 – DiD: PDET con vocación turística vs PDET sin vocación turística (sin PSM)",
  type  = "text", 
  dep.var.labels = "log(1 + visitantes extranjeros no residentes)",
  
  covariate.labels = c(
    "PDET turístico (1 = vocación turística)",
    "Post 2017",
    "PDET turístico × Post",
    "Lag log población total",
    "Lag índice ruralidad",
    "Lag tasa urbanización",
    "Lag tasa SISBEN",
    "Lag tasa homicidios",
    "Lag tasa extorsión",
    "Lag tasa ataques institucionales",
    "Lag ingresos propios",
    "Lag gasto inversión",
    "Lag desempeño fiscal",
    "Lag valor agregado per cápita",
    "Lag participación sector terciario",
    "Lag tasa docentes",
    "Lag tasa alumnos media",
    "Lag Saber 11 inglés",
    "Lag log establecimientos educativos",
    "Lag Saber 11 lectura"
  ),
  
  keep = c(
    "tratado_tur", "post", "tratado_tur:post",
    "l_log_pobl_tot",
    "l_indrural",
    "l_tasa_urbanizacion",
    "l_tasa_sisben",
    "l_tasa_homicidios",
    "l_tasa_extorsion",
    "l_tasa_ataq_instpol",
    "l_df_ing_propios",
    "l_df_gast_inv",
    "l_df_desemp_fisc",
    "l_valor_agregado_pc",
    "l_participacion_terciarias",
    "l_tasa_docentes",
    "l_tasa_alumnos_med",
    "l_s11_ingles",
    "l_log_t_establ",
    "l_s11_lectu"
  ),
  
  omit.stat = c("f", "ser", "rsq"),
  no.space = TRUE
)

```

```{r}
############ OPCIÓN B: Efectos fijos por año y clusteriza por detarpamento 
#las variables pdet y tratado_tur no varían dentro del municipio: todos los municipios PDET tienen pdet = 1 siempre. Al incluir efectos fijos por municipio, estas variables quedan colineales con los fijos y, por lo tanto, no se pueden estimar, lo que explica que los coeficientes aparezcan vacíos.

#Para poder estimar el efecto de pdet y tratado_tur, no se pueden incluir efectos fijos por municipio. Sin embargo, sí puedes mantener efectos fijos por año (para capturar shocks comunes a todos los municipios en cada año) y clustering por departamento (para corregir la correlación de errores).

#En otras palabras, no estás “rompiendo” el modelo, sino ajustándolo de manera que las variables de interés puedan ser estimadas, mientras sigues controlando por efectos temporales y heterogeneidad dentro del cluster.

# En esta opción se quitan los efectos fijos de municipio

##### MODELO 1: Diferencias en Diferencias – Municipios PDET vs No PDET

# ======================================================
# ESTANDARIZACIÓN DE LLAVES
# ======================================================

base_completa <- base_completa %>%
  mutate(
    codmpio  = str_pad(as.character(codmpio), 5, pad = "0"),
    cod_dpto = as.character(cod_dpto)
  )

# ======================================================
# CREACIÓN DE VARIABLE POST-TRATAMIENTO
# ======================================================

base_completa <- base_completa %>%
  mutate(post = as.numeric(ano >= 2017))

# ======================================================
# CREACIÓN DE CONTROLES CON LAG POR MUNICIPIO
# ======================================================

base_lags <- base_completa %>%
  arrange(codmpio, ano) %>%
  group_by(codmpio) %>%
  mutate(
    l_log_pobl_tot   = lag(log_pobl_tot, 1),
    l_indrural       = lag(indrural, 1),
    l_tasa_urbanizacion = lag(tasa_urbanizacion, 1),
    l_tasa_sisben    = lag(tasa_sisben, 1),
    l_tasa_homicidios = lag(tasa_homicidios, 1),
    l_tasa_extorsion = lag(tasa_extorsion, 1),
    l_tasa_ataq_instpol = lag(tasa_ataq_instpol, 1),
    l_df_ing_propios = lag(df_ing_propios, 1),
    l_df_gast_inv    = lag(df_gast_inv, 1),
    l_df_desemp_fisc = lag(df_desemp_fisc, 1),
    l_valor_agregado_pc = lag(valor_agregado_pc, 1),
    l_participacion_terciarias = lag(participacion_terciarias, 1),
    l_tasa_docentes  = lag(tasa_docentes, 1),
    l_tasa_alumnos_med = lag(tasa_alumnos_med, 1),
    l_s11_ingles     = lag(s11_ingles, 1),
    l_s11_lectu      = lag(s11_lectu, 1),
    l_log_t_establ   = lag(log_t_establ, 1)
  ) %>%
  ungroup()

# Eliminamos NA de los lags
base_lags <- base_lags %>% filter(!is.na(l_log_pobl_tot))


# ======================================================
# MODELO 1 – DID: PDET vs No PDET (sin PSM)
# ======================================================

modelo_1_nopsm <- felm(
  log1p(visitantes_extranjeros_no_residentes) ~ 
    pdet * post +
    l_log_pobl_tot +
    l_indrural + 
    l_tasa_urbanizacion +
    l_tasa_sisben +
    l_tasa_homicidios +
    l_tasa_extorsion +
    l_tasa_ataq_instpol +
    l_df_ing_propios +
    l_df_gast_inv +
    l_df_desemp_fisc +
    l_valor_agregado_pc +
    l_participacion_terciarias +
    l_tasa_docentes +
    l_tasa_alumnos_med +
    l_s11_ingles +
    l_log_t_establ +
    l_s11_lectu
  | ano           # EFECTOS FIJOS SOLO POR AÑO
  | 0 
  | cod_dpto,     # Cluster por departamento
  data = base_lags
)

stargazer(
  modelo_1_nopsm,
  title = "Modelo 1 – DiD PDET vs No PDET (sin PSM)",
  type  = "text",   
  dep.var.labels = "log(1 + visitantes extranjeros no residentes)",
  omit.stat = c("f", "ser", "rsq"),
  no.space = TRUE
)


##### MODELO 2: DID – PDET Turístico vs No PDET

base_lags <- base_lags %>%
  mutate(tratado_tur = if_else(pdet == 1 & vocacion_turistica == 1, 1L, 0L))

muestra_modelo2 <- base_lags %>%
  filter(pdet == 0 | (pdet == 1 & vocacion_turistica == 1))

modelo_2_nopsm <- felm(
  log1p(visitantes_extranjeros_no_residentes) ~ 
    tratado_tur * post +
    l_log_pobl_tot +
    l_indrural + 
    l_tasa_urbanizacion +
    l_tasa_sisben +
    l_tasa_homicidios +
    l_tasa_extorsion +
    l_tasa_ataq_instpol +
    l_df_ing_propios +
    l_df_gast_inv +
    l_df_desemp_fisc +
    l_valor_agregado_pc +
    l_participacion_terciarias +
    l_tasa_docentes +
    l_tasa_alumnos_med +
    l_s11_ingles +
    l_log_t_establ +
    l_s11_lectu
  | ano
  | 0 
  | cod_dpto,
  data = muestra_modelo2
)

stargazer(
  modelo_2_nopsm,
  title = "Modelo 2 – DiD: PDET con vocación turística vs No PDET (sin PSM)",
  type  = "text",   
  dep.var.labels = "log(1 + visitantes extranjeros no residentes)",
  omit.stat = c("f", "ser", "rsq"),
  no.space = TRUE
)


##### MODELO 3: DID – PDET Turístico vs PDET No Turístico

muestra_modelo3 <- base_lags %>%
  filter(pdet == 1) %>%  
  mutate(tratado_tur = if_else(vocacion_turistica == 1, 1L, 0L))

modelo_3_nopsm <- felm(
  log1p(visitantes_extranjeros_no_residentes) ~ 
    tratado_tur * post +
    l_log_pobl_tot +
    l_indrural + 
    l_tasa_urbanizacion +
    l_tasa_sisben +
    l_tasa_homicidios +
    l_tasa_extorsion +
    l_tasa_ataq_instpol +
    l_df_ing_propios +
    l_df_gast_inv +
    l_df_desemp_fisc +
    l_valor_agregado_pc +
    l_participacion_terciarias +
    l_tasa_docentes +
    l_tasa_alumnos_med +
    l_s11_ingles +
    l_log_t_establ +
    l_s11_lectu
  | ano
  | 0 
  | cod_dpto,
  data = muestra_modelo3
)

stargazer(
  modelo_3_nopsm,
  title = "Modelo 3 – DiD: PDET con vocación turística vs PDET sin vocación turística (sin PSM)",
  type  = "text", 
  dep.var.labels = "log(1 + visitantes extranjeros no residentes)",
  omit.stat = c("f", "ser", "rsq"),
  no.space = TRUE
)

```

#### 3.3 Modelo con PSM, nuevas variables y aproximación comparada

En este código se implementa Propensity Score Matching (PSM) para construir un grupo de control comparable usando las características basales de los municipios, se obtienen los pesos generados por el emparejamiento y se incorporan a un modelo de Diferencias en Diferencias estimado con felm(), manteniendo efectos fijos por municipio y año. Además, se evalúa el balance antes y después del matching con cobalt y finalmente se generan tablas de resultados con stargazer, replicando tus modelos previos pero ahora ajustados por PSM.

```{r}
# ==============================================================================
# PREPARACIÓN DE DATOS Y LAGS
# ==============================================================================

# Estandarización de llaves 
base_completa <- base_completa %>%
  mutate(
    codmpio  = str_pad(as.character(codmpio), 5, pad = "0"),
    cod_dpto = as.character(cod_dpto)
  )

# Creación de lags por municipio 
base_lags <- base_completa %>%
  arrange(codmpio, ano) %>%
  group_by(codmpio) %>%
  mutate(
    l_log_pobl_tot      = lag(log_pobl_tot, 1),
    l_indrural          = lag(indrural, 1),
    l_tasa_urbanizacion = lag(tasa_urbanizacion, 1),
    l_tasa_sisben       = lag(tasa_sisben, 1),
    l_tasa_homicidios   = lag(tasa_homicidios, 1),
    l_tasa_extorsion    = lag(tasa_extorsion, 1),
    l_tasa_ataq_instpol = lag(tasa_ataq_instpol, 1),
    l_df_ing_propios    = lag(df_ing_propios, 1),
    l_df_gast_inv       = lag(df_gast_inv, 1),
    l_df_desemp_fisc    = lag(df_desemp_fisc, 1),
    l_valor_agregado_pc = lag(valor_agregado_pc, 1),
    l_participacion_terciarias = lag(participacion_terciarias, 1),
    l_tasa_docentes     = lag(tasa_docentes, 1),
    l_tasa_alumnos_med  = lag(tasa_alumnos_med, 1),
    l_s11_ingles        = lag(s11_ingles, 1),
    l_s11_lectu         = lag(s11_lectu, 1), 
    l_log_t_establ      = lag(log_t_establ, 1)
  ) %>%
  ungroup() %>%
  mutate(
    tratado_tur      = if_else(pdet == 1 & vocacion_turistica == 1, 1L, 0L),
    pdet_tur_dummy   = if_else(vocacion_turistica == 1, 1L, 0L),
    post             = as.numeric(ano >= 2017)
  ) %>%
  filter(!is.na(l_log_pobl_tot))



# ==============================================================================
# ESTIMACIONES DiD ORIGINALES (SIN PSM)
# ==============================================================================

# Modelo 1: PDET vs No PDET 
modelo_1_nopsm <- felm(
  log1p(visitantes_extranjeros_no_residentes) ~ 
    pdet * post +
    l_log_pobl_tot + l_indrural + l_tasa_urbanizacion + l_tasa_sisben +
    l_tasa_homicidios + l_tasa_extorsion + l_tasa_ataq_instpol + 
    l_df_ing_propios + l_df_gast_inv + l_df_desemp_fisc +
    l_valor_agregado_pc + l_participacion_terciarias +
    l_tasa_docentes + l_tasa_alumnos_med + l_s11_ingles + 
    l_log_t_establ + l_s11_lectu
  | codmpio + ano | 0 | cod_dpto,
  data = base_lags
)

# Modelo 2: PDET Turístico vs No PDET 
modelo_2_nopsm <- felm(
  log1p(visitantes_extranjeros_no_residentes) ~ 
    tratado_tur * post +
    l_log_pobl_tot + l_indrural + l_tasa_urbanizacion + l_tasa_sisben +
    l_tasa_homicidios + l_tasa_extorsion + l_tasa_ataq_instpol + 
    l_df_ing_propios + l_df_gast_inv + l_df_desemp_fisc +
    l_valor_agregado_pc + l_participacion_terciarias +
    l_tasa_docentes + l_tasa_alumnos_med + l_s11_ingles + 
    l_log_t_establ + l_s11_lectu
  | codmpio + ano | 0 | cod_dpto,
  data = muestra_modelo2
)

muestra_modelo3 <- muestra_modelo3 %>% 
  mutate(
    pdet_tur_dummy = if_else(vocacion_turistica == 1, 1L, 0L)
  )


# Modelo 3: Dentro de PDET (Turístico vs No Turístico) 
modelo_3_nopsm <- felm(
  log1p(visitantes_extranjeros_no_residentes) ~ 
    pdet_tur_dummy * post +
    l_log_pobl_tot + l_indrural + l_tasa_urbanizacion + l_tasa_sisben +
    l_tasa_homicidios + l_tasa_extorsion + l_tasa_ataq_instpol + 
    l_df_ing_propios + l_df_gast_inv + l_df_desemp_fisc +
    l_valor_agregado_pc + l_participacion_terciarias +
    l_tasa_docentes + l_tasa_alumnos_med + l_s11_ingles + 
    l_log_t_establ + l_s11_lectu
  | codmpio + ano | 0 | cod_dpto,
  data = muestra_modelo3
)

# ==============================================================================
# PSM MUNICIPIO (AÑO 2016) + DID PONDERADOS
# ==============================================================================

# Covariables del matching 
covariables_psm <- c(
  "codmpio", "pdet",
  "l_log_pobl_tot", "l_indrural", "l_tasa_urbanizacion",
  "l_tasa_sisben", "l_tasa_homicidios", "l_tasa_extorsion",
  "l_df_ing_propios", "l_df_gast_inv", "l_df_desemp_fisc",
  "l_valor_agregado_pc", "l_s11_lectu", "l_s11_ingles",
  "l_participacion_terciarias","l_tasa_ataq_instpol", 
  "l_tasa_docentes", "l_tasa_alumnos_med", "l_log_t_establ"
)

# Base del matching 
base_matching_2016 <- base_lags %>%
  filter(ano == 2016) %>%
  select(all_of(covariables_psm)) %>%
  na.omit()

cat("Dimensión base_matching_2016:", dim(base_matching_2016), "\n")
table(base_matching_2016$pdet, useNA="ifany")
table(base_matching_2016$vocacion_turistica, useNA="ifany")


# -------------------------------------------------------------------------
# MATCHING MODELO 1: PDET vs No PDET
# -------------------------------------------------------------------------

set.seed(123)
match_out_m1 <- matchit(
  formula = pdet ~
    l_log_pobl_tot + l_indrural + l_tasa_urbanizacion + l_tasa_sisben +
    l_tasa_homicidios + l_tasa_extorsion + l_tasa_ataq_instpol + 
    l_df_ing_propios + l_df_gast_inv + l_df_desemp_fisc +
    l_valor_agregado_pc + l_participacion_terciarias +
    l_tasa_docentes + l_tasa_alumnos_med + l_s11_ingles + 
    l_log_t_establ + l_s11_lectu,
  data = base_matching_2016,
  method = "nearest",
  distance = "logit",
  ratio = 1,
  replace = FALSE
)

summary(match_out_m1)
bal_m1 <- bal.tab(match_out_m1, un = TRUE)
print(bal_m1)
love.plot(bal_m1, threshold = .1, main = "Love plot: M1 (PDET vs No PDET)")

# Construcción del panel ponderado 
datos_matched_m1 <- match.data(match_out_m1) %>%
  select(codmpio, weights) %>%
  distinct(codmpio, .keep_all = TRUE)

base_panel_psm_m1 <- base_lags %>%
  filter(codmpio %in% datos_matched_m1$codmpio) %>%
  left_join(datos_matched_m1, by="codmpio")

stopifnot(sum(is.na(base_panel_psm_m1$weights))==0)

# DID ponderado 
modelo_1_psm <- felm(
  log1p(visitantes_extranjeros_no_residentes) ~ 
    pdet * post +
    l_log_pobl_tot + l_indrural + l_tasa_urbanizacion + l_tasa_sisben +
    l_tasa_homicidios + l_tasa_extorsion + l_tasa_ataq_instpol + 
    l_df_ing_propios + l_df_gast_inv + l_df_desemp_fisc +
    l_valor_agregado_pc + l_participacion_terciarias +
    l_tasa_docentes + l_tasa_alumnos_med + l_s11_ingles + 
    l_log_t_establ + l_s11_lectu
  | codmpio + ano | 0 | cod_dpto,
  data = base_panel_psm_m1,
  weights = base_panel_psm_m1$weights
)

# -------------------------------------------------------------------------
# MATCHING MODELO 2: PDET TURÍSTICO vs No PDET
# -------------------------------------------------------------------------

base_matching_m2 <- base_lags %>%
  filter(ano == 2016) %>%
  mutate(tratamiento_m2 = if_else(pdet == 1 & vocacion_turistica == 1, 1L, 0L)) %>%
  select(
    codmpio, tratamiento_m2, l_log_pobl_tot, l_indrural,
    l_tasa_urbanizacion, l_tasa_sisben, l_tasa_homicidios,
    l_tasa_extorsion, l_df_ing_propios, l_valor_agregado_pc, l_s11_lectu
  ) %>%
  na.omit()

set.seed(456)
match_out_m2 <- matchit(
  tratamiento_m2 ~ l_log_pobl_tot + l_indrural + l_tasa_urbanizacion +
    l_tasa_sisben + l_tasa_homicidios + l_tasa_extorsion +
    l_df_ing_propios + l_valor_agregado_pc + l_s11_lectu,
  data = base_matching_m2,
  method = "nearest", distance="logit", ratio=1, replace=FALSE
)

summary(match_out_m2)
bal_m2 <- bal.tab(match_out_m2, un=TRUE)
print(bal_m2)
love.plot(bal_m2, threshold=.1, main="Love plot: M2")

datos_matched_m2 <- match.data(match_out_m2) %>%
  select(codmpio, weights) %>%
  distinct(codmpio, .keep_all = TRUE)

base_panel_psm_m2 <- base_lags %>%
  filter(codmpio %in% datos_matched_m2$codmpio) %>%
  left_join(datos_matched_m2, by="codmpio")

stopifnot(sum(is.na(base_panel_psm_m2$weights))==0)

modelo_2_psm <- felm(
  log1p(visitantes_extranjeros_no_residentes) ~ 
    tratado_tur * post + 
    l_log_pobl_tot + l_indrural + l_tasa_urbanizacion + l_tasa_sisben +
    l_tasa_homicidios + l_tasa_extorsion + l_tasa_ataq_instpol + 
    l_df_ing_propios + l_df_gast_inv + l_df_desemp_fisc +
    l_valor_agregado_pc + l_participacion_terciarias +
    l_tasa_docentes + l_tasa_alumnos_med + l_s11_ingles + 
    l_log_t_establ + l_s11_lectu
  | codmpio + ano | 0 | cod_dpto,
  data = base_panel_psm_m2,
  weights = base_panel_psm_m2$weights
)



# -------------------------------------------------------------------------
# MATCHING MODELO 3: Dentro de PDET (Turístico vs No Turístico)
# -------------------------------------------------------------------------

base_matching_m3 <- base_lags %>%
  filter(ano == 2016 & pdet == 1) %>%
  select(
    codmpio, vocacion_turistica, l_log_pobl_tot, l_indrural,
    l_tasa_urbanizacion, l_tasa_sisben, l_tasa_homicidios,
    l_tasa_extorsion, l_df_ing_propios, l_valor_agregado_pc, l_s11_lectu
  ) %>%
  na.omit()

set.seed(789)
match_out_m3 <- matchit(
  vocacion_turistica ~ l_log_pobl_tot + l_indrural + l_tasa_urbanizacion +
    l_tasa_sisben + l_tasa_homicidios + l_tasa_extorsion + 
    l_df_ing_propios + l_valor_agregado_pc + l_s11_lectu,
  data = base_matching_m3,
  method="nearest", distance="logit", ratio=1, replace=FALSE
)

summary(match_out_m3)
bal_m3 <- bal.tab(match_out_m3, un=TRUE)
print(bal_m3)
love.plot(bal_m3, threshold=.1, main="Love plot: M3")

datos_matched_m3 <- match.data(match_out_m3) %>%
  select(codmpio, weights) %>%
  distinct(codmpio, .keep_all = TRUE)

base_panel_psm_m3 <- base_lags %>%
  filter(codmpio %in% datos_matched_m3$codmpio) %>%
  left_join(datos_matched_m3, by="codmpio")

stopifnot(sum(is.na(base_panel_psm_m3$weights))==0)

muestra_modelo3_psm <- base_panel_psm_m3 %>%
  filter(pdet == 1) %>%  
  mutate(
    tratado_tur = if_else(vocacion_turistica == 1, 1L, 0L)
  )

modelo_3_psm <- felm(
  log1p(visitantes_extranjeros_no_residentes) ~ 
    tratado_tur * post + 
    l_log_pobl_tot + l_indrural + l_tasa_urbanizacion + l_tasa_sisben +
    l_tasa_homicidios + l_tasa_extorsion + l_tasa_ataq_instpol + 
    l_df_ing_propios + l_df_gast_inv + l_df_desemp_fisc +
    l_valor_agregado_pc + l_participacion_terciarias +
    l_tasa_docentes + l_tasa_alumnos_med + l_s11_ingles + 
    l_log_t_establ + l_s11_lectu
  | codmpio + ano | 0 | cod_dpto,
  data = muestra_modelo3_psm,
  weights = muestra_modelo3_psm$weights
)

# ==============================================================================
# RESULTADOS EN STARGAZER
# ==============================================================================

stargazer(
  modelo_1_nopsm, modelo_1_psm,
  modelo_2_nopsm, modelo_2_psm,
  modelo_3_nopsm, modelo_3_psm,
  title = "Resultados DiD: Comparación Sin PSM vs Con PSM",
  type  = "text",
  dep.var.labels = "log(1 + Visitantes Extranjeros)",
  model.numbers = FALSE,
  column.labels = c("M1 (DiD)", "M1 (DiD+PSM)",
                    "M2 (DiD)", "M2 (DiD+PSM)",
                    "M3 (DiD)", "M3 (DiD+PSM)"),
  covariate.labels = c(
    "PDET (Tratamiento)", "Tratado Turístico (M2)", "PDET Turístico (M3)",
    "PDET × Post", "POST 2017", 
    "Tratado Turístico × Post (DiD M2)", 
    "PDET Turístico × Post (DiD M3)",
    "Lag log población total", "Lag índice ruralidad",
    "Lag tasa urbanización", "Lag tasa SISBEN",
    "Lag tasa homicidios", "Lag tasa extorsión",
    "Lag tasa ataques inst.", "Lag ingresos propios",
    "Lag gasto inversión", "Lag desempeño fiscal",
    "Lag valor agregado pc", "Lag participación terc."
  )
)

```

Finalmente, se comparan los modelos sin PSM y con PSM

```{r}
############################################################
# TABULACIÓN DE MODELOS SIN PSM
############################################################

# ---------------------------------------------
# Listado de modelos DiD sin PSM
# ---------------------------------------------
modelos_sin_psm <- list(
  "M1 (DiD)" = modelo_1_nopsm, 
  "M2 (DiD)" = modelo_2_nopsm, 
  "M3 (DiD)" = modelo_3_nopsm
)

# ---------------------------------------------
# Tabla en formato LaTeX
# ---------------------------------------------
tabla_modelos_sinpsm <- stargazer(
  modelos_sin_psm,
  title = "Tabla 1: Resultados DiD sin PSM (Efectos Fijos)",
  type = "latex", 
  dep.var.labels = "log(1 + Visitantes Extranjeros)",
  model.numbers = FALSE,
  column.labels = c("Modelo 1", "Modelo 2", "Modelo 3"),
  
  # Etiquetas de coeficientes 
  covariate.labels = c(
    # Interacciones (Efecto DiD)
    "PDET  (M1)", 
    "Tratado Turístico (M2, M3)",
    
    # Variables base
    "PDET (M1)",
    "Tratado Turístico (M2, M3)",
    "PDET × Post",
    
    # Controles Lagged
    "Lag log población total", "Lag índice ruralidad", "Lag tasa urbanización",
    "Lag tasa SISBEN", "Lag tasa homicidios", "Lag tasa extorsión", "Lag tasa ataques inst.",
    "Lag ingresos propios", "Lag gasto inversión", "Lag desempeño fiscal",
    "Lag valor agregado pc", "Lag participación terc.",
    "Lag tasa docentes", "Lag tasa alumnos media", "Lag Saber 11 inglés", 
    "Lag log establecimientos", "Lag Saber 11 lectura"
  ),
  
  # Variables incluidas 
  keep = c(
    "pdet:post", "tratado_tur:post", 
    "pdet", "tratado_tur", "post",
    "l_log_pobl_tot", "l_indrural", "l_tasa_urbanizacion", "l_tasa_sisben",
    "l_tasa_homicidios", "l_tasa_extorsion", "l_tasa_ataq_instpol",
    "l_df_ing_propios", "l_df_gast_inv", "l_df_desemp_fisc",
    "l_valor_agregado_pc", "l_participacion_terciarias",
    "l_tasa_docentes", "l_tasa_alumnos_med", "l_s11_ingles", 
    "l_log_t_establ", "l_s11_lectu"
  ),
  
  # Estadísticas 
  omit.stat = c("f", "ser", "rsq"),
  add.lines = list(
    c("Efectos Fijos (Mpio & Año)", rep("Sí", 3)), 
    c("Errores Estándar", rep("Clusterizados (Dpto)", 3))
  ),
  no.space = TRUE
)

# ---------------------------------------------
# Guardar archivo .tex
# ---------------------------------------------
ruta_archivo <- "Graficos-tablas/tabla_modelos_sinpsm.tex"
cat(tabla_modelos_sinpsm, file = ruta_archivo)



############################################################
# TABULACIÓN DE MODELOS CON PSM
############################################################

# ---------------------------------------------
# Listado de modelos DiD + PSM
# ---------------------------------------------
modelos_con_psm <- list(
  "M1 (DiD+PSM)" = modelo_1_psm, 
  "M2 (DiD+PSM)" = modelo_2_psm, 
  "M3 (DiD+PSM)" = modelo_3_psm
)

# ---------------------------------------------
# Tabla en formato LaTeX
# ---------------------------------------------
tabla_modelos_psm <- stargazer(
  modelos_con_psm,
  title = "Tabla 2: Resultados DiD con PSM (Ponderados)",
  type = "latex", 
  dep.var.labels = "log(1 + Visitantes Extranjeros)",
  model.numbers = FALSE,
  column.labels = c("Modelo 1", "Modelo 2", "Modelo 3"),
  
  #  Etiquetas de coeficientes 
  covariate.labels = c(
    "PDET  (M1)", 
    "Tratado Turístico (M2, M3)",
    
    "PDET (M1)",
    "Tratado Turístico (M2, M3)",
    "PDET x Post",
    
    # Controles lagged
    "Lag log población total", "Lag índice ruralidad", "Lag tasa urbanización",
    "Lag tasa SISBEN", "Lag tasa homicidios", "Lag tasa extorsión", "Lag tasa ataques inst.",
    "Lag ingresos propios", "Lag gasto inversión", "Lag desempeño fiscal",
    "Lag valor agregado pc", "Lag participación terc.",
    "Lag tasa docentes", "Lag tasa alumnos media", "Lag Saber 11 inglés", 
    "Lag log establecimientos", "Lag Saber 11 lectura"
  ),
  
  # Variables incluidas 
  keep = c(
    "pdet:post", "tratado_tur:post", 
    "pdet", "tratado_tur", "post",
    "l_log_pobl_tot", "l_indrural", "l_tasa_urbanizacion", "l_tasa_sisben",
    "l_tasa_homicidios", "l_tasa_extorsion", "l_tasa_ataq_instpol",
    "l_df_ing_propios", "l_df_gast_inv", "l_df_desemp_fisc",
    "l_valor_agregado_pc", "l_participacion_terciarias",
    "l_tasa_docentes", "l_tasa_alumnos_med", "l_s11_ingles", 
    "l_log_t_establ", "l_s11_lectu"
  ),
  
  # Estadísticas
  omit.stat = c("f", "ser", "rsq"),
  add.lines = list(
    c("Efectos Fijos (Mpio & Año)", rep("Sí", 3)), 
    c("Errores Estándar", rep("Clusterizados (Dpto)", 3)),
    c("Ponderación", rep("Pesos PSM", 3))
  ),
  no.space = TRUE
)

# ---------------------------------------------
# Guardar archivo .tex
# ---------------------------------------------
ruta_archivo <- "Graficos-tablas/tabla_modelos_psm.tex"
cat(tabla_modelos_psm, file = ruta_archivo)

```

\



### 4 Base alterna
#### 4.1 Tendencias Paralelas

La estrategia de identificación se basa en un modelo de diferencias en diferencias (DiD) que compara la evolución del turismo formal entre municipios PDET y no PDET antes y después de 2017. La asignación de los 170 municipios PDET fue definida por criterios exógenos establecidos en el Decreto Ley 893 de 2017, lo que respalda la validez del diseño. Como primer paso, realizamos un estudio de eventos para evaluar el supuesto fundamental del enfoque DiD: las tendencias paralelas, según el cual ambos grupos habrían seguido trayectorias similares en ausencia del programa.

Los valores del gráfico representan la distancia temporal respecto al año del tratamiento: –4 corresponde a cuatro años antes (2013), –3 a tres años antes (2014), –2 a dos años antes (2015) y –1 al año inmediatamente anterior (2016). El valor 0 indica el año del tratamiento (2017). Los valores positivos reflejan el período posterior: +1 equivale a un año después (2018), +2 a dos años después (2019), +3 a tres años después (2020) y +4 a cuatro años después (2021).

```{r}
# ======================================================
# 1. CREAR AÑO DE TRATAMIENTO
# ======================================================
base_alterna_event <- base_alterna %>%
  mutate(
    treat_year = if_else(pdet == 1, 2017, Inf)
  )

# Panel
base_alterna_event <- panel(base_alterna_event, ~ codmpio + ano)

# ======================================================
# 2. ESTIMAR MODELO 
# ======================================================
modelo_alterno <- feols(
  (tasa_empr_tur_alterna) ~ 
    sunab(treat_year, ano) +
    l(log_pobl_tot, 1) +             
    l(tasa_urbanizacion, 1) +        
    l(participacion_terciarias, 1) + 
    l(tasa_sisben, 1)   | 
    codmpio + ano,
  data = base_alterna_event,
  cluster = ~ cod_dpto
)

etable(modelo_alterno, fitstat = c("n", "r2"))


# ======================================================
# 3. GRÁFICO EVENT STUDY 
# ======================================================
# Paleta
pal <- paletteer_c("grDevices::BluGrn", 30)
col_evento <- pal[1]

# Gráfico en pantalla
iplot(
  modelo_alterno,
  xlab = "Años relativos al tratamiento (Año base: 2017)",
  ylab = "Variación en Tasa de empresas turísticas",
  main = "Test de Tendencias Paralelas (PDET vs No PDET)",
  col = col_evento,
  ref.line = 0,
  pt.pch = 20,
  ci.lty = 2,
  grid = TRUE
)

# --- Guardar el mismo gráfico, SIN repetir iplot ---
p <- recordPlot()  # captura lo que ya se dibujó en pantalla

png("Graficos-tablas/modelo_alterno_iplot.png", width = 2400, height = 1600, res = 300)
replayPlot(p)      # reproduce el gráfico capturado
dev.off()

```

#### 3.2 Modelo sin PSM con nuevas variables y aproximación comparada

Los tres modelos estiman efectos causales mediante Diferencias en Diferencias, pero sobre poblaciones comparativas distintas.

1)  El Modelo 1 evalúa el impacto general de los municipios PDET frente a los no PDET, comparando ambos grupos antes y después de 2017.

2)  El Modelo 2 se centra únicamente en los PDET con vocación turística, contrastándolos con los municipios no PDET para medir si el componente turístico amplifica los efectos del programa.

3)  El Modelo 3 restringe la muestra solo a municipios PDET y compara aquellos con vocación turística frente a los que no la tienen, analizando diferencias internas.

```{r}

base_alterna <- base_alterna %>%
  mutate(
    tasanumagencia_alterna    = (numagencia_alterna / pobl_tot) * 100000)

##### MODELO 1: Diferencias en Diferencias – Municipios PDET vs No PDET

# ======================================================
# ESTANDARIZACIÓN DE LLAVES
# ======================================================

base_alterna <- base_alterna %>%
  mutate(
    codmpio  = str_pad(as.character(codmpio), 5, pad = "0"),
    cod_dpto = as.character(cod_dpto)
  )

# ======================================================
# CREACIÓN DE CONTROLES CON LAG POR MUNICIPIO
# ======================================================

base_lags_alterna <- base_alterna %>%
  arrange(codmpio, ano) %>%
  group_by(codmpio) %>%
  mutate(
    tasanumagencia_alterna,
    l_log_pobl_tot   = lag(log_pobl_tot, 1),
    l_tasa_urbanizacion = lag(tasa_urbanizacion, 1),
    l_tasa_sisben    = lag(tasa_sisben, 1),

    # Economía
    l_participacion_terciarias = lag(participacion_terciarias, 1),

  ) %>%
  ungroup()

# Volvemos a definir post (por consistencia)
base_lags_alterna <- base_lags_alterna %>% mutate(post = as.numeric(ano >= 2017))

# Eliminamos NA de los lags
base_lags_alterna <- base_lags_alterna %>% filter(!is.na(l_log_pobl_tot))


# ======================================================
# MODELO 1 – DID: PDET vs No PDET (sin PSM)
# ======================================================

modelo_1 <- felm(
 tasanumagencia_alterna ~ 
    pdet:post +
    l_log_pobl_tot +
    l_tasa_urbanizacion +
    l_tasa_sisben +
    l_participacion_terciarias 
  | codmpio + ano
  | 0 
  | cod_dpto,
  data = base_lags_alterna
)

stargazer(
  modelo_1,
  title = "Modelo 1 – DiD PDET vs No PDET (sin PSM)",
  type  = "text",
  dep.var.labels = "tasa de empresas turísticas",
  
  covariate.labels = c(
    "Lag log población total",
    "Lag tasa urbanización",
    "Lag tasa SISBEN",
    "Lag participación sector terciario",
    "PDET × Post"
  ),

  keep = c(
    "l_log_pobl_tot",
    "l_tasa_urbanizacion",
    "l_tasa_sisben",
    "l_participacion_terciarias",
    "pdet:post"
  ),

  omit.stat = c("f", "ser", "rsq"),
  no.space = TRUE
)


##### MODELO 2: DID – PDET Turístico vs No PDET

# ======================================================
# CREACIÓN DE VARIABLE tratado_tur
# ======================================================

base_lags <- base_lags %>%
  mutate(
    tratado_tur = if_else(pdet == 1 & vocacion_turistica == 1, 1L, 0L)
  )

muestra_modelo2 <- base_lags %>%
  filter(pdet == 0 | (pdet == 1 & vocacion_turistica == 1)) %>%
  mutate(
    tratado_tur = if_else(pdet == 1 & vocacion_turistica == 1, 1L, 0L)
  )


# ======================================================
# MODELO 2 – DID: PDET Turístico vs No PDET (sin PSM)
# ======================================================

modelo_2_nopsm <- felm(
  log1p(visitantes_extranjeros_no_residentes) ~ 
    tratado_tur * post +
    l_log_pobl_tot +
    l_indrural + 
    l_tasa_urbanizacion +
    l_tasa_sisben +
    l_tasa_homicidios +
    l_tasa_extorsion +
    l_tasa_ataq_instpol +
    l_df_ing_propios +
    l_df_gast_inv +
    l_df_desemp_fisc +
    l_valor_agregado_pc +
    l_participacion_terciarias +
    l_tasa_docentes +
    l_tasa_alumnos_med +
    l_s11_ingles +
    l_log_t_establ +
    l_s11_lectu
  | codmpio + ano
  | 0 
  | cod_dpto,
  data = muestra_modelo2
)

stargazer(
  modelo_2_nopsm,
  title = "Modelo 2 – DiD: PDET con vocación turística vs No PDET (sin PSM)",
  type  = "text",   
  dep.var.labels = "log(1 + tasa de empresas turísticas)",
  
  covariate.labels = c(
    "Tratado turístico (PDET con vocación turística)",
    "Post 2017",
    "Tratado turístico × Post",
    "Lag log población total",
    "Lag índice ruralidad",
    "Lag tasa urbanización",
    "Lag tasa SISBEN",
    "Lag tasa homicidios",
    "Lag tasa extorsión",
    "Lag tasa ataques institucionales",
    "Lag ingresos propios",
    "Lag gasto inversión",
    "Lag desempeño fiscal",
    "Lag valor agregado per cápita",
    "Lag participación sector terciario",
    "Lag tasa docentes",
    "Lag tasa alumnos media",
    "Lag Saber 11 inglés",
    "Lag log establecimientos educativos",
    "Lag Saber 11 lectura"
  ),
  
  keep = c(
    "tratado_tur", "post", "tratado_tur:post",
    "l_log_pobl_tot",
    "l_indrural",
    "l_tasa_urbanizacion",
    "l_tasa_sisben",
    "l_tasa_homicidios",
    "l_tasa_extorsion",
    "l_tasa_ataq_instpol",
    "l_df_ing_propios",
    "l_df_gast_inv",
    "l_df_desemp_fisc",
    "l_valor_agregado_pc",
    "l_participacion_terciarias",
    "l_tasa_docentes",
    "l_tasa_alumnos_med",
    "l_s11_ingles",
    "l_log_t_establ",
    "l_s11_lectu"
  ),
  
  omit.stat = c("f", "ser", "rsq"),
  no.space = TRUE
)


##### MODELO 3: DID – PDET Turístico vs PDET No Turístico

# ======================================================
# CREACIÓN DE MUESTRA PARA MODELO 3
# ======================================================

muestra_modelo3 <- base_lags %>%
  filter(pdet == 1) %>%  
  mutate(
    tratado_tur = if_else(vocacion_turistica == 1, 1L, 0L)
  )


# ======================================================
# MODELO 3 – DID: entre municipios PDET (sin PSM)
# ======================================================

modelo_3_nopsm <- felm(
  log1p(visitantes_extranjeros_no_residentes) ~ 
    tratado_tur * post +
    l_log_pobl_tot +
    l_indrural + 
    l_tasa_urbanizacion +
    l_tasa_sisben +
    l_tasa_homicidios +
    l_tasa_extorsion +
    l_tasa_ataq_instpol +
    l_df_ing_propios +
    l_df_gast_inv +
    l_df_desemp_fisc +
    l_valor_agregado_pc +
    l_participacion_terciarias +
    l_tasa_docentes +
    l_tasa_alumnos_med +
    l_s11_ingles +
    l_log_t_establ +
    l_s11_lectu
  | codmpio + ano          
  | 0 
  | cod_dpto,             
  data = muestra_modelo3
)

stargazer(
  modelo_3_nopsm,
  title = "Modelo 3 – DiD: PDET con vocación turística vs PDET sin vocación turística (sin PSM)",
  type  = "text", 
  dep.var.labels = "log(1 + visitantes extranjeros no residentes)",
  
  covariate.labels = c(
    "PDET turístico (1 = vocación turística)",
    "Post 2017",
    "PDET turístico × Post",
    "Lag log población total",
    "Lag índice ruralidad",
    "Lag tasa urbanización",
    "Lag tasa SISBEN",
    "Lag tasa homicidios",
    "Lag tasa extorsión",
    "Lag tasa ataques institucionales",
    "Lag ingresos propios",
    "Lag gasto inversión",
    "Lag desempeño fiscal",
    "Lag valor agregado per cápita",
    "Lag participación sector terciario",
    "Lag tasa docentes",
    "Lag tasa alumnos media",
    "Lag Saber 11 inglés",
    "Lag log establecimientos educativos",
    "Lag Saber 11 lectura"
  ),
  
  keep = c(
    "tratado_tur", "post", "tratado_tur:post",
    "l_log_pobl_tot",
    "l_indrural",
    "l_tasa_urbanizacion",
    "l_tasa_sisben",
    "l_tasa_homicidios",
    "l_tasa_extorsion",
    "l_tasa_ataq_instpol",
    "l_df_ing_propios",
    "l_df_gast_inv",
    "l_df_desemp_fisc",
    "l_valor_agregado_pc",
    "l_participacion_terciarias",
    "l_tasa_docentes",
    "l_tasa_alumnos_med",
    "l_s11_ingles",
    "l_log_t_establ",
    "l_s11_lectu"
  ),
  
  omit.stat = c("f", "ser", "rsq"),
  no.space = TRUE
)

```


#### 3.3 Modelo con PSM, nuevas variables y aproximación comparada

En este código se implementa Propensity Score Matching (PSM) para construir un grupo de control comparable usando las características basales de los municipios, se obtienen los pesos generados por el emparejamiento y se incorporan a un modelo de Diferencias en Diferencias estimado con felm(), manteniendo efectos fijos por municipio y año. Además, se evalúa el balance antes y después del matching con cobalt y finalmente se generan tablas de resultados con stargazer, replicando tus modelos previos pero ahora ajustados por PSM.

```{r}
# ==============================================================================
# PREPARACIÓN DE DATOS Y LAGS
# ==============================================================================

# Estandarización de llaves 
base_completa <- base_completa %>%
  mutate(
    codmpio  = str_pad(as.character(codmpio), 5, pad = "0"),
    cod_dpto = as.character(cod_dpto)
  )

# Creación de lags por municipio 
base_lags <- base_completa %>%
  arrange(codmpio, ano) %>%
  group_by(codmpio) %>%
  mutate(
    l_log_pobl_tot      = lag(log_pobl_tot, 1),
    l_indrural          = lag(indrural, 1),
    l_tasa_urbanizacion = lag(tasa_urbanizacion, 1),
    l_tasa_sisben       = lag(tasa_sisben, 1),
    l_tasa_homicidios   = lag(tasa_homicidios, 1),
    l_tasa_extorsion    = lag(tasa_extorsion, 1),
    l_tasa_ataq_instpol = lag(tasa_ataq_instpol, 1),
    l_df_ing_propios    = lag(df_ing_propios, 1),
    l_df_gast_inv       = lag(df_gast_inv, 1),
    l_df_desemp_fisc    = lag(df_desemp_fisc, 1),
    l_valor_agregado_pc = lag(valor_agregado_pc, 1),
    l_participacion_terciarias = lag(participacion_terciarias, 1),
    l_tasa_docentes     = lag(tasa_docentes, 1),
    l_tasa_alumnos_med  = lag(tasa_alumnos_med, 1),
    l_s11_ingles        = lag(s11_ingles, 1),
    l_s11_lectu         = lag(s11_lectu, 1), 
    l_log_t_establ      = lag(log_t_establ, 1)
  ) %>%
  ungroup() %>%
  mutate(
    tratado_tur      = if_else(pdet == 1 & vocacion_turistica == 1, 1L, 0L),
    pdet_tur_dummy   = if_else(vocacion_turistica == 1, 1L, 0L),
    post             = as.numeric(ano >= 2017)
  ) %>%
  filter(!is.na(l_log_pobl_tot))



# ==============================================================================
# ESTIMACIONES DiD ORIGINALES (SIN PSM)
# ==============================================================================

# Modelo 1: PDET vs No PDET 
modelo_1_nopsm <- felm(
  log1p(visitantes_extranjeros_no_residentes) ~ 
    pdet * post +
    l_log_pobl_tot + l_indrural + l_tasa_urbanizacion + l_tasa_sisben +
    l_tasa_homicidios + l_tasa_extorsion + l_tasa_ataq_instpol + 
    l_df_ing_propios + l_df_gast_inv + l_df_desemp_fisc +
    l_valor_agregado_pc + l_participacion_terciarias +
    l_tasa_docentes + l_tasa_alumnos_med + l_s11_ingles + 
    l_log_t_establ + l_s11_lectu
  | codmpio + ano | 0 | cod_dpto,
  data = base_lags
)

# Modelo 2: PDET Turístico vs No PDET 
modelo_2_nopsm <- felm(
  log1p(visitantes_extranjeros_no_residentes) ~ 
    tratado_tur * post +
    l_log_pobl_tot + l_indrural + l_tasa_urbanizacion + l_tasa_sisben +
    l_tasa_homicidios + l_tasa_extorsion + l_tasa_ataq_instpol + 
    l_df_ing_propios + l_df_gast_inv + l_df_desemp_fisc +
    l_valor_agregado_pc + l_participacion_terciarias +
    l_tasa_docentes + l_tasa_alumnos_med + l_s11_ingles + 
    l_log_t_establ + l_s11_lectu
  | codmpio + ano | 0 | cod_dpto,
  data = muestra_modelo2
)

muestra_modelo3 <- muestra_modelo3 %>% 
  mutate(
    pdet_tur_dummy = if_else(vocacion_turistica == 1, 1L, 0L)
  )


# Modelo 3: Dentro de PDET (Turístico vs No Turístico) 
modelo_3_nopsm <- felm(
  log1p(visitantes_extranjeros_no_residentes) ~ 
    pdet_tur_dummy * post +
    l_log_pobl_tot + l_indrural + l_tasa_urbanizacion + l_tasa_sisben +
    l_tasa_homicidios + l_tasa_extorsion + l_tasa_ataq_instpol + 
    l_df_ing_propios + l_df_gast_inv + l_df_desemp_fisc +
    l_valor_agregado_pc + l_participacion_terciarias +
    l_tasa_docentes + l_tasa_alumnos_med + l_s11_ingles + 
    l_log_t_establ + l_s11_lectu
  | codmpio + ano | 0 | cod_dpto,
  data = muestra_modelo3
)

# ==============================================================================
# PSM MUNICIPIO (AÑO 2016) + DID PONDERADOS
# ==============================================================================

# Covariables del matching 
covariables_psm <- c(
  "codmpio", "pdet",
  "l_log_pobl_tot", "l_indrural", "l_tasa_urbanizacion",
  "l_tasa_sisben", "l_tasa_homicidios", "l_tasa_extorsion",
  "l_df_ing_propios", "l_df_gast_inv", "l_df_desemp_fisc",
  "l_valor_agregado_pc", "l_s11_lectu", "l_s11_ingles",
  "l_participacion_terciarias","l_tasa_ataq_instpol", 
  "l_tasa_docentes", "l_tasa_alumnos_med", "l_log_t_establ"
)

# Base del matching 
base_matching_2016 <- base_lags %>%
  filter(ano == 2016) %>%
  select(all_of(covariables_psm)) %>%
  na.omit()

cat("Dimensión base_matching_2016:", dim(base_matching_2016), "\n")
table(base_matching_2016$pdet, useNA="ifany")
table(base_matching_2016$vocacion_turistica, useNA="ifany")


# -------------------------------------------------------------------------
# MATCHING MODELO 1: PDET vs No PDET
# -------------------------------------------------------------------------

set.seed(123)
match_out_m1 <- matchit(
  formula = pdet ~
    l_log_pobl_tot + l_indrural + l_tasa_urbanizacion + l_tasa_sisben +
    l_tasa_homicidios + l_tasa_extorsion + l_tasa_ataq_instpol + 
    l_df_ing_propios + l_df_gast_inv + l_df_desemp_fisc +
    l_valor_agregado_pc + l_participacion_terciarias +
    l_tasa_docentes + l_tasa_alumnos_med + l_s11_ingles + 
    l_log_t_establ + l_s11_lectu,
  data = base_matching_2016,
  method = "nearest",
  distance = "logit",
  ratio = 1,
  replace = FALSE
)

summary(match_out_m1)
bal_m1 <- bal.tab(match_out_m1, un = TRUE)
print(bal_m1)
love.plot(bal_m1, threshold = .1, main = "Love plot: M1 (PDET vs No PDET)")

# Construcción del panel ponderado 
datos_matched_m1 <- match.data(match_out_m1) %>%
  select(codmpio, weights) %>%
  distinct(codmpio, .keep_all = TRUE)

base_panel_psm_m1 <- base_lags %>%
  filter(codmpio %in% datos_matched_m1$codmpio) %>%
  left_join(datos_matched_m1, by="codmpio")

stopifnot(sum(is.na(base_panel_psm_m1$weights))==0)

# DID ponderado 
modelo_1_psm <- felm(
  log1p(visitantes_extranjeros_no_residentes) ~ 
    pdet * post +
    l_log_pobl_tot + l_indrural + l_tasa_urbanizacion + l_tasa_sisben +
    l_tasa_homicidios + l_tasa_extorsion + l_tasa_ataq_instpol + 
    l_df_ing_propios + l_df_gast_inv + l_df_desemp_fisc +
    l_valor_agregado_pc + l_participacion_terciarias +
    l_tasa_docentes + l_tasa_alumnos_med + l_s11_ingles + 
    l_log_t_establ + l_s11_lectu
  | codmpio + ano | 0 | cod_dpto,
  data = base_panel_psm_m1,
  weights = base_panel_psm_m1$weights
)

# -------------------------------------------------------------------------
# MATCHING MODELO 2: PDET TURÍSTICO vs No PDET
# -------------------------------------------------------------------------

base_matching_m2 <- base_lags %>%
  filter(ano == 2016) %>%
  mutate(tratamiento_m2 = if_else(pdet == 1 & vocacion_turistica == 1, 1L, 0L)) %>%
  select(
    codmpio, tratamiento_m2, l_log_pobl_tot, l_indrural,
    l_tasa_urbanizacion, l_tasa_sisben, l_tasa_homicidios,
    l_tasa_extorsion, l_df_ing_propios, l_valor_agregado_pc, l_s11_lectu
  ) %>%
  na.omit()

set.seed(456)
match_out_m2 <- matchit(
  tratamiento_m2 ~ l_log_pobl_tot + l_indrural + l_tasa_urbanizacion +
    l_tasa_sisben + l_tasa_homicidios + l_tasa_extorsion +
    l_df_ing_propios + l_valor_agregado_pc + l_s11_lectu,
  data = base_matching_m2,
  method = "nearest", distance="logit", ratio=1, replace=FALSE
)

summary(match_out_m2)
bal_m2 <- bal.tab(match_out_m2, un=TRUE)
print(bal_m2)
love.plot(bal_m2, threshold=.1, main="Love plot: M2")

datos_matched_m2 <- match.data(match_out_m2) %>%
  select(codmpio, weights) %>%
  distinct(codmpio, .keep_all = TRUE)

base_panel_psm_m2 <- base_lags %>%
  filter(codmpio %in% datos_matched_m2$codmpio) %>%
  left_join(datos_matched_m2, by="codmpio")

stopifnot(sum(is.na(base_panel_psm_m2$weights))==0)

modelo_2_psm <- felm(
  log1p(visitantes_extranjeros_no_residentes) ~ 
    tratado_tur * post + 
    l_log_pobl_tot + l_indrural + l_tasa_urbanizacion + l_tasa_sisben +
    l_tasa_homicidios + l_tasa_extorsion + l_tasa_ataq_instpol + 
    l_df_ing_propios + l_df_gast_inv + l_df_desemp_fisc +
    l_valor_agregado_pc + l_participacion_terciarias +
    l_tasa_docentes + l_tasa_alumnos_med + l_s11_ingles + 
    l_log_t_establ + l_s11_lectu
  | codmpio + ano | 0 | cod_dpto,
  data = base_panel_psm_m2,
  weights = base_panel_psm_m2$weights
)



# -------------------------------------------------------------------------
# MATCHING MODELO 3: Dentro de PDET (Turístico vs No Turístico)
# -------------------------------------------------------------------------

base_matching_m3 <- base_lags %>%
  filter(ano == 2016 & pdet == 1) %>%
  select(
    codmpio, vocacion_turistica, l_log_pobl_tot, l_indrural,
    l_tasa_urbanizacion, l_tasa_sisben, l_tasa_homicidios,
    l_tasa_extorsion, l_df_ing_propios, l_valor_agregado_pc, l_s11_lectu
  ) %>%
  na.omit()

set.seed(789)
match_out_m3 <- matchit(
  vocacion_turistica ~ l_log_pobl_tot + l_indrural + l_tasa_urbanizacion +
    l_tasa_sisben + l_tasa_homicidios + l_tasa_extorsion + 
    l_df_ing_propios + l_valor_agregado_pc + l_s11_lectu,
  data = base_matching_m3,
  method="nearest", distance="logit", ratio=1, replace=FALSE
)

summary(match_out_m3)
bal_m3 <- bal.tab(match_out_m3, un=TRUE)
print(bal_m3)
love.plot(bal_m3, threshold=.1, main="Love plot: M3")

datos_matched_m3 <- match.data(match_out_m3) %>%
  select(codmpio, weights) %>%
  distinct(codmpio, .keep_all = TRUE)

base_panel_psm_m3 <- base_lags %>%
  filter(codmpio %in% datos_matched_m3$codmpio) %>%
  left_join(datos_matched_m3, by="codmpio")

stopifnot(sum(is.na(base_panel_psm_m3$weights))==0)

muestra_modelo3_psm <- base_panel_psm_m3 %>%
  filter(pdet == 1) %>%  
  mutate(
    tratado_tur = if_else(vocacion_turistica == 1, 1L, 0L)
  )

modelo_3_psm <- felm(
  log1p(visitantes_extranjeros_no_residentes) ~ 
    tratado_tur * post + 
    l_log_pobl_tot + l_indrural + l_tasa_urbanizacion + l_tasa_sisben +
    l_tasa_homicidios + l_tasa_extorsion + l_tasa_ataq_instpol + 
    l_df_ing_propios + l_df_gast_inv + l_df_desemp_fisc +
    l_valor_agregado_pc + l_participacion_terciarias +
    l_tasa_docentes + l_tasa_alumnos_med + l_s11_ingles + 
    l_log_t_establ + l_s11_lectu
  | codmpio + ano | 0 | cod_dpto,
  data = muestra_modelo3_psm,
  weights = muestra_modelo3_psm$weights
)

# ==============================================================================
# RESULTADOS EN STARGAZER
# ==============================================================================

stargazer(
  modelo_1_nopsm, modelo_1_psm,
  modelo_2_nopsm, modelo_2_psm,
  modelo_3_nopsm, modelo_3_psm,
  title = "Resultados DiD: Comparación Sin PSM vs Con PSM",
  type  = "text",
  dep.var.labels = "log(1 + Visitantes Extranjeros)",
  model.numbers = FALSE,
  column.labels = c("M1 (DiD)", "M1 (DiD+PSM)",
                    "M2 (DiD)", "M2 (DiD+PSM)",
                    "M3 (DiD)", "M3 (DiD+PSM)"),
  covariate.labels = c(
    "PDET (Tratamiento)", "Tratado Turístico (M2)", "PDET Turístico (M3)",
    "PDET × Post", "POST 2017", 
    "Tratado Turístico × Post (DiD M2)", 
    "PDET Turístico × Post (DiD M3)",
    "Lag log población total", "Lag índice ruralidad",
    "Lag tasa urbanización", "Lag tasa SISBEN",
    "Lag tasa homicidios", "Lag tasa extorsión",
    "Lag tasa ataques inst.", "Lag ingresos propios",
    "Lag gasto inversión", "Lag desempeño fiscal",
    "Lag valor agregado pc", "Lag participación terc."
  )
)

```

Finalmente, se comparan los modelos sin PSM y con PSM

```{r}
############################################################
# TABULACIÓN DE MODELOS SIN PSM
############################################################

# ---------------------------------------------
# Listado de modelos DiD sin PSM
# ---------------------------------------------
modelos_sin_psm <- list(
  "M1 (DiD)" = modelo_1_nopsm, 
  "M2 (DiD)" = modelo_2_nopsm, 
  "M3 (DiD)" = modelo_3_nopsm
)

# ---------------------------------------------
# Tabla en formato LaTeX
# ---------------------------------------------
tabla_modelos_sinpsm <- stargazer(
  modelos_sin_psm,
  title = "Tabla 1: Resultados DiD sin PSM (Efectos Fijos)",
  type = "latex", 
  dep.var.labels = "log(1 + Visitantes Extranjeros)",
  model.numbers = FALSE,
  column.labels = c("Modelo 1", "Modelo 2", "Modelo 3"),
  
  # Etiquetas de coeficientes 
  covariate.labels = c(
    # Interacciones (Efecto DiD)
    "PDET  (M1)", 
    "Tratado Turístico (M2, M3)",
    
    # Variables base
    "PDET (M1)",
    "Tratado Turístico (M2, M3)",
    "PDET × Post",
    
    # Controles Lagged
    "Lag log población total", "Lag índice ruralidad", "Lag tasa urbanización",
    "Lag tasa SISBEN", "Lag tasa homicidios", "Lag tasa extorsión", "Lag tasa ataques inst.",
    "Lag ingresos propios", "Lag gasto inversión", "Lag desempeño fiscal",
    "Lag valor agregado pc", "Lag participación terc.",
    "Lag tasa docentes", "Lag tasa alumnos media", "Lag Saber 11 inglés", 
    "Lag log establecimientos", "Lag Saber 11 lectura"
  ),
  
  # Variables incluidas 
  keep = c(
    "pdet:post", "tratado_tur:post", 
    "pdet", "tratado_tur", "post",
    "l_log_pobl_tot", "l_indrural", "l_tasa_urbanizacion", "l_tasa_sisben",
    "l_tasa_homicidios", "l_tasa_extorsion", "l_tasa_ataq_instpol",
    "l_df_ing_propios", "l_df_gast_inv", "l_df_desemp_fisc",
    "l_valor_agregado_pc", "l_participacion_terciarias",
    "l_tasa_docentes", "l_tasa_alumnos_med", "l_s11_ingles", 
    "l_log_t_establ", "l_s11_lectu"
  ),
  
  # Estadísticas 
  omit.stat = c("f", "ser", "rsq"),
  add.lines = list(
    c("Efectos Fijos (Mpio & Año)", rep("Sí", 3)), 
    c("Errores Estándar", rep("Clusterizados (Dpto)", 3))
  ),
  no.space = TRUE
)

# ---------------------------------------------
# Guardar archivo .tex
# ---------------------------------------------
ruta_archivo <- "Graficos-tablas/tabla_modelos_sinpsm.tex"
cat(tabla_modelos_sinpsm, file = ruta_archivo)



############################################################
# TABULACIÓN DE MODELOS CON PSM
############################################################

# ---------------------------------------------
# Listado de modelos DiD + PSM
# ---------------------------------------------
modelos_con_psm <- list(
  "M1 (DiD+PSM)" = modelo_1_psm, 
  "M2 (DiD+PSM)" = modelo_2_psm, 
  "M3 (DiD+PSM)" = modelo_3_psm
)

# ---------------------------------------------
# Tabla en formato LaTeX
# ---------------------------------------------
tabla_modelos_psm <- stargazer(
  modelos_con_psm,
  title = "Tabla 2: Resultados DiD con PSM (Ponderados)",
  type = "latex", 
  dep.var.labels = "log(1 + Visitantes Extranjeros)",
  model.numbers = FALSE,
  column.labels = c("Modelo 1", "Modelo 2", "Modelo 3"),
  
  #  Etiquetas de coeficientes 
  covariate.labels = c(
    "PDET  (M1)", 
    "Tratado Turístico (M2, M3)",
    
    "PDET (M1)",
    "Tratado Turístico (M2, M3)",
    "PDET x Post",
    
    # Controles lagged
    "Lag log población total", "Lag índice ruralidad", "Lag tasa urbanización",
    "Lag tasa SISBEN", "Lag tasa homicidios", "Lag tasa extorsión", "Lag tasa ataques inst.",
    "Lag ingresos propios", "Lag gasto inversión", "Lag desempeño fiscal",
    "Lag valor agregado pc", "Lag participación terc.",
    "Lag tasa docentes", "Lag tasa alumnos media", "Lag Saber 11 inglés", 
    "Lag log establecimientos", "Lag Saber 11 lectura"
  ),
  
  # Variables incluidas 
  keep = c(
    "pdet:post", "tratado_tur:post", 
    "pdet", "tratado_tur", "post",
    "l_log_pobl_tot", "l_indrural", "l_tasa_urbanizacion", "l_tasa_sisben",
    "l_tasa_homicidios", "l_tasa_extorsion", "l_tasa_ataq_instpol",
    "l_df_ing_propios", "l_df_gast_inv", "l_df_desemp_fisc",
    "l_valor_agregado_pc", "l_participacion_terciarias",
    "l_tasa_docentes", "l_tasa_alumnos_med", "l_s11_ingles", 
    "l_log_t_establ", "l_s11_lectu"
  ),
  
  # Estadísticas
  omit.stat = c("f", "ser", "rsq"),
  add.lines = list(
    c("Efectos Fijos (Mpio & Año)", rep("Sí", 3)), 
    c("Errores Estándar", rep("Clusterizados (Dpto)", 3)),
    c("Ponderación", rep("Pesos PSM", 3))
  ),
  no.space = TRUE
)

# ---------------------------------------------
# Guardar archivo .tex
# ---------------------------------------------
ruta_archivo <- "Graficos-tablas/tabla_modelos_psm.tex"
cat(tabla_modelos_psm, file = ruta_archivo)

```

\

