---
title: "Trabajo final"
author: "Maria Camila Caraballo, Laura Sarif Rivera, Zaira Garcia"
output:
  pdf_document:
    latex_engine: xelatex
  word_document: default
geometry: top=1.5cm, bottom=1.5cm, left=2cm, right=2cm
output_dir: outputs
header-includes: \usepackage{adjustbox}
---

```{r setup, include= FALSE, echo=FALSE, message=FALSE, warning=FALSE}
knitr::opts_chunk$set(
  echo = FALSE,
  message = FALSE,
  warning = FALSE
)
knitr::opts_knit$set(root.dir = "C:/1. MECA/2025/EVALUACIACÓN DE IMPACTO- Raachid Raaj/Trabajo final/Trabajo-Final--Evaluaci-n-de-impacto")

tinytex::tlmgr_update(self = TRUE, all = TRUE)

if (!requireNamespace("tinytex", quietly = TRUE)) {
  install.packages("tinytex")
}
# Verificar si TinyTeX está instalado
if (tinytex::is_tinytex()) {
  message("TinyTeX detectado. Actualizando instalación...")

  # Actualizar gestor de paquetes (self) y todos los paquetes
  tinytex::tlmgr_update(self = TRUE, all = TRUE)

  message("✅ TinyTeX actualizado correctamente.")
} else {
  message("No se detecta TinyTeX. Si usas MikTeX o TeX Live, actualiza manualmente.")
}
```

```{r results='asis', echo=FALSE}
# Cargar liberias y paquetes

# Instalando pacman si se requiere
if (!require("pacman")) install.packages("pacman")

# Cargando los paquetes usando pacman
pacman::p_load(
  
  # A) Manipulación, limpieza y visualización de datos
  tidyverse,    # Colección de paquetes esenciales (incluye dplyr, ggplot2, etc.)
  dplyr,        # Manipulación de datos (ya incluido en tidyverse, pero lo dejamos explícito).
  ggplot2,      # Visualización de datos (incluido en tidyverse).
  scales,       # Manejo de escalas (ej. porcentajes, comas).
  skimr,        # Resúmenes estadísticos rápidos de data.frames.
  
  # B) Modelado y análisis estadístico/econométrico
  fixest,       # Modelos de efectos fijos de alto rendimiento.
  plm,          # Modelos para datos de panel.
  AER,          # Herramientas de econometría aplicada.
  lmtest,       # Pruebas de hipótesis para modelos de regresión.
  sandwich,     # Errores estándar robustos.
  survey,       # Análisis de encuestas complejas.
  MatchIt,      # Propensity Score Matching
  cobalt,
  lfe,
  
  # C) Importación, exportación y generación de reportes
  haven,        # Lectura/escritura de Stata, SAS, SPSS.
  stargazer,    # Tablas de regresión con formato publicable.
  knitr,        # Reportes dinámicos en RMarkdown.
  modelsummary, # Tablas y resúmenes comparativos de modelos.
  tinytex,      # Soporte para compilar a PDF con LaTeX en RMarkdown.
  readxl,
  kableExtra,
  janitor       #clean names
)

# Leer archivos excel
educacion <- read_excel("Datos/PANEL_DE_EDUCACION(2023).xlsx")
violencia <- read_excel("Datos/PANEL_CONFLICTO_Y_VIOLENCIA(2024).xlsx")
gobierno <- read_excel("Datos/PANEL_BUEN_GOBIERNO(2024).xlsx")
caracteristicas <- read_excel("Datos/PANEL_CARACTERISTICAS_GENERALES(2024).xlsx")
mpiopdet <- read_excel("Datos/MunicipiosPDET.xlsx")
turismo <- read_excel("Datos/turismo.xlsx")
#empresas_turisticas <- read_excel("Datos/empresas_activas_turismo.xlsx")
#indicadores_demo <- read_excel("Datos/indicadores_demograficos.xlsx")
#indicadores_econ <- read_excel("Datos/indicadores_econ.xlsx")
#indicadores_seg <- read_excel("Datos/indicadores_seguridad.xlsx")


#Cargar todas las hojas de base Valor agregado
years <- as.character(2013:2022)

va_sector <- map_dfr(
  years,
  ~ read_excel("Datos/valor_agregado_mun.xlsx", sheet = .x) %>%
      mutate(ano = as.integer(.x))
)
```

## 1. Limpieza de datos

```{r}
# Limpiar variables
caracteristicas <- caracteristicas %>% clean_names()
gobierno <- gobierno %>% clean_names()
educacion <- educacion %>% clean_names()
violencia <- violencia %>% clean_names()
mpiopdet <- mpiopdet %>% clean_names()
turismo <- turismo %>% clean_names()
va_sector <- va_sector %>% clean_names()
#empresas_turisticas <- empresas_turisticas %>% clean_names()
#indicadores_demo <- indicadores_demo %>% clean_names()
#indicadores_econ <- indicadores_econ %>% clean_names()
#indicadores_seg <- indicadores_seg %>% clean_names()

#Limpieza de variables y estandarizacion de la llave
caracteristicas <- caracteristicas %>%
  rename(cod_dpto = coddepto) %>%
  mutate(cod_dpto = str_pad(as.character(cod_dpto), width = 2, side = "left", pad = "0"))

turismo <- turismo %>% 
  select(-codmpio, -mpio)

turismo <- turismo %>%
  rename(codmpio = `codmpio_corregido`,
         mpio = `mpio_corregido`)

turismo <- turismo %>%
  mutate(
    codmpio = str_remove(as.character(codmpio), "^0")
  )

mpiopdet <- mpiopdet %>%
  rename(
    codmpio = codigo_dane_municipio
  ) %>%
  mutate(
    codmpio = as.numeric(codmpio),
    pdet = 1
  ) %>%
  select(codmpio,pdet)

va_sector <- va_sector %>%
  rename(codmpio = codigo_municipio) %>%
  mutate(
    codmpio = str_remove(as.character(codmpio), "^0")
  )

# Formato 
educacion <- educacion %>%
  mutate(across(c(ano, codmpio), as.numeric))

violencia <- violencia %>%
  mutate(across(c(ano, codmpio), as.numeric))

gobierno <- gobierno %>%
  mutate(across(c(ano, codmpio), as.numeric))

caracteristicas <- caracteristicas %>%
  mutate(across(c(ano, codmpio), as.numeric))

turismo <- turismo %>%
  mutate(across(c(codmpio), as.numeric))

va_sector <- va_sector %>%
  mutate(across(c(codmpio), as.numeric))

#Eliminamos duplicados de la base turismo
variables_turismo <- c(
  "llegadas_pasajeros_nacionales", 
  "llegadas_internacionales", 
  "visitantes_extranjeros_no_residentes",
  "visitantes_pnn",
  "prestadores_de_servicios_turisticos_activos",
  "establecimientos_de_alojamiento_y_hospedaje"
)

turismo <- turismo %>%
  mutate(
    across(
      .cols = all_of(variables_turismo),
      .fns = as.numeric
    )
  )

duplicados <- turismo %>%
  count(codmpio, ano) %>%
  filter(n > 1)

turismo %>%
  count(codmpio, ano) %>%
  filter(n > 1)

turismo %>%
  semi_join(
    turismo %>% count(codmpio, ano) %>% filter(n > 1),
    by = c("codmpio", "ano")
  ) %>% View()

#Se agregan duplicados de la base 
turismo_consolidado <- turismo %>%
  group_by(codmpio, ano) %>%
  summarise(
    across(
      .cols = all_of(variables_turismo),
      .fns = ~sum(., na.rm = TRUE)
    ),
    .groups = 'drop' 
  )

duplicados_tc <- turismo_consolidado  %>%
  count(codmpio, ano) %>%
  filter(n > 1)

#Filtrado de variables de interés
caracteristicas <- caracteristicas %>%
  select(
    codmpio, 
    ano, 
    cod_dpto,
    depto,
    municipio,
    pobl_rur,
    pobl_urb,
    pobl_tot, 
    indrural,
    sisben_pobl_1,
    sisben_pobl_2,
    sisben_pobl_3,
    sisben_pobl_4,
    sisben_pobl_5,
    sisben_pobl_6,
    sisben_pobl_7,
    sisben_pobl_8,
    sisben_pobl_9,
    sisben_pobl_10,
    altura,
    discapital
  )

educacion <- educacion %>%
  select(
    codmpio, 
    ano, 
    docen_total,
    t_establ,
    alumn_med,
    s11_ingles,
    s11_lectu
  )

gobierno <- gobierno %>%
  select(
    codmpio, 
    ano, 
    df_ing_propios,
    df_gast_inv,
    df_desemp_fisc
  )

violencia <- violencia %>%
  select(
    codmpio, 
    ano, 
    homicidios,
    extorsion,
    h_coca,
    eventos_minas,
    ataq_instpol
  )

va_sector <- va_sector %>%
  select(
    codmpio, 
    ano, 
    municipio,
    actividades_terciarias,
    valor_agregado
  )

va_sector <- va_sector %>%
  mutate(
    participacion_terciarias = (actividades_terciarias / valor_agregado) * 100
  )

# Union final de las bases filtradas
base_completa <- caracteristicas %>%
  left_join(
   educacion,
    by = c("codmpio", "ano") 
  )

base_completa <- base_completa %>%
  left_join(
   gobierno,
    by = c("codmpio", "ano") 
  )

base_completa <- base_completa %>%
  left_join(
   violencia,
    by = c("codmpio", "ano") 
  )

base_completa <- base_completa %>%
  left_join(
   turismo_consolidado,
    by = c("codmpio", "ano") 
  )

base_completa <- base_completa %>%
  left_join(
   va_sector,
    by = c("codmpio", "ano") 
  )

#Revision de duplicados
base_completa %>%
  count(codmpio, ano) %>%
  filter(n > 1)

# Organizar base final y guardamos 
base_completa <- base_completa %>%
  rename(mpio = municipio.x) %>%
  select(-municipio.y)

# años seleccionados para el análisis
base_completa <- base_completa %>%
  filter(ano >= 2013 & ano <= 2021)

# se une la base de mpio pdet para clasificarlos 
base_completa <- base_completa %>%
  left_join(mpiopdet, by = "codmpio") %>%
  mutate(pdet = if_else(is.na(pdet), 0, 1))

#Verificación de duplicados
base_completa %>%
  count(codmpio, ano) %>%
  filter(n > 1)

# Se revisa los mpios pdet por cada año
conteo_pdet <- base_completa%>%
  group_by(ano) %>%
  summarise(
    municipios_pdet = sum(pdet == 1, na.rm = TRUE),
    .groups = "drop"
  )

#Creación de variables vocación turística y participación
codigos_turismo <- c( "20570", "20001", "44650", "20013", "20400", "20443", "20750", "44090", "44279", "47053", "47189", "47288", "47001", "18592", "50370", "95001", "50370", "50330", "50683", "50400", "18094", "18150", "18247", "18256", "18001", "18410", "18479", "18592", "18610", "18753", "52835", "52079", "13212", "13244", "73319", "13654", "13657", "70230", "70713", "70204", "70473", "70508", "70418", "19698", "19455", "19743", "19585", "19780", "76109", "19809", "81065", "81736", "81794", "86001", "86573", "68686", "86865", "86885", "86569", "86320", "5045", "5147", "5172", "5234", "5480", "5490", "5665", "5837", "27800", "27006", "17614", "27361", "27495", "99001", "99773", "54250", "54245", "54720", "54261", "54874", "23068", "23807", "23855", "73555", "73168", "15236", "15533", "25878", "25438", "5861", "17042", "17088", "17616", "85125", "13873", "11001" )

base_completa <- base_completa %>%
  mutate(vocacion_turistica = if_else(codmpio %in% codigos_turismo, 1, 0))

base_completa %>%
  filter(vocacion_turistica == 1) %>%
  distinct(codmpio)

base_completa %>%
  filter(vocacion_turistica == 1) %>%
  count(codmpio)

# Porcentaje de NAs por variable (columna)
colMeans(is.na(base_completa)) * 100

# se eliminan las variables con mayor prop de na
base_completa <- base_completa %>%
  select(-h_coca, -eventos_minas)

#Modificar formato para dar tratamiento a variables de sisben 
columnas_sisben <- c("sisben_pobl_1", "sisben_pobl_2", "sisben_pobl_3", "sisben_pobl_4", "sisben_pobl_5", "sisben_pobl_6", "sisben_pobl_7", "sisben_pobl_8", "sisben_pobl_9", "sisben_pobl_10")

base_completa <- base_completa %>%
  mutate(
    total_sisben = rowSums(select(., all_of(columnas_sisben)), na.rm = TRUE)
  )

#Calculamos la tasa de personas con sisben por municipio 
base_completa <- base_completa %>%
  mutate(
    tasa_sisben = (total_sisben/pobl_tot) * 100,
    tasa_sisben = ifelse(is.infinite(tasa_sisben), NA, tasa_sisben)
  )

base_completa <- base_completa %>%
  select(-columnas_sisben)

#Creamos variables transformadas
base_completa <- base_completa %>%
  mutate(
    tasa_homicidios = (homicidios / pobl_tot) * 100000,
    tasa_ataq_instpol = (ataq_instpol / pobl_tot) * 100000,
    tasa_extorsion = (extorsion / pobl_tot) * 100000,
    log_t_establ = log(t_establ + 1),
    log_pobl_tot = log(pobl_tot + 1),
    tasa_docentes = (docen_total / pobl_tot) * 100,
    tasa_alumnos_med = (alumn_med / pobl_tot) * 100,
    tasa_urbanizacion = (pobl_urb / pobl_tot) * 100,
    valor_agregado_pc = (valor_agregado / pobl_tot) * 100,
  )
  

write.csv(base_completa, 
          file = "base_panel_final.csv", 
          row.names = FALSE,  
          na = ""           
          )
```

## 2. Estadísticas Descriptivas con la base completa (Falta)

```{r}
# estadísticas descriptivas de variables

vars_descrip <- c("pobl_tot", "pobl_rur", "indrural", "tasa_sisben", "altura", "discapital", "docen_total", "t_establ", "alumn_med", "s11_ingres", "s11_lectu", "df_ing_propios", "df_gast_inv", "df_desemp_fisc", "homicidios", "extorsion", "ataq_instpol", "actividades_terciarias", "valor agregado", "participacion_terciarias", "vocacion_turistica", "visitantes_extranjeros_no_residentes" )

vars_interes <- c("indrural", 
                  "discapital", 
                  "df_desemp_fisc",
                  "homicidios", 
                  "t_establ_o")

nombres_descriptivos <- c(
  "Porcentaje rural",
  "Porcentaje en capital",
  "Desempeño fiscal (%)",
  "Número de homicidios",
  "Establecimientos oficiales"
)

# Crear tabla vertical con estadísticas
tabla_aer <- base_total %>%
  filter(pdet %in% c(0,1)) %>%
  select(pdet, all_of(vars_interes)) %>%
  pivot_longer(
    cols = all_of(vars_interes),
    names_to = "variable",
    values_to = "valor"
  ) %>%
  group_by(pdet, variable) %>%
  summarise(
    Min = min(valor, na.rm = TRUE),
    Max = max(valor, na.rm = TRUE),
    Promedio = mean(valor, na.rm = TRUE),
    .groups = "drop"
  ) %>%
  pivot_wider(
    names_from = pdet,
    values_from = c(Min, Max, Promedio),
    names_prefix = "pdet_"
  ) %>%
  # Reemplazar nombres de variables por descriptivos
  mutate(variable = nombres_descriptivos)

# Crear tabla AER
tabla_html <- tabla_aer %>%
  kable(
    caption = "Estadísticas descriptivas por municipio PDET y No PDET",
    digits = 2,
    format = "html",
    col.names = c(
      "Variable",
      "Min (No PDET)", "Max (No PDET)", "Promedio (No PDET)",
      "Min (PDET)", "Max (PDET)", "Promedio (PDET)"
    )
  ) %>%
  kable_classic(full_width = FALSE, html_font = "Cambria")

# guardar 
save_kable(tabla_html, "Graficos-tablas/tabla_estadisticas_pdet.html")

# análisis univariado
grafico_pdet <- datoscede %>%
  filter(pdet %in% c(0,1)) %>%
  pivot_longer(cols = all_of(vars_interes), names_to = "variable", values_to = "valor") %>%
  mutate(variable = factor(variable, 
                           levels = vars_interes, 
                           labels = nombres_descriptivos)) %>%
  ggplot(aes(x = factor(pdet), y = valor, fill = factor(pdet))) +
  geom_boxplot() +
  facet_wrap(~variable, scales = "free") +
  scale_fill_manual(values = c("0" = "lightblue", "1" = "salmon"), labels = c("No PDET", "PDET")) +
  labs(x = "Grupo PDET", y = "Valor", fill = "Grupo") +
  theme_minimal()

# Guardar el gráfico
ggsave("Graficos-tablas/grafico_boxplot_pdet.png", grafico_pdet, width = 10, height = 7, dpi = 300)

# Tabla de estadísticas descriptivas de homicidios por grupo PDET
tabla_homicidios <- datoscede %>%
  filter(!is.na(pdet), !is.na(homicidios)) %>%
  group_by(codmpio, pdet) %>%                     # 🔹 agrupa por municipio y grupo PDET
  summarise(homicidios_total = sum(homicidios, na.rm = TRUE), .groups = "drop") %>%
  group_by(pdet) %>%
  summarise(
    N_municipios = n(),                            # ahora sí cuenta municipios únicos
    Min = min(homicidios_total),
    Q1 = quantile(homicidios_total, 0.25),
    Promedio = mean(homicidios_total),
    Mediana = median(homicidios_total),
    Q3 = quantile(homicidios_total, 0.75),
    Max = max(homicidios_total),
    Desviación = sd(homicidios_total)
  ) %>%
  mutate(Grupo = ifelse(pdet == 1, "PDET", "No PDET")) %>%
  select(Grupo, everything(), -pdet)

# Tabla HTML
tabla_html <- tabla_homicidios %>%
  kable(
    caption = "Estadísticas descriptivas de homicidios por grupo PDET (nivel municipal)",
    digits = 2,
    col.names = c("Grupo", "N", "Mínimo", "1er Cuartil", "Promedio", "Mediana", "3er Cuartil", "Máximo", "Desviación estándar")
  ) %>%
  kable_classic(full_width = FALSE, html_font = "Cambria")

# Guardar como HTML
save_kable(tabla_html, "Graficos-tablas/tabla_homicidios.html")
```

```{r}
# Análisis univariado del índice de ruralidad por grupo pdet
# Limpieza de datos 
datoscede <- datoscede %>%
  mutate(codmpio = as.integer(codmpio)) %>%       
  distinct(codmpio, pdet, indrural, .keep_all = TRUE)

# Consolidar base a nivel municipal
datoscede_mpio <- datoscede %>%
  filter(!is.na(codmpio)) %>%
  group_by(codmpio) %>%
  summarise(
    pdet = max(pdet, na.rm = TRUE),
    indrural = mean(indrural, na.rm = TRUE),
    .groups = "drop"
  ) %>%
  mutate(pdet = ifelse(is.infinite(pdet), 0, pdet))

# Revisar número de municipios PDET
conteo <- datoscede_mpio %>% count(pdet)
print(conteo)

# Tabla descriptiva
tabla_indrural <- datoscede_mpio %>%
  group_by(pdet) %>%
  summarise(
    Municipios = n(),
    Con_dato = sum(!is.na(indrural)),
    Promedio = mean(indrural, na.rm = TRUE),
    Mediana = median(indrural, na.rm = TRUE),
    Desviación_estándar = sd(indrural, na.rm = TRUE),
    Mínimo = min(indrural, na.rm = TRUE),
    `1er_Cuartil` = quantile(indrural, 0.25, na.rm = TRUE),
    `3er_Cuartil` = quantile(indrural, 0.75, na.rm = TRUE),
    Máximo = max(indrural, na.rm = TRUE),
    .groups = "drop"
  ) %>%
  mutate(Grupo = ifelse(pdet == 1, "PDET", "No PDET")) %>%
  select(Grupo, everything(), -pdet)

# Exportar tabla descriptiva a HTML 
tabla_html <- tabla_indrural %>%
  kable(
    caption = "Estadísticas descriptivas del índice de ruralidad por grupo PDET",
    digits = 3,
    col.names = c("Grupo", "Municipios", "Con dato", "Promedio", "Mediana",
                  "Desviación estándar", "Mínimo", "1er Cuartil", "3er Cuartil", "Máximo")
  ) %>%
  kable_classic(full_width = FALSE, html_font = "Cambria")

# Guardar tabla HTML
save_kable(tabla_html, file = "Graficos-tablas/tabla_indrural.html")

# Gráfico comparativo 
grafico_indrural <- datoscede_mpio %>%
  mutate(Grupo = ifelse(pdet == 1, "PDET", "No PDET")) %>%
  ggplot(aes(x = Grupo, y = indrural, fill = Grupo)) +
  geom_boxplot(alpha = 0.7, width = 0.6) +
  scale_fill_manual(values = c("skyblue", "seagreen3")) +
  labs(
    title = "Distribución del índice de ruralidad por grupo PDET",
    x = "",
    y = "Índice de ruralidad"
  ) +
  theme_minimal(base_family = "Cambria") +
  theme(legend.position = "none")

# Guardar gráfico
ggsave("Graficos-tablas/grafico_indrural.png", grafico_indrural, width = 7, height = 5, dpi = 300)

```

```{r}
# estadísticas descriptivas 
vars_interes_compl <- c("indrural", "discapital", "df_desemp_fisc",
                  "homicidios", "t_establ_o", "act_primarias", 
                  "act_secundarias", "act_terciarias",
                  "visitantes_extranjeros_no_residentes")

nombres_descriptivos_compl <- c(
  "Porcentaje rural",
  "Porcentaje en capital",
  "Desempeño fiscal (%)",
  "Número de homicidios",
  "Establecimientos oficiales",
  "Actividades primarias",
  "Actividades secundarias",
  "Actividades terciarias",
  "Visitantes extranjeros no residentes"
)

# Crear tabla vertical con estadísticas
tabla_aer_compl <- base_completa %>%
  filter(pdet %in% c(0,1)) %>%
  select(pdet, all_of(vars_interes_compl)) %>%
  pivot_longer(
    cols = all_of(vars_interes_compl),
    names_to = "variable",
    values_to = "valor"
  ) %>%
  group_by(pdet, variable) %>%
  summarise(
    Min = min(valor, na.rm = TRUE),
    Max = max(valor, na.rm = TRUE),
    Promedio = mean(valor, na.rm = TRUE),
    .groups = "drop"
  ) %>%
  pivot_wider(
    names_from = pdet,
    values_from = c(Min, Max, Promedio),
    names_prefix = "pdet_"
  ) %>%
  # Reemplazar nombres de variables por descriptivos
  mutate(variable = nombres_descriptivos_compl)

# Crear tabla AER
tabla_html_compl <- tabla_aer_compl %>%
  kable(
    caption = "Estadísticas descriptivas por municipio PDET y No PDET",
    digits = 2,
    format = "html",
    col.names = c(
      "Variable",
      "Min (No PDET)", "Max (No PDET)", "Promedio (No PDET)",
      "Min (PDET)", "Max (PDET)", "Promedio (PDET)"
    )
  ) %>%
  kable_classic(full_width = FALSE, html_font = "Cambria")

# guardar 
save_kable(tabla_html_compl, "Graficos-tablas/tabla_estadisticas_complet_pdet.html")

# análisis univariado
grafico_pdet_compl <- base_completa %>%
  filter(pdet %in% c(0,1)) %>%
  pivot_longer(cols = all_of(vars_interes_compl), names_to = "variable", values_to = "valor") %>%
  mutate(variable = factor(variable, 
                           levels = vars_interes_compl, 
                           labels = nombres_descriptivos_compl)) %>%
  ggplot(aes(x = factor(pdet), y = valor, fill = factor(pdet))) +
  geom_boxplot() +
  facet_wrap(~variable, scales = "free") +
  scale_fill_manual(values = c("0" = "lightblue", "1" = "salmon"), labels = c("No PDET", "PDET")) +
  labs(x = "Grupo PDET", y = "Valor", fill = "Grupo") +
  theme_minimal()

# Guardar el gráfico
ggsave("Graficos-tablas/grafico_compl_boxplot_pdet.png", grafico_pdet_compl, width = 10, height = 7, dpi = 300)

# Gráfico de Violín (Violin Plot)
grafico_pdet_violin <- base_completa %>%
  filter(pdet %in% c(0,1)) %>%
  pivot_longer(cols = all_of(vars_interes_compl), names_to = "variable", values_to = "valor") %>%
  mutate(variable = factor(variable,
                           levels = vars_interes_compl,
                           labels = nombres_descriptivos_compl)) %>%
  ggplot(aes(x = factor(pdet), y = valor, fill = factor(pdet))) +
  geom_violin(trim = TRUE) + # Agrega la capa de violín
  # Puedes añadir un boxplot o puntos para ver la mediana/cuartiles
  geom_boxplot(width = 0.1, color = "black", alpha = 0.5) +
  facet_wrap(~variable, scales = "free") +
  scale_fill_manual(values = c("0" = "lightblue", "1" = "salmon"), labels = c("No PDET", "PDET")) +
  labs(
    x = "Grupo PDET", 
    y = "Valor", 
    fill = "Grupo", 
    title = "Comparación de Distribuciones por Grupo PDET (Gráfico de Violín)"
  ) +
  theme_minimal()

# Guardar el gráfico
ggsave("Graficos-tablas/grafico_compl_violin_pdet.png", grafico_pdet_violin, width = 10, height = 7, dpi = 300)

# Tabla de estadísticas descriptivas de homicidios por grupo PDET
tabla_visitantes <- base_completa %>%
  filter(!is.na(pdet), !is.na(visitantes_extranjeros_no_residentes)) %>%
  group_by(codmpio, pdet) %>%                     # agrupa por municipio y grupo PDET
  summarise(visitantes_extranjeros_no_residentes_total = sum(visitantes_extranjeros_no_residentes, na.rm = TRUE), .groups = "drop") %>%
  group_by(pdet) %>%
  summarise(
    N_municipios = n(),                            # ahora sí cuenta municipios únicos
    Min = min(visitantes_extranjeros_no_residentes_total),
    Q1 = quantile(visitantes_extranjeros_no_residentes_total, 0.25),
    Promedio = mean(visitantes_extranjeros_no_residentes_total),
    Mediana = median(visitantes_extranjeros_no_residentes_total),
    Q3 = quantile(visitantes_extranjeros_no_residentes_total, 0.75),
    Max = max(visitantes_extranjeros_no_residentes_total),
    Desviación = sd(visitantes_extranjeros_no_residentes_total)
  ) %>%
  mutate(Grupo = ifelse(pdet == 1, "PDET", "No PDET")) %>%
  select(Grupo, everything(), -pdet)

# Tabla HTML
tabla_html_visitantes <- tabla_visitantes %>%
  kable(
    caption = "Estadísticas descriptivas de visitantes extranjeros no residentes por grupo PDET (nivel municipal)",
    digits = 2,
    col.names = c("Grupo", "N", "Mínimo", "1er Cuartil", "Promedio", "Mediana", "3er Cuartil", "Máximo", "Desviación estándar")
  ) %>%
  kable_classic(full_width = FALSE, html_font = "Cambria")

# Guardar como HTML
save_kable(tabla_html_visitantes, "Graficos-tablas/tabla_visitantes.html")


#Descriptivas municipios con vocación turística

conteo_municipios <- base_total %>%
  select(codmpio, pdet, vocacion_turistica) %>%
  distinct() 

proporcion_pdet_turismo <- conteo_municipios %>%
  summarise(
    pdet_con_turismo = sum(pdet == 1 & vocacion_turistica == 1, na.rm = TRUE),
    total_pdet = sum(pdet == 1, na.rm = TRUE)
  ) %>%
  mutate(
    proporcion_final = (pdet_con_turismo / total_pdet) * 100
  )

# Muestra el resultado 
print(proporcion_pdet_turismo)

```

## Paso 4. Modelo empírico - VERSION CAMILA

#### Modelo sin PSM con nuevas variables y aproximación comparada

```{r}
#Cumplimiento de supuesto tendencias paralelas
yr_tratado <- 2017

base_total_event <- base_completa %>%
  mutate(
    tiempo_rel = ano - yr_tratado
  )

#Estudio de eventos
modelo_event_simple <- feols(
  vocacion_turistica ~ i(tiempo_rel, pdet, ref = -1) + l(tasa_sisben, 1) +
    l(tasa_homicidios, 1) | codmpio + ano,
  data = base_total_event,
  panel.id = ~codmpio + ano, # Solución al error de lag
  cluster = ~cod_dpto
)

etable(modelo_event_simple)

#graficamos 
iplot(
  modelo_event_simple, 
  
  # Etiquetas
  main = "Estudio de Eventos: Tendencias Paralelas (Modelo Simple)",
  xlab = "Años Relativos al Tratamiento (t=0 es el año 2017)",
  ylab = "Efecto Estimado en Vocación Turística",
  
  # Estética y Líneas
  col = "darkblue",
  ci.lty = 2, # Tipo de línea para el IC (dashed)
  ci.fill = TRUE, # Rellena el Intervalo de Confianza
  
  # Línea horizontal de referencia en y=0 (opcional, suele ser default)
  ref.line = 0, 
  
  # Línea vertical del evento en t=0 (Inicio del tratamiento)
  vline = 0, # <-- SOLUCIÓN para la línea vertical
  
  # Muestra el período pre-tratamiento
  # La función automáticamente centra el gráfico, pero si deseas enfocar, usa xlim
  # xlim = c(-4, max(modelo_event_simple$coeftable$tiempo_rel) + 1)
)
```

```{r}

#Modelo 1: Diferencias en Diferencias municipios pdet vs no pdet 

#Estandarizamos las llaves
base_completa <- base_completa %>%
  mutate(
    codmpio  = str_pad(as.character(codmpio), 5, pad = "0"),
    cod_dpto = as.character(cod_dpto)
  )

#Creamos la variable post tratamiento 
base_completa <- base_completa %>%
  mutate(
    post = as.numeric(ano >= 2017))

#Creamos controles con lag por municipio (antes de tratamiento y evitando endogeneidad)
base_lags <- base_completa %>%
  arrange(codmpio, ano) %>%
  group_by(codmpio) %>%
  mutate(
    l_log_pobl_tot   = lag(log_pobl_tot, 1),
    l_indrural       = lag(indrural, 1),
    l_tasa_urbanizacion = lag(tasa_urbanizacion, 1),
    l_tasa_sisben    = lag(tasa_sisben, 1),

    # Seguridad
    l_tasa_homicidios = lag(tasa_homicidios, 1),
    l_tasa_extorsion = lag(tasa_extorsion, 1),
    l_tasa_ataq_instpol = lag(tasa_ataq_instpol, 1),

    # Finanzas públicas
    l_df_ing_propios = lag(df_ing_propios, 1),
    l_df_gast_inv    = lag(df_gast_inv, 1),
    l_df_desemp_fisc = lag(df_desemp_fisc, 1),

    # Economía
    l_valor_agregado_pc = lag(valor_agregado_pc, 1),
    l_participacion_terciarias = lag(participacion_terciarias, 1),

    # Educación
    l_tasa_docentes  = lag(tasa_docentes, 1),
    l_tasa_alumnos_med = lag(tasa_alumnos_med, 1),
    l_s11_ingles     = lag(s11_ingles, 1),
    l_s11_lectu      = lag(s11_lectu, 1),
    l_log_t_establ   = lag(log_t_establ, 1)
  ) %>%
  ungroup()

#Creamos la variable post tratamiento 
base_lags <- base_lags %>%
  mutate(
    post = as.numeric(ano >= 2017))

#Eliminamos NA
base_lags <- base_lags %>%
  filter(!is.na(l_log_pobl_tot))

modelo_1_nopsm <- felm(
  log1p(visitantes_extranjeros_no_residentes) ~ 
    pdet * post +
    l_log_pobl_tot +
    l_indrural + 
    l_tasa_urbanizacion +
    l_tasa_sisben +
    l_tasa_homicidios +
    l_tasa_extorsion +
    l_tasa_ataq_instpol +
    l_df_ing_propios +
    l_df_gast_inv +
    l_df_desemp_fisc +
    l_valor_agregado_pc +
    l_participacion_terciarias +
    l_tasa_docentes +
    l_tasa_alumnos_med +
    l_s11_ingles +
    l_log_t_establ +
    l_s11_lectu
  | codmpio + ano
  | 0 
  | cod_dpto,
  data = base_lags
)

stargazer(
  modelo_1_nopsm,
  title = "Modelo 1 – DiD PDET vs No PDET (sin PSM)",
  type  = "text",   
  dep.var.labels = "log(1 + visitantes extranjeros no residentes)",
  
  covariate.labels = c(
    "PDET",
    "Post 2017",
    "PDET × Post",
    "Lag log población total",
    "Lag índice ruralidad",
    "Lag tasa urbanización",
    "Lag tasa SISBEN",
    "Lag tasa homicidios",
    "Lag tasa extorsión",
    "Lag tasa ataques institucionales",
    "Lag ingresos propios",
    "Lag gasto inversión",
    "Lag desempeño fiscal",
    "Lag valor agregado per cápita",
    "Lag participación sector terciario",
    "Lag tasa docentes",
    "Lag tasa alumnos media",
    "Lag Saber 11 inglés",
    "Lag log establecimientos educativos",
    "Lag Saber 11 lectura"
  ),

  keep = c(
    "pdet", "post", "pdet:post",
    "l_log_pobl_tot",
    "l_indrural",
    "l_tasa_urbanizacion",
    "l_tasa_sisben",
    "l_tasa_homicidios",
    "l_tasa_extorsion",
    "l_tasa_ataq_instpol",
    "l_df_ing_propios",
    "l_df_gast_inv",
    "l_df_desemp_fisc",
    "l_valor_agregado_pc",
    "l_participacion_terciarias",
    "l_tasa_docentes",
    "l_tasa_alumnos_med",
    "l_s11_ingles",
    "l_log_t_establ",
    "l_s11_lectu"
  ),

  omit.stat = c("f", "ser", "rsq"),
  no.space = TRUE
)

#Modelo 2: Diferencias en Diferencias municipios pdet turistico vs no pdet 
base_lags <- base_lags %>%
  mutate(
    tratado_tur = if_else(pdet == 1 & vocacion_turistica == 1, 1L, 0L)
  )

muestra_modelo2 <- base_lags %>%
  filter(pdet == 0 | (pdet == 1 & vocacion_turistica == 1))


modelo_2_nopsm <- felm(
  log1p(visitantes_extranjeros_no_residentes) ~ 
    tratado_tur * post +
    l_log_pobl_tot +
    l_indrural + 
    l_tasa_urbanizacion +
    l_tasa_sisben +
    l_tasa_homicidios +
    l_tasa_extorsion +
    l_tasa_ataq_instpol +
    l_df_ing_propios +
    l_df_gast_inv +
    l_df_desemp_fisc +
    l_valor_agregado_pc +
    l_participacion_terciarias +
    l_tasa_docentes +
    l_tasa_alumnos_med +
    l_s11_ingles +
    l_log_t_establ +
    l_s11_lectu
  | codmpio + ano
  | 0 
  | cod_dpto,
  data = muestra_modelo2
)

stargazer(
  modelo_2_nopsm,
  title = "Modelo 2 – DiD: PDET con vocación turística vs No PDET (sin PSM)",
  type  = "text",   
  dep.var.labels = "log(1 + visitantes extranjeros no residentes)",
  
  covariate.labels = c(
    "Tratado turístico (PDET con vocación turística)",
    "Post 2017",
    "Tratado turístico × Post",
    "Lag log población total",
    "Lag índice ruralidad",
    "Lag tasa urbanización",
    "Lag tasa SISBEN",
    "Lag tasa homicidios",
    "Lag tasa extorsión",
    "Lag tasa ataques institucionales",
    "Lag ingresos propios",
    "Lag gasto inversión",
    "Lag desempeño fiscal",
    "Lag valor agregado per cápita",
    "Lag participación sector terciario",
    "Lag tasa docentes",
    "Lag tasa alumnos media",
    "Lag Saber 11 inglés",
    "Lag log establecimientos educativos",
    "Lag Saber 11 lectura"
  ),
  
  keep = c(
    "tratado_tur", "post", "tratado_tur:post",
    "l_log_pobl_tot",
    "l_indrural",
    "l_tasa_urbanizacion",
    "l_tasa_sisben",
    "l_tasa_homicidios",
    "l_tasa_extorsion",
    "l_tasa_ataq_instpol",
    "l_df_ing_propios",
    "l_df_gast_inv",
    "l_df_desemp_fisc",
    "l_valor_agregado_pc",
    "l_participacion_terciarias",
    "l_tasa_docentes",
    "l_tasa_alumnos_med",
    "l_s11_ingles",
    "l_log_t_establ",
    "l_s11_lectu"
  ),
  
  omit.stat = c("f", "ser", "rsq"),
  no.space = TRUE
)

#Modelo 3: Diferencias en Diferencias municipios pdet turistico vs pdet no turistico
muestra_modelo3 <- base_lags %>%
  mutate(
    tratado_tur = if_else(pdet == 1 & vocacion_turistica == 1, 1L, 0L)
  )

muestra_modelo3 <- base_lags %>%
  filter(pdet == 1)

modelo_3_nopsm <- felm(
  log1p(visitantes_extranjeros_no_residentes) ~ 
    tratado_tur * post +
    l_log_pobl_tot +
    l_indrural + 
    l_tasa_urbanizacion +
    l_tasa_sisben +
    l_tasa_homicidios +
    l_tasa_extorsion +
    l_tasa_ataq_instpol +
    l_df_ing_propios +
    l_df_gast_inv +
    l_df_desemp_fisc +
    l_valor_agregado_pc +
    l_participacion_terciarias +
    l_tasa_docentes +
    l_tasa_alumnos_med +
    l_s11_ingles +
    l_log_t_establ +
    l_s11_lectu
  | codmpio + ano          
  | 0 
  | cod_dpto,             
  data = muestra_modelo3
)

stargazer(
  modelo_3_nopsm,
  title = "Modelo 3 – DiD: PDET con vocación turística vs PDET sin vocación turística (sin PSM)",
  type  = "text", 
  dep.var.labels = "log(1 + visitantes extranjeros no residentes)",
  
  covariate.labels = c(
    "PDET turístico (1 = vocación turística)",
    "Post 2017",
    "PDET turístico × Post",
    "Lag log población total",
    "Lag índice ruralidad",
    "Lag tasa urbanización",
    "Lag tasa SISBEN",
    "Lag tasa homicidios",
    "Lag tasa extorsión",
    "Lag tasa ataques institucionales",
    "Lag ingresos propios",
    "Lag gasto inversión",
    "Lag desempeño fiscal",
    "Lag valor agregado per cápita",
    "Lag participación sector terciario",
    "Lag tasa docentes",
    "Lag tasa alumnos media",
    "Lag Saber 11 inglés",
    "Lag log establecimientos educativos",
    "Lag Saber 11 lectura"
  ),
  
  keep = c(
    "tratado_tur", "post", "tratado_tur:post",
    "l_log_pobl_tot",
    "l_indrural",
    "l_tasa_urbanizacion",
    "l_tasa_sisben",
    "l_tasa_homicidios",
    "l_tasa_extorsion",
    "l_tasa_ataq_instpol",
    "l_df_ing_propios",
    "l_df_gast_inv",
    "l_df_desemp_fisc",
    "l_valor_agregado_pc",
    "l_participacion_terciarias",
    "l_tasa_docentes",
    "l_tasa_alumnos_med",
    "l_s11_ingles",
    "l_log_t_establ",
    "l_s11_lectu"
  ),
  
  omit.stat = c("f", "ser", "rsq"),
  no.space = TRUE
)
```

#### Modelo con PSM, nuevas variables y aproximación comparada

```{r}
#Propensity Score y tendencias paralelas
base_psm <- base_completa %>%
  filter(ano == 2016)

datos_emparejados <- datos_emparejados %>%
  mutate(
    ano = as.numeric(as.character(ano)),  # asegurar que sea numérica
    event_time = ano - 2017
  )

table(datos_emparejados$event_time)
```

## Paso 4.1 Propensity Score Matching

```{r}


# Ejecutar el PSM por región con transformaciones y método "optimal"
m_caliper <- matchit(
  formula = pdet ~ log1p(poblacion) + log1p(homicidios) + log1p(t_establ_o) +
    indrural + df_desemp_fisc + discapital + act_primarias +
    act_secundarias + act_terciarias,
  data = base_completa,
  method = "nearest",     # emparejamiento por vecino más cercano
  distance = "logit",     # estima el propensity score mediante regresión logística
  caliper = 0.15,          # límite máximo permitido de diferencia en el propensity score
  replace = FALSE          
)

# Verificar el balance gráficamente 
love.plot(m_caliper, threshold = 0.1, abs = TRUE)

# Extraer los datos emparejados
matched_data <- match.data(m_caliper)

# Verificar distribución después del matching
table(matched_data$pdet)

# Revisar si quedó bien el matching
resumen_psm <- summary(m_caliper, standardize = TRUE)

# Extraer balances antes y después del matching
antes <- as.data.frame(resumen_psm$sum.all)      # Balance antes del matching
despues <- as.data.frame(resumen_psm$sum.matched) # Balance después del matching

# Comparar reducción del sesgo estandarizado
comparacion_sesgo <- data.frame(
  Variable = rownames(antes),
  Sesgo_Antes = antes$`Std. Mean Diff.`,
  Sesgo_Despues = despues$`Std. Mean Diff.`
)

# Visualizar diferencias
print(comparacion_sesgo)

# Promedio del sesgo antes y después (para verificar mejora)
mean(abs(comparacion_sesgo$Sesgo_Antes), na.rm = TRUE)
mean(abs(comparacion_sesgo$Sesgo_Despues), na.rm = TRUE)

# guardar
tabla_balance <- stargazer(
  comparacion_sesgo,
  summary = FALSE,         
  rownames = FALSE,        
  type = "html",          
  title = "Balance de Covariables Antes y Después del Matching",
  covariate.labels = c("Variable", "Sesgo Antes", "Sesgo Después"),
  digits = 3,              
  out = "Graficos-tablas/balance_matching_AER.html", 
  no.space = TRUE,         
  header = FALSE,          
  align = TRUE,
  table.layout = "=ldc-t-", 
  font.size = "footnotesize"
)

# Para ver la tabla en la consola, puedes usar:
stargazer(comparacion_sesgo, summary = FALSE, rownames = FALSE, type = "html")

# Gráfico de PSM
grafico_sesgo <- ggplot(comparacion_sesgo, 
                        aes(x = reorder(Variable, Sesgo_Antes))) +
  geom_point(aes(y = Sesgo_Antes, color = "Antes"), size = 3, alpha = 0.8) +
  geom_point(aes(y = Sesgo_Despues, color = "Después"), size = 3, alpha = 0.8) +
  geom_hline(yintercept = c(-0.1, 0.1), linetype = "dashed", color = "gray40") +
  coord_flip() +
  labs(
    title = "Comparación del Sesgo Estandarizado Antes y Después del Matching",
    x = NULL,
    y = "Sesgo Estandarizado",
    color = NULL
  ) +
  scale_color_manual(values = c("Antes" = "#B22222", "Después" = "#1E90FF")) +
  theme_minimal(base_family = "serif", base_size = 13) +
  theme(
    plot.title = element_text(face = "bold", size = 14, hjust = 0.5),
    axis.text = element_text(color = "black"),
    legend.position = "top",
    legend.justification = "center",
    panel.grid.major.y = element_blank(),
    panel.grid.minor = element_blank(),
    panel.grid.major.x = element_line(color = "gray85")
  )

# Mostrar el gráfico
grafico_sesgo

# Guardar 
ggsave("Graficos-tablas/comparacion_sesgo_AER.png", grafico_sesgo, 
       width = 8, height = 6, dpi = 300)

png("Graficos-tablas/hist_matching_caliper.png", width = 1200, height = 800, res = 150)

plot(m_caliper, type = "hist")
dev.off()

# Para ver las observaciones que hicieron matching
datos_emparejados <- match.data(m_caliper)

# Visualiza las primeras filas y su estructura para confirmar
head(datos_emparejados)
str(datos_emparejados)

# El número de filas será la muestra reducida y emparejada
nrow(datos_emparejados)

```

## Paso 4.2 Tendencias paralelas

```{r}
# Crear el año del programa
datos_emparejados <- datos_emparejados %>%
  mutate(
    ano = as.numeric(as.character(ano)),  # asegurar que sea numérica
    event_time = ano - 2017
  )

table(datos_emparejados$event_time)

# Modelo 
modelo_evento <- feols(
  log1p(visitantes_extranjeros_no_residentes) ~ i(event_time, pdet, ref = -1) | codmpio + ano,
  cluster = ~region,
  data = datos_emparejados
)

# Guadar gráfico
png("Graficos-tablas/fig_event_study_PDET.png", width = 900, height = 600, res = 150)

iplot(
  modelo_evento,
  ref.line = 0,
  main = "Tendencias Paralelas PDET sobre el turismo",
  xlab = "Tiempo",
  ylab = "Visitantes extranjeros no residentes",
  col = "black",
  ci.col = "grey60",
  lwd = 2,
  ci.lwd = 1.2,
  grid = FALSE
)

abline(v = 0, lty = 2, col = "darkred")   # línea vertical en el evento
abline(h = 0, lty = 1, col = "gray40")    # línea horizontal en cero
dev.off()


```

## Paso 4.3. Modelos DiD

```{r}
# Se escoge el año de programa
datos_emparejados <- datos_emparejados %>%
  mutate(
    post = as.numeric(ano >= 2017) # 1 si el año es 2017 o posterior, 0 si es anterior
  )


# Modelo 2 con controles
modelo_did_psm_sinfe <- felm(
 log1p(visitantes_extranjeros_no_residentes) ~ pdet + post + pdet*post +
  log1p(poblacion) +
  log1p(homicidios) +
  log1p(t_establ_o) +
  df_desemp_fisc +
  act_terciarias 
  | 0  
  | 0
  | region,
 data = datos_emparejados
)

modelo_did_psm_mpiofe <- felm(
 log1p(visitantes_extranjeros_no_residentes) ~ pdet + post + pdet*post +
  log1p(poblacion) +
  log1p(homicidios) +
  log1p(t_establ_o) +
  df_desemp_fisc +
  act_terciarias 
  | codmpio + ano
  | 0
  | region,
 data = datos_emparejados
)



stargazer(
 modelo_did_psm_mpiofe,
 modelo_did_psm_sinfe,
 title = "Impacto del PDET (DiD con PSM): Comparación de Modelos",
 out = "Graficos-tablas/modelo_did_psm_comparativa.html",
 type = "text",
 
 # Ajuste de etiquetas 
 covariate.labels = c(
  "Tratamiento (PDET)",              
  "Post-Tratamiento (Post 2017)",    
  "PDET $\\times$ Post (ATT)",       
  "Población (Log)",
  "Homicidios (Log)",
  "Establecimientos (Log)",
  "Desempeño Fiscal",
  "Act. Terciarias"
 ),
 dep.var.labels = "Log(1+Visitantes Extranjeros)",
 
 # Añadir filas para las estadísticas y los Efectos Fijos
 add.lines = list(
  c("Efectos Fijos de Municipio", "Sí", "Sí"),
  c("Efectos Fijos de Año", "Sí", "Sí"),
  c("Errores Estándar Agrupados", "Región", "Región")
 ),
 
 # Etiquetas de columnas
 column.labels = c("con efectos mpio", "sin efectos")

)
```

## Paso 4.4 Pruebas de robustez

```{r}

# Fórmula del PSM 
psm_formula <- pdet ~ log1p(poblacion) + log1p(homicidios) + log1p(t_establ_o) +
  indrural + df_desemp_fisc + act_primarias + act_secundarias + act_terciarias

# Matching con Caliper 0.15 
m_caliper_base <- matchit(
  formula = psm_formula,
  data = base_completa,
  method = "nearest",
  distance = "logit",
  caliper = 0.15,
  replace = FALSE
)

# Matching con Caliper 0.10 
m_caliper_estricto <- matchit(
  formula = psm_formula,
  data = base_completa,
  method = "nearest",
  distance = "logit",
  caliper = 0.10,
  replace = FALSE
)

# Tablas de balance separadas 
balance_base <- bal.tab(m_caliper_base, stats = "mean.diffs", disp.smd = TRUE)
balance_estricto <- bal.tab(m_caliper_estricto, stats = "mean.diffs", disp.smd = TRUE)

#  Mostrar los resultados 
print(balance_base)
print(balance_estricto)

# Guardar resultados

# Extraer balance base
tab_base <- as.data.frame(balance_base$Balance) %>%
  tibble::rownames_to_column(var = "Variable") %>%
  dplyr::select(Variable, Type, Diff.Adj) %>%
  rename(Diff_Adj_0.15 = Diff.Adj)

# Extraer balance estricto
tab_estricto <- as.data.frame(balance_estricto$Balance) %>%
  tibble::rownames_to_column(var = "Variable") %>%
  dplyr::select(Variable, Diff.Adj) %>%
  rename(Diff_Adj_0.10 = Diff.Adj)

# Unir (join) 
tabla_comparada <- dplyr::left_join(tab_base, tab_estricto, by = "Variable") %>%
  mutate(Dif_abs = abs(Diff_Adj_0.10) - abs(Diff_Adj_0.15))

# Vector de nombres claros 
nombres_claros <- c(
  "distance" = "Puntaje de Propensión (Distance)",
  "log1p(poblacion)" = "Log(Población)",
  "log1p(homicidios)" = "Log(Homicidios)",
  "log1p(t_establ_o)" = "Log(Establecimientos Totales)",
  "indrural" = "Índice de Ruralidad",
  "df_desemp_fisc" = "Déficit Fiscal / Desempleo",
  "act_primarias" = "Actividad Primaria (%)",
  "act_secundarias" = "Actividad Secundaria (%)",
  "act_terciarias" = "Actividad Terciaria (%)"
)

# Limpiar y renombrar 
tabla_comparada_limpia <- tabla_comparada %>%
  mutate(Variable = dplyr::recode(Variable, !!!nombres_claros)) %>%
  select(Variable, Type, Diff_Adj_0.15, Diff_Adj_0.10, Dif_abs) %>%
  distinct()

# Generar tabla HTML 
tabla_comparada_limpia %>%
  kbl(
    caption = "Comparación de balance entre calipers 0.15 y 0.10",
    digits = 4, align = "c", booktabs = TRUE,
    col.names = c("Variable", "Tipo", "Caliper 0.15", "Caliper 0.10", "Diferencia Abs")
  ) %>%
  kable_paper("hover", full_width = FALSE) %>%
  add_header_above(c(" " = 2, "Diferencias Estandarizadas de Medias" = 2, " " = 1)) %>%
  save_kable("Graficos-tablas/balance_comparados.html")

print("Archivo 'balance_comparado_nombres.html' guardado con éxito.")


```

```{r}
# Prueba placebo
datos_emparejados <- datos_emparejados %>%
  mutate(
    # Variable post real (para el modelo base)
    post_real = as.numeric(ano >= 2017), 
    
    # Variable post placebo (asume que el tratamiento inició en 2015)
    post_placebo = as.numeric(ano >= 2015)
  )

#Se corre el modelo con el post placebo 
modelo_placebo <- felm(
  log1p(visitantes_extranjeros_no_residentes) ~ pdet * post_placebo + 
    log1p(poblacion) + log1p(homicidios) + log1p(t_establ_o) +
    df_desemp_fisc + act_primarias + act_secundarias + act_terciarias
    | codmpio + ano 
    | 0 
    | region, 
  data = datos_emparejados
)

# M1 (Base)
coef_real <- coef(modelo_did_psm_control)["pdet:post"] 
se_real <- se(modelo_did_psm_control)["pdet:post"]

# M2 (Placebo)
coef_placebo <- coef(modelo_placebo)["pdet:post_placebo"]
se_placebo <- se(modelo_placebo)["pdet:post_placebo"]


# --- Generación de Tabla con Stargazer (Con corrección de \\_ ) ---

stargazer(
   modelo_did_psm_control,
   modelo_placebo,
   title = "Prueba de Placebo: Falsificación del Inicio del Tratamiento",
   type = "text",
 
 # Omitir todos los coeficientes del cuerpo principal
   omit = ".*", 
   omit.stat = c("f", "ser", "rsq"),
 
 # Insertar el ATT real y el Placebo de forma manual sin estrellas
 add.lines = list(
 c("ATT (Efecto Real 2017)", 
 sprintf("%.4f", coef_real), 
 sprintf("%.4f", coef_placebo)
 ),
 c("Error Estándar", 
 sprintf("(%.4f)", se_real), 
 sprintf("(%.4f)", se_placebo)
 ),
 c("", "", ""),
 c("Efectos Fijos de Municipio", "Sí", "Sí"),
 c("Efectos Fijos de Año", "Sí", "Sí")
 ),

 column.labels = c("Modelo Base", "Modelo Placebo"),
 header = FALSE,
 no.space = TRUE
)
```

## Paso 5. Modelo empírico (efectos heterogeneos)

(zaira) \## Paso 5.1 Propensity Score Matching \## Paso 5.2 Tendencias paralelas \## Paso 5.3 Modelos DiD \## Paso 5.4 Pruebas de robustez

## Paso 5.1 Propensity Score Matching

```{r}
# Nueva base con municipios PDET con  vocacióon turística

# Seleccionar los municipios con vocación
codigos_turismo <- c(
  "20570", "20001", "44650", "20013", "20385", "20400", "20443", "20750", 
  "44090", "44279", "47053", "47189", "47288", "47001", "18592", "50370", 
  "95001", "50370", "50330", "50683", "50400", "18094", "18150", "18247", 
  "18256", "18001", "18410", "18479", "18592", "18610", "18753", "52835", 
  "52079", "13212", "13244", "73319", "13654", "13657", "70230", "70713", 
  "70204", "70473", "70508", "70418", "19698", "19455", "19743", "19585", 
  "19780", "76109", "19809", "81065", "81736", "81794", "86001", "86573", 
  "68686", "86865", "86885", "86569", "86320", "05045", "05147", "05172", 
  "05234", "05480", "05490", "05665", "05837", "27800", "27006", "17614", 
  "27361", "27495", "99001", "99773", "54250", "54245", "54720", "54261", 
  "54874", "23068", "23807", "23855", "73555", "73168", "15236", "15533", 
  "25878", "25438", "05861", "17042", "17088", "17616", "85125", "13873", 
  "11001"
)

# Creación de la nueva base de datos filtrada
base_voc_turismo <- base_completa %>%
  filter(
    pdet == 0 | 
    (pdet == 1 & codmpio %in% codigos_turismo)
  )

# Contar la frecuencia de cada valor en la columna 'pdet'
conteo_voc_turismo <- base_voc_turismo %>%
  count(pdet)

# Verificar la estructura de la nueva base
str(base_voc_turismo)

# Eliminar filas donde pdet está en NA 
base_voc_turismo <- base_voc_turismo %>%
  filter(!is.na(pdet))

# Eliminar filas con NA en variables clave
base_voc_turismo <- base_voc_turismo %>%
  filter(
    !if_any(
      c(
        discapital, altura, indrural, df_desemp_fisc, homicidios,
        poblacion, t_establ_o, act_primarias, act_secundarias, act_terciarias
      ),
      is.na
    )
  )

# Verificar que pdet solo tenga 0 y 1
unique(base_voc_turismo$pdet)

# Ejecutar el PSM por región con transformaciones y método "optimal"
m_caliper_turismo <- matchit(
  formula = pdet ~ log1p(poblacion) + log1p(homicidios) + log1p(t_establ_o) +
    indrural + df_desemp_fisc + discapital + act_primarias +
    act_secundarias + act_terciarias,
  data = base_voc_turismo,
  method = "nearest",     # emparejamiento por vecino más cercano
  distance = "logit",     # estima el propensity score mediante regresión logística
  caliper = 0.15,          # límite máximo permitido de diferencia en el propensity score
  replace = FALSE          
)

# Verificar el balance gráficamente 
love.plot(m_caliper_turismo, threshold = 0.1, abs = TRUE)

# Extraer los datos emparejados
matched_data_turismo <- match.data(m_caliper_turismo)

# Verificar distribución después del matching
table(matched_data_turismo$pdet)

# Revisar si quedó bien el matching
resumen_psm_turismo <- summary(m_caliper_turismo, standardize = TRUE)

# Extraer balances antes y después del matching
antes_turismo <- as.data.frame(resumen_psm_turismo$sum.all)      # Balance antes del matching
despues_turismo <- as.data.frame(resumen_psm_turismo$sum.matched) # Balance después del matching

# Comparar reducción del sesgo estandarizado
comparacion_sesgo_turismo <- data.frame(
  Variable = rownames(antes_turismo),
  Sesgo_Antes_t = antes_turismo$`Std. Mean Diff.`,
  Sesgo_Despues_t = despues_turismo$`Std. Mean Diff.`
)

# Visualizar diferencias
print(comparacion_sesgo_turismo)

# Promedio del sesgo antes y después (para verificar mejora)
mean(abs(comparacion_sesgo_turismo$Sesgo_Antes_t), na.rm = TRUE)

mean(abs(comparacion_sesgo_turismo$Sesgo_Despues_t), na.rm = TRUE)

# guardar
tabla_balance_turismo <- stargazer(
  comparacion_sesgo_turismo,
  summary = FALSE,         
  rownames = FALSE,        
  type = "html",          
  title = "Balance de Covariables Antes y Después del Matching vocación turistica",
  covariate.labels = c("Variable", "Sesgo Antes", "Sesgo Después"),
  digits = 3,              
  out = "Graficos-tablas/balance_matching_AER_turismo.html", 
  no.space = TRUE,         
  header = FALSE,          
  align = TRUE,
  table.layout = "=ldc-t-", 
  font.size = "footnotesize"
)

# Para ver la tabla en la consola, puedes usar:
stargazer(comparacion_sesgo_turismo, summary = FALSE, rownames = FALSE, type = "html")

# Gráfico de PSM
grafico_sesgo_turismo <- ggplot(comparacion_sesgo_turismo, 
                        aes(x = reorder(Variable, Sesgo_Antes_t))) +
  geom_point(aes(y = Sesgo_Antes_t, color = "Antes"), size = 3, alpha = 0.8) +
  geom_point(aes(y = Sesgo_Despues_t, color = "Después"), size = 3, alpha = 0.8) +
  geom_hline(yintercept = c(-0.1, 0.1), linetype = "dashed", color = "gray40") +
  coord_flip() +
  labs(
    title = "Comparación del Sesgo Estandarizado Turismo Antes y Después del Matching",
    x = NULL,
    y = "Sesgo Estandarizado",
    color = NULL
  ) +
  scale_color_manual(values = c("Antes" = "#B22222", "Después" = "#1E90FF")) +
  theme_minimal(base_family = "serif", base_size = 13) +
  theme(
    plot.title = element_text(face = "bold", size = 14, hjust = 0.5),
    axis.text = element_text(color = "black"),
    legend.position = "top",
    legend.justification = "center",
    panel.grid.major.y = element_blank(),
    panel.grid.minor = element_blank(),
    panel.grid.major.x = element_line(color = "gray85")
  )

# Mostrar el gráfico
grafico_sesgo_turismo

# Guardar 
ggsave("Graficos-tablas/comparacion_sesgo_turismo_AER.png", grafico_sesgo_turismo, 
       width = 8, height = 6, dpi = 300)

#png("Graficos-tablas/hist_matching_caliper.png", width = 1200, height = 800, res = 150)

plot(m_caliper_turismo, type = "hist")
dev.off()

# Para ver las observaciones que hicieron matching
datos_emparejados_turismo <- match.data(m_caliper_turismo)

# Visualiza las primeras filas y su estructura para confirmar
head(datos_emparejados_turismo)
str(datos_emparejados_turismo)

# El número de filas será la muestra reducida y emparejada
nrow(datos_emparejados_turismo)
```

## Paso 5.2 Tendencias paralelas

```{r}
# Crear el año del programa
datos_emparejados_turismo <- datos_emparejados_turismo %>%
  mutate(
    ano = as.numeric(as.character(ano)),  # asegurar que sea numérica
    event_time = ano - 2017
  )

table(datos_emparejados_turismo$event_time)

# Modelo 
modelo_evento_turismo <- feols(
  log1p(visitantes_extranjeros_no_residentes) ~ i(event_time, pdet, ref = -1) | codmpio + ano,
  cluster = ~region,
  data = datos_emparejados_turismo
)

# Guadar gráfico
png("Graficos-tablas/fig_event_study_turismo_PDET.png", width = 900, height = 600, res = 150)

iplot(
  modelo_evento_turismo,
  ref.line = 0,
  main = "Tendencias Paralelas PDET con vocación turista sobre el turismo",
  xlab = "Tiempo",
  ylab = "Visitantes extranjeros no residentes",
  col = "black",
  ci.col = "grey60",
  lwd = 2,
  ci.lwd = 1.2,
  grid = FALSE
)

abline(v = 0, lty = 2, col = "darkred")   # línea vertical en el evento
abline(h = 0, lty = 1, col = "gray40")    # línea horizontal en cero
dev.off()
```

## Paso 5.3 Modelo DiD

```{r}
# Se escoge el año de programa
datos_emparejados_turismo <- datos_emparejados_turismo %>%
  mutate(
    post = as.numeric(ano >= 2017) # 1 si el año es 2017 o posterior, 0 si es anterior
  )
# Modelo 2 con controles
modelo_did_psm_sinfe_turismo <- felm(
 log1p(visitantes_extranjeros_no_residentes) ~ pdet + post + pdet*post +
  log1p(poblacion) +
  log1p(homicidios) +
  log1p(t_establ_o) +
  df_desemp_fisc +
  act_terciarias 
  | 0  
  | 0
  | region,
 data = datos_emparejados_turismo
)

modelo_did_psm_mpiofe_turismo <- felm(
 log1p(visitantes_extranjeros_no_residentes) ~ pdet + post + pdet*post +
  log1p(poblacion) +
  log1p(homicidios) +
  log1p(t_establ_o) +
  df_desemp_fisc +
  act_terciarias 
  | codmpio + ano
  | 0
  | region,
 data = datos_emparejados_turismo
)



stargazer(
 modelo_did_psm_mpiofe_turismo,
 modelo_did_psm_sinfe_turismo,
 title = "Impacto del PDET (DiD con PSM): Comparación de Modelos municipios con vocación turística",
 out = "Graficos-tablas/modelo_did_psm_comparativa_voc_turistica.html",
 type = "text",
 
 # Ajuste de etiquetas 
 covariate.labels = c(
  "Tratamiento (PDET)",              
  "Post-Tratamiento (Post 2017)",    
  "PDET $\\times$ Post (ATT)",       
  "Población (Log)",
  "Homicidios (Log)",
  "Establecimientos (Log)",
  "Desempeño Fiscal",
  "Act. Terciarias"
 ),
 dep.var.labels = "Log(1+Visitantes Extranjeros)",
 
 # Añadir filas para las estadísticas y los Efectos Fijos
 add.lines = list(
  c("Efectos Fijos de Municipio", "Sí", "Sí"),
  c("Efectos Fijos de Año", "Sí", "Sí"),
  c("Errores Estándar Agrupados", "Región", "Región")
 ),
 
 # Etiquetas de columnas
 column.labels = c("con efectos mpio", "sin efectos")

)
```

```{r}
# modelos sin clusterizar los errores por región sino por departamentos

base_voc_turismo <- base_voc_turismo %>%
  mutate(
    departamento = str_sub(codmpio, 1, 2)
  )

# Nuevos modelos
# Se escoge el año de programa
datos_emparejados_turismo <- datos_emparejados_turismo %>%
  mutate(
    post = as.numeric(ano >= 2017) # 1 si el año es 2017 o posterior, 0 si es anterior
  )
# Modelo 2 con controles
modelo_did_psm_sinfe_turismo2 <- felm(
 log1p(visitantes_extranjeros_no_residentes) ~ pdet + post + pdet*post +
  log1p(poblacion) +
  log1p(homicidios) +
  log1p(t_establ_o) +
  df_desemp_fisc +
  act_terciarias 
  | 0  
  | 0
  | departamento,
 data = datos_emparejados_turismo
)

modelo_did_psm_mpiofe_turismo2 <- felm(
 log1p(visitantes_extranjeros_no_residentes) ~ pdet + post + pdet*post +
  log1p(poblacion) +
  log1p(homicidios) +
  log1p(t_establ_o) +
  df_desemp_fisc +
  act_terciarias 
  | codmpio + ano
  | 0
  | departamento,
 data = datos_emparejados_turismo
)



stargazer(
 modelo_did_psm_mpiofe_turismo2,
 modelo_did_psm_sinfe_turismo2,
 title = "Impacto del PDET (DiD con PSM): Comparación de Modelos 2 municipios con vocación turística",
 out = "Graficos-tablas/modelo_did_psm_comparativa_voc_turistica2.html",
 type = "text",
 
 # Ajuste de etiquetas 
 covariate.labels = c(
  "Tratamiento (PDET)",              
  "Post-Tratamiento (Post 2017)",    
  "PDET $\\times$ Post (ATT)",       
  "Población (Log)",
  "Homicidios (Log)",
  "Establecimientos (Log)",
  "Desempeño Fiscal",
  "Act. Terciarias"
 ),
 dep.var.labels = "Log(1+Visitantes Extranjeros)",
 
 # Añadir filas para las estadísticas y los Efectos Fijos
 add.lines = list(
  c("Efectos Fijos de Municipio", "Sí", "Sí"),
  c("Efectos Fijos de Año", "Sí", "Sí"),
  c("Errores Estándar Agrupados", "Región", "Región")
 ),
 
 # Etiquetas de columnas
 column.labels = c("con efectos mpio", "sin efectos")

)
```

## Paso 5.4 Pruebas de robustez

```{r}
# Fórmula del PSM 
psm_formula_turismo <- pdet ~ log1p(poblacion) + log1p(homicidios) + log1p(t_establ_o) +
  indrural + df_desemp_fisc + act_primarias + act_secundarias + act_terciarias

# Matching con Caliper 0.15 
m_caliper_base_turismo <- matchit(
  formula = psm_formula_turismo,
  data = base_voc_turismo,
  method = "nearest",
  distance = "logit",
  caliper = 0.15,
  replace = FALSE
)

# Matching con Caliper 0.10 
m_caliper_estricto_turismo <- matchit(
  formula = psm_formula_turismo,
  data = base_voc_turismo,
  method = "nearest",
  distance = "logit",
  caliper = 0.10,
  replace = FALSE
)

# Tablas de balance separadas 
balance_base_turismo <- bal.tab(m_caliper_base_turismo, stats = "mean.diffs", disp.smd = TRUE)
balance_estricto_turismo <- bal.tab(m_caliper_estricto_turismo, stats = "mean.diffs", disp.smd = TRUE)

#  Mostrar los resultados 
print(balance_base_turismo)
print(balance_estricto_turismo)

# Guardar resultados

# Extraer balance base
tab_base_turismo <- as.data.frame(balance_base_turismo$Balance) %>%
  tibble::rownames_to_column(var = "Variable") %>%
  dplyr::select(Variable, Type, Diff.Adj) %>%
  rename(Diff_Adj_0.15 = Diff.Adj)

# Extraer balance estricto
tab_estricto_turismo <- as.data.frame(balance_estricto_turismo$Balance) %>%
  tibble::rownames_to_column(var = "Variable") %>%
  dplyr::select(Variable, Diff.Adj) %>%
  rename(Diff_Adj_0.10 = Diff.Adj)

# Unir (join) 
tabla_comparada_turismo <- dplyr::left_join(tab_base_turismo, tab_estricto_turismo, by = "Variable") %>%
  mutate(Dif_abs = abs(Diff_Adj_0.10) - abs(Diff_Adj_0.15))

# Vector de nombres claros 
nombres_claros_turismo <- c(
  "distance" = "Puntaje de Propensión (Distance)",
  "log1p(poblacion)" = "Log(Población)",
  "log1p(homicidios)" = "Log(Homicidios)",
  "log1p(t_establ_o)" = "Log(Establecimientos Totales)",
  "indrural" = "Índice de Ruralidad",
  "df_desemp_fisc" = "Déficit Fiscal / Desempleo",
  "act_primarias" = "Actividad Primaria (%)",
  "act_secundarias" = "Actividad Secundaria (%)",
  "act_terciarias" = "Actividad Terciaria (%)"
)

# Limpiar y renombrar 
tabla_comparada_limpia_turismo <- tabla_comparada_turismo %>%
  mutate(Variable = dplyr::recode(Variable, !!!nombres_claros_turismo)) %>%
  select(Variable, Type, Diff_Adj_0.15, Diff_Adj_0.10, Dif_abs) %>%
  distinct()

# Generar tabla HTML 
tabla_comparada_limpia_turismo %>%
  kbl(
    caption = "Comparación de balance entre calipers 0.15 y 0.10",
    digits = 4, align = "c", booktabs = TRUE,
    col.names = c("Variable", "Tipo", "Caliper 0.15", "Caliper 0.10", "Diferencia Abs")
  ) %>%
  kable_paper("hover", full_width = FALSE) %>%
  add_header_above(c(" " = 2, "Diferencias Estandarizadas de Medias" = 2, " " = 1)) %>%
  save_kable("Graficos-tablas/balance_comparados_vocación turistica.html")

print("Archivo 'balance_comparado_voc_turismo_nombres.html' guardado con éxito.")

```

```{r}
# Prueba placebo
datos_emparejados_turismo <- datos_emparejados_turismo %>%
  mutate(
    # Variable post real (para el modelo base)
    post_real_turismo = as.numeric(ano >= 2017), 
    
    # Variable post placebo (asume que el tratamiento inició en 2015)
    post_placebo_turismo = as.numeric(ano >= 2015)
  )

#Se corre el modelo con el post placebo 
modelo_placebo_turismo <- felm(
  log1p(visitantes_extranjeros_no_residentes) ~ pdet * post_placebo_turismo + 
    log1p(poblacion) + log1p(homicidios) + log1p(t_establ_o) +
    df_desemp_fisc + act_primarias + act_secundarias + act_terciarias
    | codmpio + ano 
    | 0 
    | region, 
  data = datos_emparejados_turismo
)

# M1 (Base)
coef_real_turismo <- coef(modelo_did_psm_control_turismo)["pdet:post"] 
se_real_turismo <- se(modelo_did_psm_control_turismo)["pdet:post"]

# M2 (Placebo)
coef_placebo_turismo <- coef(modelo_placebo_turismo)["pdet:post_placebo"]
se_placebo_turismo <- se(modelo_placebo_turismo)["pdet:post_placebo"]


# --- Generación de Tabla con Stargazer (Con corrección de \\_ ) ---

stargazer(
   modelo_did_psm_control_turismo,
   modelo_placebo_turismo,
   title = "Prueba de Placebo vocación turistica: Falsificación del Inicio del Tratamiento",
   type = "text",
 
 # Omitir todos los coeficientes del cuerpo principal
   omit = ".*", 
   omit.stat = c("f", "ser", "rsq"),
 
 # Insertar el ATT real y el Placebo de forma manual sin estrellas
 add.lines = list(
 c("ATT (Efecto Real 2017)", 
 sprintf("%.4f", coef_real_turismo), 
 sprintf("%.4f", coef_placebo_turismo)
 ),
 c("Error Estándar", 
 sprintf("(%.4f)", se_real_turismo), 
 sprintf("(%.4f)", se_placebo_turismo)
 ),
 c("", "", ""),
 c("Efectos Fijos de Municipio", "Sí", "Sí"),
 c("Efectos Fijos de Año", "Sí", "Sí")
 ),

 column.labels = c("Modelo Base", "Modelo Placebo"),
 header = FALSE,
 no.space = TRUE
)
```
